---
title: "Estadística Multidimensional — Análisis Exploratorio"
subtitle: "Dataset 1: Campaña de Marketing Bancario (bank-additional-full)"
author: "Estadística Multidimensional"
date: "`r format(Sys.Date(), '%d/%m/%Y')`"
output: 
  html_document: 
    toc: true 
    toc_depth: 3 
    number_sections: true 
    df_print: paged
---

```{r setup, include=FALSE}
knitr::opts_chunk$set(echo = TRUE, comment = "#>")
```

# Contexto y Objetivos

El objetivo de este documento es aplicar el protocolo de importación, diagnóstico de faltantes y análisis univariado/multivariado inicial desarrollado en las **Semanas 1 y 2** sobre el archivo `bronze/bank-additional-full.csv`.

------------------------------------------------------------------------

# 1. Mirar antes de leer (`readLines`)

Antes de usar cualquier función de lectura estructurada, inspeccionamos las primeras 3 líneas del archivo en texto plano para identificar:

1.  Separador de columnas (`sep`)
2.  Separador decimal (`dec`)
3.  Presencia de encabezado (`header`)

```{r}
ruta_bank <- "bronze/bank-additional-full.csv"
readLines(ruta_bank, n = 3)
```

**Diagnóstico preliminar:**

* **Separador de columnas:** Punto y coma (`;`).
* **Separador decimal:** Punto (`.`) en variables cuantitativas (ej. `1.1`, `93.994`).
* **Encabezado:** Sí, presente en la primera línea.
* **Valores de texto:** Vienen delimitados por comillas dobles (`"..."`).
* **Faltantes en la fuente:** Se observa el texto `"unknown"` para registrar valores no conocidos.

------------------------------------------------------------------------

# 2. Importación explícita

Utilizamos `read.table()` con argumentos explícitos. Es fundamental definir `dec = "."` (a pesar de tener separador `;`) y registrar `"unknown"` dentro del argumento `na.strings` para que R lo reconozca como `NA` real:

```{r}
bank <- read.table(
  file = ruta_bank,
  header = TRUE,
  sep = ";",
  dec = ".",
  na.strings = c("", "NA", "unknown"),
  stringsAsFactors = FALSE
)
```

------------------------------------------------------------------------

# 3. Dimensiones de la matriz de datos ($n \times p$)

```{r}
dim(bank)
```

- $n$ (filas / observaciones): `r nrow(bank)` clientes contactados durante las campañas.
- $p$ (columnas / variables): `r ncol(bank)` variables medidas.

------------------------------------------------------------------------

# 4. Estructura y tipos de variables (`str`)

Revisamos que cada variable haya quedado registrada en el tipo de dato correcto:

```{r}
str(bank)
```

**Resumen de tipos:**

* **10 variables numéricas:** `age`, `duration`, `campaign`, `pdays`, `previous`, `emp.var.rate`, `cons.price.idx`, `cons.conf.idx`, `euribor3m`, `nr.employed`.
* **11 variables de texto/factor:** `job`, `marital`, `education`, `default`, `housing`, `loan`, `contact`, `month`, `day_of_week`, `poutcome`, `y` (variable objetivo: suscripción del cliente).

------------------------------------------------------------------------

# 5. Resumen numérico y detección de anomalías (`summary`)

```{r}
summary(bank)
```

### Hallazgos críticos:

1.  **Código numérico de faltante en `pdays`:**
    - Mínimo: $0$, Mediana: $999$, Máximo: $999$.
    - El valor $999$ no representa 999 días reales, sino que es un código numérico estándar que significa *"el cliente nunca fue contactado previamente"*.
2.  **Disparidad de escalas:**
    - Tasas económicas (`emp.var.rate` entre $-3.4$ y $1.4$) vs indicadores de empleo (`nr.employed` entre $4964$ y $5228$). Esto anticipa la necesidad de estandarización al aplicar métodos como PCA.

------------------------------------------------------------------------

# 6. Tablas de frecuencia para variables categóricas (`table`)

```{r}
table(bank$job, useNA = "always")
table(bank$marital, useNA = "always")
table(bank$education, useNA = "always")
table(bank$default, useNA = "always")
table(bank$y, useNA = "always")
```

------------------------------------------------------------------------

# 7. Diagnóstico multivariante de datos faltantes

Evaluamos el impacto de los `NA` tanto a nivel de celdas individuales como a nivel de filas completas:

```{r}
# Conteo y proporción de faltantes por columna
faltantes_col <- colSums(is.na(bank))
faltantes_col[faltantes_col > 0]
round(colMeans(is.na(bank))[faltantes_col > 0], 4)
```

```{r}
total_celdas <- prod(dim(bank))
celdas_vacias <- sum(is.na(bank))
pct_celdas_vacias <- (celdas_vacias / total_celdas) * 100

filas_completas <- sum(complete.cases(bank))
filas_incompletas <- sum(!complete.cases(bank))
pct_filas_perdidas <- (filas_incompletas / nrow(bank)) * 100
```

- **Total de celdas en la matriz:** `r total_celdas`
- **Celdas vacías (`NA`):** `r celdas_vacias` (`r round(pct_celdas_vacias, 2)` %)
- **Filas completas (`complete.cases`):** `r filas_completas` (`r round(100 - pct_filas_perdidas, 2)` %)
- **Filas con al menos un hueco:** `r filas_incompletas` (**`r round(pct_filas_perdidas, 2)` %**)

> **Lección Multivariante:** Aunque solo el **`r round(pct_celdas_vacias, 2)` %** de las celdas de la matriz está vacío, la eliminación por casos completos (*listwise deletion*) descartaría el **`r round(pct_filas_perdidas, 2)` %** de las observaciones.

------------------------------------------------------------------------

# 8. Verificación de duplicados

```{r}
sum(duplicated(bank))
```

Existen **`r sum(duplicated(bank))`** filas repetidas de forma exacta en toda la tabla.

------------------------------------------------------------------------

# 9. Análisis Univariado y Multivariado Numérico

Extraemos la submatriz numérica $\mathbf{X}_{\text{num}}$:

```{r}
cols_num <- sapply(bank, is.numeric)
bank_num <- bank[, cols_num]
```

## Medias y desviaciones estándar

```{r}
round(colMeans(bank_num, na.rm = TRUE), 3)
round(apply(bank_num, 2, sd, na.rm = TRUE), 3)
```

## Matriz de correlaciones ($\mathbf{R}$)

Calculamos la matriz de correlación completa con `use = "complete.obs"`:

```{r}
mat_cor <- cor(bank_num, use = "complete.obs")
round(mat_cor, 3)
```

### Conclusiones de correlación:

- **Pares más correlacionados positivamente:**
  - `euribor3m` y `emp.var.rate`: $r = 0.972$
  - `euribor3m` y `nr.employed`: $r = 0.945$
  - `emp.var.rate` y `nr.employed`: $r = 0.907$
- **Par más correlacionado negativamente:**
  - `pdays` y `previous`: $r = -0.588$
