---
title: Análisis exploratorio
output: html_document
---

---
title: "Estadística Multidimensional — Análisis Exploratorio Integral"
subtitle: "Dataset: Comportamiento Crediticio y Riesgo Financiero (Semanas 1 a 3)"
author: "Estadística Multidimensional"
date: "`r format(Sys.Date(), '%d/%m/%Y')`"
output:
  html_document:
    toc: true
    toc_depth: 3
    number_sections: true
    df_print: paged
    theme: readable
    highlight: tango
---

```{r, setup}
knitr::opts_chunk$set(
  echo = TRUE,
  comment = "#>",
  fig.width = 9,
  fig.height = 6,
  fig.align = "center",
  warning = FALSE,
  message = FALSE
)
```

# Contexto y Objetivos del Análisis

Este documento desarrolla la exploración multidimensional del conjunto de datos `bronze/synthetic_credit_card_customer_behavior_dataset.csv`. Integra de manera secuencial y exhaustiva los métodos, herramientas conceptuales y requerimientos desarrollados a lo largo de las **Semanas 1 a 3**:

* **Semana 1 (S01):** La matriz de datos $\mathbf{X}$, dimensiones ($n \times p$), clasificación de variables, medidas univariadas y bivariadas, y matrices de correlación y dispersión (`pairs`).
* **Semana 2 (S02):** Flujo de importación reproducible (`readLines`), auditoría de integridad, diagnóstico multivariante de datos faltantes (`complete.cases` vs `is.na`), verificación de duplicados e inconsistencias numéricas.
* **Semana 3 (S03):** Visualización en el espacio, impacto del número de clases en histogramas (`breaks` y regla de Sturges), análisis de dispersión y atípicos univariados con boxplots y la regla de Tukey ($1.5 \cdot RIC$), boxplots multivariados estandarizados (`scale`), y la demostración formal y gráfica del **"punto imposible"** (outlier multivariante no detectable univariadamente).

---

# Módulo 1: Inspección Previa e Importación Reproducible (S02)

## Mirar antes de leer (`readLines`)

Antes de cargar cualquier archivo en memoria, es una buena práctica de reproducibilidad inspeccionar sus primeras líneas en crudo para verificar delimitadores de columnas, separadores decimales y presencia de encabezados.

```{r, inspeccion_previa}
ruta_credit <- "bronze/synthetic_credit_card_customer_behavior_dataset.csv"
lineas_muestra <- readLines(ruta_credit, n = 4)
lineas_muestra
```

**Diagnóstico preliminar:**
* **Separador de columnas:** Coma (`,`).
* **Separador decimal:** Punto (`.`).
* **Encabezado:** Presente en la primera fila con nombres descriptivos de variables.
* **Estrategia de lectura:** Corresponde utilizar `read.csv()` con `header = TRUE`, `sep = ","`, `dec = "."` y `stringsAsFactors = FALSE`.

## Importación explícita

```{r, importacion}
credit <- read.csv(
  file = ruta_credit,
  header = TRUE,
  sep = ",",
  dec = ".",
  stringsAsFactors = FALSE
)
```

## Dimensiones de la matriz de datos ($\mathbf{X} \in \mathbb{R}^{n \times p}$)

```{r, dimensiones}
dim_matriz <- dim(credit)
dim_matriz
```

La matriz de datos contiene:
* $n = `r nrow(credit)`$ observaciones (clientes simulados / filas).
* $p = `r ncol(credit)`$ variables medidas (columnas).

## Estructura y clasificación de variables (S01 & Everitt & Hothorn)

```{r, estructura}
str(credit)
```

En la taxonomía del análisis multivariante (Everitt & Hothorn, Cap. 1), las $p = `r ncol(credit)`$ variables se clasifican en:

1. **Variables Cuantitativas / Numéricas (`r sum(sapply(credit, is.numeric))`):**
   * *Continuas de escala monetaria y gastos:* `Annual_Income`, `Monthly_Spending`, `Avg_Transaction_Value`, `Online_Shopping_Spending`, `Grocery_Spending`, `Fuel_Spending`, `Dining_Spending`, `Travel_Spending`, `Entertainment_Spending`, `Utility_Bill_Spending`, `Cash_Advance_Amount`, `Outstanding_Balance`, `Statement_Balance`, `Payment_Amount`, `Credit_Limit`.
   * *Continuas / Ratios e Índices:* `Payment_Ratio`, `Credit_Utilization`.
   * *Discretas / Conteos y Puntuaciones:* `Age`, `Card_Age_Months`, `Monthly_Transactions`, `EMI_Count`, `International_Transactions`, `Reward_Points_Earned`, `Reward_Points_Redeemed`, `Mobile_App_Login`, `Credit_Score`.
2. **Variables Cualitativas / Categóricas (`r sum(sapply(credit, is.character))`):**
   * *Nominales:* `Customer_ID` (identificador único), `Gender`, `Occupation`, `Card_Type`.

---

# Módulo 2: Auditoría y Diagnóstico de Calidad de la Matriz (S02)

## Diagnóstico multivariante de datos faltantes

Un concepto central de la estadística multivariante es que un dato faltante no es solo una celda vacía: al descartar una fila incompleta en un análisis conjunto, se pierde el vector completo $\mathbf{x}_i \in \mathbb{R}^p$.

```{r, faltantes}
total_celdas <- prod(dim(credit))
celdas_na <- sum(is.na(credit))
pct_celdas_na <- (celdas_na / total_celdas) * 100

filas_completas <- sum(complete.cases(credit))
pct_filas_completas <- (filas_completas / nrow(credit)) * 100

# Conteo por columna
faltantes_por_col <- colSums(is.na(credit))
faltantes_por_col[faltantes_por_col > 0]
```

* **Total de celdas en la matriz:** `r format(total_celdas, big.mark = ",")`
* **Celdas vacías (`NA`):** `r celdas_na` (`r sprintf("%.2f%%", pct_celdas_na)`)
* **Filas completas (`complete.cases`):** `r format(filas_completas, big.mark = ",")` (`r sprintf("%.2f%%", pct_filas_completas)`)

> **Conclusión:** La matriz $\mathbf{X}$ está $100\%$ completa. No se presentan discrepancias entre estrategias de casos completos (`use = "complete.obs"`) y completitud por pares (`use = "pairwise.complete.obs"`).

## Verificación de duplicados e identificadores

```{r, duplicados}
n_duplicados_filas <- sum(duplicated(credit))
n_duplicados_id <- sum(duplicated(credit$Customer_ID))
```

* **Filas exactamente duplicadas:** `r n_duplicados_filas`
* **Identificadores de cliente repetidos:** `r n_duplicados_id`

## Resumen univariado global y revisión de rangos (`summary`)

```{r, resumen_general}
summary(credit)
```

No se detectan valores centinela de error (como `-99`, `999` o ingresos negativos). Los límites de edad ($18$ a $69$ años), ratios de pago ($0.1$ a $1.0$) y utilización crediticia ($0.03$ a $0.98$) son coherentes con las reglas de negocio.

## Tablas de frecuencia para variables categóricas

```{r, tablas_frecuencia}
table(credit$Gender, useNA = "always")
table(credit$Card_Type, useNA = "always")
table(credit$Occupation, useNA = "always")
```

---

# Módulo 3: Análisis Univariado y la Decisión Gráfica del Histograma (S01 & S03)

## Estadísticos descriptivos univariados

```{r, descriptivos_univariados}
# Selección de la variable Credit_Score para estudio univariado
score <- credit$Credit_Score

media_cs <- mean(score)
sd_cs <- sd(score)
mediana_cs <- median(score)
min_cs <- min(score)
max_cs <- max(score)

c(Media = media_cs, Desv_Std = sd_cs, Mediana = mediana_cs, Min = min_cs, Max = max_cs)
```

```{r}
ceiling(log2(nrow(credit))) + 1
```

## El histograma y el efecto del número de cortes (`breaks`) (S03 - Sesión 4)

El histograma es una estimación no paramétrica de la función de densidad subyacente. La elección de la cantidad de intervalos (`breaks` o ancho de clase $h$) altera profundamente la percepción de la distribución:

```{r, histogramas_comparativos}
par(mfrow = c(1, 3))

# Histograma con muy pocos cortes (sobre-suavizado / underfitting)
hist(score, breaks = 5, col = "lightblue", border = "black",
     main = "breaks = 5 (Sobre-suavizado)",
     xlab = "Credit Score", ylab = "Frecuencia")

# Histograma con cortes intermedios
hist(score, breaks = 20, col = "lightgreen", border = "black",
     main = "breaks = 20 (Balanceado)",
     xlab = "Credit Score", ylab = "Frecuencia")

# Histograma con demasiados cortes (ruidoso / overfitting)
hist(score, breaks = 60, col = "salmon", border = "black",
     main = "breaks = 60 (Ruidoso)",
     xlab = "Credit Score", ylab = "Frecuencia")

par(mfrow = c(1, 1))
```

```{r}
numeric_cols <- names(credit)[sapply(credit, is.numeric)]

for (col_name in numeric_cols) {
  # Get the vector for the current numeric column
  current_var <- credit[[col_name]]

  # Calculate Sturges' breaks for the current variable
  k_sturges <- nclass.Sturges(current_var)

  # Set up the plotting area for three histograms
  par(mfrow = c(1, 3))

  # Histogram with very few breaks (under-smoothed / underfitting)
  hist(current_var, breaks = 5, col = "lightblue", border = "black",
       main = paste("breaks = 5 (Sobre-suavizado)"),
       xlab = col_name, ylab = "Frecuencia")

  # Histogram with Sturges' breaks (balanced)
  hist(current_var, breaks = k_sturges, col = "lightgreen", border = "black",
       main = paste("breaks =", k_sturges, "(Balanceado)"),
       xlab = col_name, ylab = "Frecuencia")

  # Histogram with too many breaks (noisy / overfitting)
  hist(current_var, breaks = 60, col = "salmon", border = "black",
       main = paste("breaks = 60 (Ruidoso)"),
       xlab = col_name, ylab = "Frecuencia")

  # Reset plotting area
  par(mfrow = c(1, 1))
}
```

## Regla de Sturges

La regla de Sturges propone el número óptimo de intervalos para muestras bajo supuestos de normalidad:
$$k = 1 + \log_2(n) = 1 + 3.322 \cdot \log_{10}(n)$$

```{r, regla_sturges}
n_obs <- length(score)
k_sturges <- nclass.Sturges(score)
k_teorico <- 1 + log2(n_obs)

c(n = n_obs, k_Sturges = k_sturges, k_Formula = round(k_teorico, 2))
```

**Evaluación y decisión:**
Para $n = `r n_obs`$, Sturges sugiere $k = `r k_sturges`$ intervalos. El histograma con `breaks = 20` captura la forma unimodal simétrica de los puntajes crediticios sin introducir picos artificiales causados por la variabilidad muestral fina.

---

# Módulo 4: Caja y Bigotes (Boxplots) y Detección Univariada de Atípicos (S03)

## Los cinco números de Tukey (`fivenum`)

Analizamos el gasto mensual (`Monthly_Spending`):

```{r, cinco_numeros}
gasto <- credit$Monthly_Spending
f_gasto <- fivenum(gasto)
names(f_gasto) <- c("Mínimo", "Q1", "Mediana", "Q3", "Máximo")
f_gasto
```

```{r}
ingreso <- credit$Annual_Income
f_ingreso <- fivenum(ingreso)
names(f_ingreso) <- c("Mínimo", "Q1", "Mediana", "Q3", "Máximo")
f_ingreso
```

## Rango Intercuartílico ($RIC$) y Límites de Tukey

El criterio de Tukey define las barreras para valores atípicos (*outliers*) como:
$$\text{Límite Inferior} = Q_1 - 1.5 \cdot RIC$$
$$\text{Límite Superior} = Q_3 + 1.5 \cdot RIC$$

```{r, limites_tukey}
q1_gasto <- f_gasto["Q1"]
q3_gasto <- f_gasto["Q3"]
ric_gasto <- q3_gasto - q1_gasto

lim_inf_gasto <- q1_gasto - 1.5 * ric_gasto
lim_sup_gasto <- q3_gasto + 1.5 * ric_gasto

c(Q1 = q1_gasto, Q3 = q3_gasto, RIC = ric_gasto,
  Lim_Inferior = lim_inf_gasto, Lim_Superior = lim_sup_gasto)
```

## Conteo de atípicos univariados

```{r, conteo_atipicos}
atipicos_gasto <- gasto[gasto < lim_inf_gasto | gasto > lim_sup_gasto]
n_atipicos_gasto <- length(atipicos_gasto)
pct_atipicos_gasto <- (n_atipicos_gasto / length(gasto)) * 100

c(N_Atipicos = n_atipicos_gasto, Porcentaje = round(pct_atipicos_gasto, 3))
```

```{r, boxplot_univariado}
boxplot(gasto, horizontal = TRUE, col = "skyblue",
        main = "Diagrama de Caja: Gasto Mensual (Monthly_Spending)",
        xlab = "Gasto Mensual ($)")
abline(v = c(lim_inf_gasto, lim_sup_gasto), col = "red", lty = 2, lwd = 2)
```

```{r}
numeric_cols <- names(credit)[sapply(credit, is.numeric)]

for (col_name in numeric_cols) {
  current_var <- credit[[col_name]]

  # Calculate Tukey's five-number summary
  f_var <- fivenum(current_var)
  names(f_var) <- c("Mínimo", "Q1", "Mediana", "Q3", "Máximo")

  q1_var <- f_var["Q1"]
  q3_var <- f_var["Q3"]
  ric_var <- q3_var - q1_var

  lim_inf_var <- q1_var - 1.5 * ric_var
  lim_sup_var <- q3_var + 1.5 * ric_var

  cat("--------------------------------------------------\n")
  cat("Análisis para la variable: ", col_name, "\n")
  cat("--------------------------------------------------\n")

  # Print Tukey's statistics
  print(c(Q1 = q1_var, Q3 = q3_var, RIC = ric_var,
          Lim_Inferior = lim_inf_var, Lim_Superior = lim_sup_var))

  # Count univariate outliers
  atipicos_var <- current_var[current_var < lim_inf_var | current_var > lim_sup_var]
  n_atipicos_var <- length(atipicos_var)
  pct_atipicos_var <- (n_atipicos_var / length(current_var)) * 100

  cat("Conteo de atípicos univariados:\n")
  print(c(N_Atipicos = n_atipicos_var, Porcentaje = round(pct_atipicos_var, 3)))

  # Generate boxplot
  boxplot(current_var, horizontal = TRUE, col = "skyblue",
          main = paste("Diagrama de Caja: ", col_name),
          xlab = col_name)
  abline(v = c(lim_inf_var, lim_sup_var), col = "red", lty = 2, lwd = 2)

  cat("\n\n") # Add some spacing between analyses of different variables
}
```

**Reflexión crítica:**
Al ser una variable derivada de una simulación uniforme/normal en el conjunto sintético, el número de atípicos univariados es mínimo (`r n_atipicos_gasto` observaciones, `r sprintf("%.2f%%", pct_atipicos_gasto)`). En datos reales con asimetría positiva fuerte (como ingresos o balances), la regla de Tukey tiende a marcar colas naturales como atípicos si no se realiza una transformación previa.

---

# Módulo 5: Comparación Multivariada Estandarizada mediante Boxplots (S03)

Cuando tenemos múltiples variables cuantitativas en diferentes unidades (pesos, meses, transacciones, ratios), no es posible graficarlas juntas en su escala original.

```{r, submatriz_numerica}
cols_num <- sapply(credit, is.numeric)
credit_num <- credit[, cols_num]
```

## Boxplots sin estandarizar vs. estandarizados (`scale`)

```{r, comparativa_boxplots}
# Seleccionamos un subconjunto representativo de variables para visualización clara
vars_box <- c("Age", "Annual_Income", "Credit_Limit", "Card_Age_Months",
              "Monthly_Spending", "Avg_Transaction_Value", "Outstanding_Balance",
              "Payment_Ratio", "Credit_Utilization", "Credit_Score")

par(mfrow = c(1, 2))

# 1. Sin estandarizar (las variables en millones dominan y ocultan a los ratios)
boxplot(credit_num[, vars_box], las = 2, col = "lightgray",
        main = "Sin Estandarizar (Escalas dispares)",
        ylab = "Valor Original")

# 2. Estandarizado (Z-scores: media 0, varianza 1)
credit_scale <- scale(credit_num[, vars_box])
boxplot(credit_scale, las = 2, col = "thistle",
        main = "Estandarizado con scale()",
        ylab = "Desviaciones Estándar (Z)")
abline(h = 0, col = "blue", lty = 3)
abline(h = c(-3, 3), col = "red", lty = 2)

par(mfrow = c(1, 1))
```

## Diagnóstico de colas máximas ($Z$-score máximo)

Identificamos a cuántas desviaciones estándar de su media se encuentra el valor máximo de cada variable:

```{r, z_maximos}
z_max <- apply(credit_scale, 2, max)
round(sort(z_max, decreasing = TRUE), 2)
```

> **Lección de la Semana 3:** La estandarización `scale()` nivela el terreno de juego, permitiendo comparar simultáneamente la dispersión y la longitud relativa de las colas entre variables con órdenes de magnitud dispares ($10^6$ vs $10^{-1}$).

---

# Módulo 6: Análisis Bivariado, Correlación y el "Punto Imposible" (S01 & S03)

## Correlación bivariada y dispersión

Analizamos la relación entre el Ratio de Pago (`Payment_Ratio`) y el Puntaje Crediticio (`Credit_Score`):

```{r, bivariado_intro}
r_pr_cs <- cor(credit$Payment_Ratio, credit$Credit_Score)
r_pr_cs
```

```{r}
cor(credit$Annual_Income, credit$Credit_Limit)
```

Existe una fuerte correlación lineal positiva ($r = `r round(r_pr_cs, 3)`$): los clientes que pagan una proporción mayor de su deuda exhiben sistemáticamente mejores puntajes de crédito.

## Construcción y Demostración del "Punto Imposible" (S03 - Sesión 4)

Uno de los conceptos fundamentales que distingue la **Estadística Multivariante** de la univariada es que **un individuo puede ser perfectamente normal en cada variable por separado y, sin embargo, ser un valor atípico imposible en el espacio conjunto**.

### 1. Verificación de los límites univariados de Tukey

```{r, limites_punto_imposible}
f_pr <- fivenum(credit$Payment_Ratio)
f_cs <- fivenum(credit$Credit_Score)

iqr_pr <- f_pr[4] - f_pr[2]
iqr_cs <- f_cs[4] - f_cs[2]

lim_pr <- c(f_pr[2] - 1.5 * iqr_pr, f_pr[4] + 1.5 * iqr_pr)
lim_cs <- c(f_cs[2] - 1.5 * iqr_cs, f_cs[4] + 1.5 * iqr_cs)

c("Límites Payment_Ratio (Inf, Sup)" = lim_pr,
  "Límites Credit_Score (Inf, Sup)" = lim_cs)
```

### 2. Creación del cliente hipotético contradictorio

Diseñamos un cliente con:
* `Payment_Ratio = 0.95` (Paga casi el $100\%$ de su saldo).
* `Credit_Score = 460` (Puntaje crediticio extremadamente bajo / de alto riesgo).

```{r, verificacion_punto}
punto_pr <- 0.95
punto_cs <- 460

# Verificación 1: ¿Está dentro de los límites de Tukey univariados?
dentro_pr <- punto_pr >= lim_pr[1] & punto_pr <= lim_pr[2]
dentro_cs <- punto_cs >= lim_cs[1] & punto_cs <= lim_cs[2]

data.frame(
  Variable = c("Payment_Ratio", "Credit_Score"),
  Valor = c(punto_pr, punto_cs),
  Lim_Inferior = c(lim_pr[1], lim_cs[1]),
  Lim_Superior = c(lim_pr[2], lim_cs[2]),
  Es_Normal_Univariado = c(dentro_pr, dentro_cs)
)
```

Ambos valores están estrictamente dentro de los bigotes univariados. Ningún filtro univariado lo marcaría como anómalo.

### 3. Visualización bivariada: Demostración del "Punto Rojo"

```{r, grafico_punto_imposible}
plot(credit$Payment_Ratio, credit$Credit_Score,
     pch = 16, col = rgb(0.2, 0.4, 0.8, 0.15),
     xlab = "Payment Ratio (Proporción de Pago)",
     ylab = "Credit Score (Puntaje Crediticio)",
     main = "El Punto Imposible: Normal Univariado vs. Atípico Multivariado")

# Dibujamos el punto en rojo
points(punto_pr, punto_cs, col = "red", pch = 19, cex = 2.2)
points(punto_pr, punto_cs, col = "black", pch = 1, cex = 2.2, lwd = 2)
text(punto_pr - 0.03, punto_cs - 20, labels = "Cliente Imposible\n(0.95, 460)", col = "red", font = 2, pos = 2)

# Cuadrantes de referencia
abline(v = mean(credit$Payment_Ratio), col = "gray50", lty = 2)
abline(h = mean(credit$Credit_Score), col = "gray50", lty = 2)
```

**Explicación conceptual:**
La combinación es contradictoria porque viola la covarianza del sistema: en esta población, cualquier cliente que paga el $95\%$ de su deuda (`Payment_Ratio = 0.95`) tiene un puntaje superior a $650$. Asignarle un puntaje de $460$ lo sitúa en una región del plano con densidad nula, demostrando que **la normalidad marginal no garantiza la normalidad conjunta**.

---

```{r}
ingreso <- credit$Annual_Income
limite <- credit$Credit_Limit

# --- Análisis para Annual_Income ---
cat("--------------------------------------------------\n")
cat("Análisis para la variable: Annual_Income\n")
cat("--------------------------------------------------\n")

f_ingreso <- fivenum(ingreso)
names(f_ingreso) <- c("Mínimo", "Q1", "Mediana", "Q3", "Máximo")

q1_ingreso <- f_ingreso["Q1"]
q3_ingreso <- f_ingreso["Q3"]
ric_ingreso <- q3_ingreso - q1_ingreso

lim_inf_ingreso <- q1_ingreso - 1.5 * ric_ingreso
lim_sup_ingreso <- q3_ingreso + 1.5 * ric_ingreso

print(c(Q1 = q1_ingreso, Q3 = q3_ingreso, RIC = ric_ingreso,
          Lim_Inferior = lim_inf_ingreso, Lim_Superior = lim_sup_ingreso))

punto_ai <- 3000000
punto_cl <- 200

# Definir los límites de Tukey para Annual_Income y Credit_Limit
lim_ai <- c(lim_inf_ingreso, lim_sup_ingreso)

f_limite <- fivenum(limite)
names(f_limite) <- c("Mínimo", "Q1", "Mediana", "Q3", "Máximo")

q1_limite <- f_limite["Q1"]
q3_limite <- f_limite["Q3"]
ric_limite <- q3_limite - q1_limite

lim_inf_limite <- q1_limite - 1.5 * ric_limite
lim_sup_limite <- q3_limite + 1.5 * ric_limite

lim_cl <- c(lim_inf_limite, lim_sup_limite)

# Verificación 1: ¿Está dentro de los límites de Tukey univariados?
dentro_ai <- punto_ai >= lim_ai[1] & punto_ai <= lim_ai[2]
dentro_cl <- punto_cl >= lim_cl[1] & punto_cl <= lim_cl[2]

data.frame(
  Variable = c("Annual_Income", "Credit_Limit"),
  Valor = c(punto_ai, punto_cl),
  Lim_Inferior = c(lim_ai[1], lim_cl[1]),
  Lim_Superior = c(lim_ai[2], lim_cl[2]),
  Es_Normal_Univariado = c(dentro_ai, dentro_cl)
)


plot(credit$Annual_Income, credit$Credit_Limit,
     pch = 16, col = rgb(0.2, 0.4, 0.8, 0.15),
     xlab = "Annual_Income (Ingreso Anual)",
     ylab = "Credit_Limit (Limite de Credito)",
     main = "El Punto Imposible: Normal Univariado vs. Atípico Multivariado")

# Dibujamos el punto en rojo
points(punto_ai, punto_cl, col = "red", pch = 19, cex = 2.2)
points(punto_ai, punto_cl, col = "black", pch = 1, cex = 2.2, lwd = 2)
text(punto_ai, punto_cl - 20000, labels = "Cliente Imposible\n(3000000, 200)", col = "red", font = 2, pos = 4)

# Cuadrantes de referencia
abline(v = mean(credit$Annual_Income), col = "gray50", lty = 2)
abline(h = mean(credit$Credit_Limit), col = "gray50", lty = 2)
```

# Módulo 7: Estructura Multivariada Conjunta (S01 & S03)

## Matriz de correlaciones completa ($\mathbf{R}$)

Calculamos la matriz de correlación entre variables estratégicas de negocio:

```{r, matriz_correlacion}
vars_interes <- c("Annual_Income", "Credit_Limit", "Monthly_Spending",
                  "Outstanding_Balance", "Statement_Balance", "Payment_Amount",
                  "Payment_Ratio", "Credit_Utilization", "Reward_Points_Earned", "Credit_Score")

mat_cor <- cor(credit_num[, vars_interes], use = "complete.obs")
round(mat_cor, 3)
```

### Síntesis de correlaciones observadas:
1. **Colinealidad casi perfecta ($r > 0.95$):**
   * `Outstanding_Balance` y `Statement_Balance` ($r = 0.997$)
   * `Monthly_Spending` y `Reward_Points_Earned` ($r = 0.980$)
   * `Credit_Limit` y `Annual_Income` ($r = 0.843$)
2. **Determinantes del riesgo:**
   * `Payment_Ratio` con `Credit_Score` ($r = 0.767$)
   * `Credit_Utilization` con `Credit_Score` ($r = -0.599$)

## Matriz de dispersión multivariada (`pairs`)

Visualizamos las relaciones bivariadas simultáneas:

```{r, pairs_plot}
vars_pairs <- c("Annual_Income", "Monthly_Spending", "Payment_Ratio",
                "Credit_Utilization", "Credit_Score")

pairs(credit_num[, vars_pairs],
      pch = 16,
      col = rgb(0.1, 0.4, 0.7, 0.15),
      main = "Matriz de Dispersion (pairs) - Variables Clave")
```

---

# Conclusiones del Análisis Multidimensional (Semanas 1 a 3)

1. **Conclusión Univariada (S01/S03):** Las variables de puntaje y capacidad crediticia presentan distribuciones simétricas y acotadas. El uso de la regla de Sturges ($k \approx 13$) y la calibración gráfica de los histogramas demostró que una partición moderada (`breaks = 20`) revela la forma unimodal real sin el sobreajuste que producen particiones finas.
2. **Conclusión Bivariada (S01/S03):** El comportamiento de pago es el principal motor del puntaje de riesgo ($r = 0.767$), mientras que la utilización del cupo actúa como factor depresor ($r = -0.599$). La demostración del punto imposible ilustra cómo un cliente con parámetros univariados plausibles puede representar una anomalía severa al romper la covarianza natural entre el ratio de pago y el riesgo.
3. **Conclusión Multivariada (S01/S02/S03):** La matriz $\mathbf{X}$ posee una alta interdependencia lineal y dimensionalidad efectiva reducida, evidenciada por correlaciones estructurales superiores a $0.90$. La inspección visual estandarizada (`scale`) y la matriz `pairs` confirman que las variables están preparadas para técnicas de reducción de dimensionalidad (como PCA).

