---
title: "Estadística Multidimensional — Análisis Exploratorio"
subtitle: "Dataset 2: Puntuaciones de Sentimiento FinBERT (finbert_scores_added)"
author: "Estadística Multidimensional"
date: "`r format(Sys.Date(), '%d/%m/%Y')`"
output:
  html_document:
    toc: true
    toc_depth: 3
    number_sections: true
    df_print: paged
---

```{r setup, include=FALSE}
knitr::opts_chunk$set(echo = TRUE, comment = "#>")
```

# Contexto y Objetivos

Este documento analiza el conjunto de datos `bronze/finbert_scores_added.csv`, que combina publicaciones de Reddit (`r/wallstreetbets`), análisis de sentimiento mediante modelos de lenguaje (FinBERT) y series temporales de precios/retornos asociados.

------------------------------------------------------------------------

# 1. Mirar antes de leer (`readLines`)

```{r}
ruta_finbert <- "bronze/finbert_scores_added.csv"
readLines(ruta_finbert, n = 3)
```

**Diagnóstico preliminar:** \* **Separador de columnas:** Coma (`,`). \* **Separador decimal:** Punto (`.`). \* **Encabezado:** Presente. \* Se observa una primera columna vacía en el encabezado (`,id,title...`), típica de índices generados por bibliotecas como pandas en Python.

------------------------------------------------------------------------

# 2. Importación explícita

```{r}
finbert <- read.csv(
  file = ruta_finbert,
  header = TRUE,
  sep = ",",
  dec = ".",
  na.strings = c("", "NA", "N/A"),
  stringsAsFactors = FALSE
)
```

------------------------------------------------------------------------

# 3. Dimensiones de la matriz de datos ($n \times p$)

```{r}
dim(finbert)
```

- $n$: `r nrow(finbert)` publicaciones financieras analizadas.
- $p$: `r ncol(finbert)` variables registradas.

------------------------------------------------------------------------

# 4. Estructura y tipos de variables (`str`)

```{r}
str(finbert)
```

- **26 variables numéricas:** Estadísticas de interacción (`score`, `upvote_ratio`, `num_comments`), métricas de texto (`word_count`, `char_count`), precios y retornos temporales (`price_now`, `price_plus_1h`...`24h`, `return_1h`...`24h`), y puntuaciones FinBERT (`finbert_score`, `finbert_bearish`, `finbert_neutral`, `finbert_bullish`).
- **17 variables de texto / metadatos:** `id`, `title`, `text`, `timestamp`, `subreddit`, `url`, etc.

------------------------------------------------------------------------

# 5. Resumen numérico y revisión de anomalías (`summary`)

```{r}
summary(finbert)
```

### Hallazgos críticos:

1.  **Columna de índice residual:** `Unnamed..0` contiene simplemente el índice de fila de la exportación previa.
2.  **Variable degenerada (Varianza Cero):** `engagement_ratio` tiene todos sus valores en $0.0$. Su desviación estándar es $0$, lo que impide calcular correlaciones lineales sin generar `NaN`.
3.  **Colinealidad exacta:** `finbert_score` y `sentiment_strength` son numéricamente equivalentes. Lo mismo ocurre entre `finbert_neutral` y `sentiment_uncertainty`.

------------------------------------------------------------------------

# 6. Tablas de frecuencia para variables categóricas (`table`)

```{r}
table(finbert$subreddit, useNA = "always")
head(table(finbert$post_type, useNA = "always"), 10)
```

- `subreddit` es una constante: el $100\%$ de las observaciones provienen de `"wallstreetbets"`.

------------------------------------------------------------------------

# 7. Diagnóstico multivariante de datos faltantes

```{r}
faltantes_col <- colSums(is.na(finbert))
faltantes_col[faltantes_col > 0]
round(colMeans(is.na(finbert))[faltantes_col > 0], 4)
```

```{r}
total_celdas <- prod(dim(finbert))
celdas_vacias <- sum(is.na(finbert))
pct_celdas_vacias <- (celdas_vacias / total_celdas) * 100

filas_completas <- sum(complete.cases(finbert))
filas_incompletas <- sum(!complete.cases(finbert))
pct_filas_perdidas <- (filas_incompletas / nrow(finbert)) * 100
```

- **Celdas vacías totales:** `r celdas_vacias` (`r round(pct_celdas_vacias, 2)` %)
- **Filas completas (tabla general):** `r filas_completas` (`r round(100 - pct_filas_perdidas, 2)` %)
- **Filas perdidas si se eliminan NAs de toda la tabla:** `r filas_incompletas` (**`r round(pct_filas_perdidas, 2)` %**)

```{r}
# Diagnóstico en la submatriz numérica
cols_num <- sapply(finbert, is.numeric)
finbert_num <- finbert[, cols_num]
sum(is.na(finbert_num))
```

> **Lección Multivariante:** La aparente pérdida del `r round(pct_filas_perdidas, 1)` % de las filas se debe exclusivamente a variables de metadatos no obligatorias (`author_flair_text` y `text`). La submatriz numérica $\mathbf{X}_{\text{num}}$ está $100\%$ completa ($0$ valores faltantes).

------------------------------------------------------------------------

# 8. Verificación de duplicados

```{r}
sum(duplicated(finbert))
```

No existen filas duplicadas en el conjunto de datos.

------------------------------------------------------------------------

# 9. Análisis Univariado y Multivariado Numérico

Limpiamos la matriz numérica excluyendo el índice y la variable sin varianza:

```{r}
vars_validas <- setdiff(names(finbert_num), c("Unnamed..0", "engagement_ratio"))
finbert_analisis <- finbert_num[, vars_validas]
```

## Medias y desviaciones estándar

```{r}
round(colMeans(finbert_analisis), 3)
round(apply(finbert_analisis, 2, sd), 3)
```

## Matriz de correlaciones de interés

```{r}
cols_interes <- c("score", "num_comments", "sentiment_score", "finbert_score",
                  "finbert_bearish", "finbert_neutral", "finbert_bullish",
                  "price_now", "return_1h", "return_6h", "return_24h")

mat_cor <- cor(finbert_analisis[, cols_interes], use = "complete.obs")
round(mat_cor, 3)
```

### Conclusiones de correlación:

- `finbert_score` presenta una correlación fuertemente negativa con `finbert_bearish` ($r = -0.812$) y fuertemente positiva con `finbert_bullish` ($r = 0.829$).
- En datos crudos sin filtrar, la correlación directa entre el sentimiento textual y los retornos futuros a corto plazo es cercana a cero (`return_1h`: $r = 0.002$; `return_24h`: $r = -0.012$).
