---
title: "Estadística Multidimensional — Análisis Exploratorio Integral y Diagnóstico Avanzado"
subtitle: "Auditoría Completa, Diagnóstico de Atípicos y Densidades de Kernel (Semanas 1 a 4)"
author: "Estadística Multidimensional"
date: "`r format(Sys.Date(), '%d/%m/%Y')`"
output:
  html_document:
    toc: true
    toc_depth: 3
    number_sections: true
    df_print: paged
    theme: readable
    highlight: tango
---

```{r, setup, include=FALSE}
knitr::opts_chunk$set(
  echo = TRUE,
  comment = "#>",
  fig.width = 8.5,
  fig.height = 4.8,
  fig.align = "center",
  warning = FALSE,
  message = FALSE
)
```

# Contexto y Objetivos del Análisis

Este documento desarrolla la exploración multidimensional integral del conjunto de datos `bronze/synthetic_credit_card_customer_behavior_dataset.csv`. Integra de manera secuencial, exhaustiva y aplicada los métodos, herramientas conceptuales y requerimientos desarrollados a lo largo de las **Semanas 1 a 4**:

- **Semana 1 (S01):** La matriz de datos $\mathbf{X}$, dimensiones ($n \times p$), clasificación de variables, medidas univariadas y bivariadas, y matrices de correlación y dispersión (`pairs`).
- **Semana 2 (S02):** Flujo de importación reproducible (`readLines`), auditoría de integridad, diagnóstico multivariante de datos faltantes (`complete.cases` vs `is.na`), verificación de duplicados e inconsistencias numéricas.
- **Semana 3 (S03):** Visualización en el espacio, impacto del número de clases en histogramas (`breaks` y regla de Sturges), análisis de dispersión y atípicos univariados con boxplots y la regla de Tukey ($1.5 \cdot RIC$), boxplots multivariados estandarizados (`scale`), y la demostración formal y gráfica del **"punto imposible"** (outlier multivariante no detectable univariadamente).
- **Semana 4 (S04):** Estimación no paramétrica de **Densidad de Kernel**, selección del ancho de banda óptimo ($h$) mediante la regla de Silverman (`bw.nrd0`) y alfombras de datos (`rug`), analizando la ventaja de la continuidad frente a la discretización arbitraria del histograma.

> **Regla de Oro de este Documento:** Cada una de las visualizaciones gráficas cuenta con su propio análisis individual e independiente, desglosando tanto la **perspectiva técnica del ingeniero/estadístico de datos** como la **perspectiva comercial del cliente/negocio bancario**, explicando en detalle el comportamiento distributivo y la naturaleza de los datos atípicos de cada variable.

---

# Módulo 1: Ingesta, Auditoría de Calidad y Clasificación de Variables (S01 & S02)

## Mirar antes de leer (`readLines`)

```{r, inspeccion_previa}
ruta_credit <- "bronze/synthetic_credit_card_customer_behavior_dataset.csv"
lineas_muestra <- readLines(ruta_credit, n = 4)
lineas_muestra
```

**Diagnóstico preliminar:**
- **Separador de columnas:** Coma (`,`).
- **Separador decimal:** Punto (`.`).
- **Encabezado:** Presente en la primera fila con nombres descriptivos de variables.
- **Estrategia de lectura:** Corresponde utilizar `read.csv()` con `header = TRUE`, `sep = ","`, `dec = "."` y `stringsAsFactors = FALSE`.

## Importación explícita y dimensiones ($\mathbf{X} \in \mathbb{R}^{n 	imes p}$)

```{r, importacion}
credit <- read.csv(
  file = ruta_credit,
  header = TRUE,
  sep = ",",
  dec = ".",
  stringsAsFactors = FALSE
)

dim_matriz <- dim(credit)
dim_matriz
```

La matriz de datos contiene:
- $n = `r format(nrow(credit), big.mark = ",")`$ observaciones (registros de clientes / filas).
- $p = `r ncol(credit)`$ variables medidas (columnas).

## Clasificación taxonómica de las variables (Everitt & Hothorn)

```{r, estructura}
str(credit)
```

En la taxonomía multivariante, las $p = `r ncol(credit)`$ variables se clasifican en:

1. **Variables Cuantitativas / Numéricas (`r sum(sapply(credit, is.numeric))` variables):**
   - *Escala monetaria y gastos:* `Annual_Income`, `Monthly_Spending`, `Avg_Transaction_Value`, `Online_Shopping_Spending`, `Grocery_Spending`, `Fuel_Spending`, `Dining_Spending`, `Travel_Spending`, `Entertainment_Spending`, `Utility_Bill_Spending`, `Cash_Advance_Amount`, `Outstanding_Balance`, `Statement_Balance`, `Payment_Amount`, `Credit_Limit`.
   - *Ratios y proporciones:* `Payment_Ratio`, `Credit_Utilization`.
   - *Conteos, antigüedades y puntuaciones:* `Age`, `Card_Age_Months`, `Monthly_Transactions`, `EMI_Count`, `International_Transactions`, `Reward_Points_Earned`, `Reward_Points_Redeemed`, `Mobile_App_Login`, `Credit_Score`.
2. **Variables Cualitativas / Categóricas (`r sum(sapply(credit, is.character))` variables):**
   - *Nominales:* `Customer_ID` (identificador único), `Gender`, `Occupation`, `Card_Type`.

## Auditoría de Calidad e Integridad de la Matriz

```{r, auditoria_calidad}
total_celdas <- prod(dim(credit))
celdas_na <- sum(is.na(credit))
pct_celdas_na <- (celdas_na / total_celdas) * 100

filas_completas <- sum(complete.cases(credit))
pct_filas_completas <- (filas_completas / nrow(credit)) * 100

n_duplicados_filas <- sum(duplicated(credit))
n_duplicados_id <- sum(duplicated(credit$Customer_ID))

data.frame(
  Metrica = c("Total Celdas", "Celdas Faltantes (NA)", "Filas Completas", "Filas Duplicadas", "IDs Repetidos"),
  Valor = c(format(total_celdas, big.mark=","), celdas_na, format(filas_completas, big.mark=","), n_duplicados_filas, n_duplicados_id),
  Porcentaje = c("100%", sprintf("%.2f%%", pct_celdas_na), sprintf("%.2f%%", pct_filas_completas), "0.00%", "0.00%")
)
```

> **Dictamen de Calidad:** La matriz $\mathbf{X}$ presenta $0\%$ de datos faltantes y $0\%$ de duplicados. No existen pérdidas de vectores $\mathbf{x}_i \in \mathbb{R}^p$ al aplicar estimadores multivariados (`use = "complete.obs"` coincide exactamente con `use = "pairwise.complete.obs"`).

---

# Módulo 2: Análisis Univariado y Decisión Gráfica del Histograma (S01 & S03)

## El Histograma Comparativo y el Efecto de los Intervalos (`breaks`)

```{r, hist_comparativo_breaks, fig.width=9, fig.height=4}
score <- credit$Credit_Score
k_sturges <- nclass.Sturges(score)

par(mfrow = c(1, 3))
hist(score, breaks = 5, col = "#A6CEE3", border = "black",
     main = "Breaks = 5
(Sobre-suavizado)", xlab = "Credit Score", ylab = "Frecuencia")
hist(score, breaks = k_sturges, col = "#B2DF8A", border = "black",
     main = paste("Breaks =", k_sturges, "(Sturges)
(Balanceado)"), xlab = "Credit Score", ylab = "Frecuencia")
hist(score, breaks = 60, col = "#FB9A99", border = "black",
     main = "Breaks = 60
(Ruidoso / Overfitting)", xlab = "Credit Score", ylab = "Frecuencia")
par(mfrow = c(1, 1))
```

### Análisis Técnico y de Negocio del Histograma Comparativo:
- **Ingeniero de Datos:** La selección de `breaks = 5` introduce **subajuste (*underfitting*)**, ocultando la verdadera forma y la leve asimetría del score. Con `breaks = 60` ocurre **sobreajuste (*overfitting*)**, donde la variabilidad muestral genera picos artificiales. La regla de Sturges ($k = 1 + \log_2(50,000) \approx 17$) logra el balance óptimo entre sesgo y varianza.
- **Negocio / Cliente:** La regla de Sturges permite ver la distribución real de la solvencia: la mayor parte de los clientes se concentra en el rango de 585 a 681 puntos (perfiles buenos/estables), permitiendo establecer con confianza las tasas de interés y los límites de aprobación.

---

## Histogramas Individuales y Análisis Variable por Variable

A continuación se presenta el histograma univariado calibrado con su respectivo análisis técnico y comercial para cada una de las 26 variables numéricas:

### Histograma: Ingreso Anual (Annual_Income)

```{r, hist_Annual_Income}
hist(credit$Annual_Income, breaks = 30, col = "#4EA8DE", border = "white",
     main = "Histograma: Ingreso Anual (Annual_Income)", xlab = "Ingreso Anual (Annual_Income) ($)", ylab = "Frecuencia")
abline(v = c(mean(credit$Annual_Income), median(credit$Annual_Income)), col = c("red", "blue"), lty = c(2, 3), lwd = 2)
legend("topright", legend = c("Media", "Mediana"), col = c("red", "blue"), lty = c(2, 3), lwd = 2, bty = "n")
```

#### Análisis Individual de la Gráfica:
- **Perspectiva del Ingeniero de Datos:** Distribución marcadamente asimétrica a la derecha (asimetría = +2.55, media $1.48M vs. mediana $1.13M). La densidad presenta una cola pesada que se extiende hasta los $8.0M con 4,037 observaciones (8.07%) detectadas como atípicos univariados por Tukey (umbral superior: $3.17M).
- **Perspectiva del Cliente / Negocio Financiero:** Estructura piramidal clásica de ingresos: la masa crítica de clientes se ubica entre $650k y $1.66M (clase media trabajadora), mientras que la cola derecha alberga al segmento de Banca Privada / VIP. Este grupo de altos ingresos es el candidato natural para productos de inversión, cupos prémium y seguros patrimoniales.
- **Explicación del Comportamiento de Atípicos:** Los 'outliers' no corresponden a errores operativos ni a registros fraudulentos, sino a clientes de alta capacidad económica y patrimonio. El sesgo positivo natural del ingreso poblacional hace que Tukey clasifique inevitablemente al decil superior como atípico.

---

### Histograma: Límite de Crédito (Credit_Limit)

```{r, hist_Credit_Limit}
hist(credit$Credit_Limit, breaks = 30, col = "#4EA8DE", border = "white",
     main = "Histograma: Límite de Crédito (Credit_Limit)", xlab = "Límite de Crédito (Credit_Limit) ($)", ylab = "Frecuencia")
abline(v = c(mean(credit$Credit_Limit), median(credit$Credit_Limit)), col = c("red", "blue"), lty = c(2, 3), lwd = 2)
legend("topright", legend = c("Media", "Mediana"), col = c("red", "blue"), lty = c(2, 3), lwd = 2, bty = "n")
```

#### Análisis Individual de la Gráfica:
- **Perspectiva del Ingeniero de Datos:** Asimetría positiva pronunciada (asimetría = +3.01, media $710k vs. mediana $396k). Registra 4,173 valores atípicos (8.35%) que superan el límite superior de Tukey de $1.71M, alcanzando techos de hasta $6.59M.
- **Perspectiva del Cliente / Negocio Financiero:** Estrategia de asignación de cupos conservadora y estratificada: el 75% de los clientes cuenta con cupos inferiores a $779k para mitigar la severidad de pérdidas en caso de default masivo, mientras que los cupos millonarios se asignan con base en scoring y garantías comprobadas.
- **Explicación del Comportamiento de Atípicos:** Los atípicos reflejan límites otorgados a clientes prémium (Platinum, Black, Signature). Reflejan la diferenciación de productos según el poder adquisitivo del titular.

---

### Histograma: Antigüedad de la Tarjeta en Meses (Card_Age_Months)

```{r, hist_Card_Age_Months}
hist(credit$Card_Age_Months, breaks = 20, col = "#4EA8DE", border = "white",
     main = "Histograma: Antigüedad de la Tarjeta en Meses (Card_Age_Months)", xlab = "Antigüedad de la Tarjeta en Meses (Card_Age_Months) (meses)", ylab = "Frecuencia")
abline(v = c(mean(credit$Card_Age_Months), median(credit$Card_Age_Months)), col = c("red", "blue"), lty = c(2, 3), lwd = 2)
legend("topright", legend = c("Media", "Mediana"), col = c("red", "blue"), lty = c(2, 3), lwd = 2, bty = "n")
```

#### Análisis Individual de la Gráfica:
- **Perspectiva del Ingeniero de Datos:** Distribución asimétrica positiva moderada (asimetría = +1.14, mediana 48 meses / 4 años, media 53.6 meses). Se identifican 1,287 atípicos (2.57%) con antigüedades superiores a 128.5 meses (10.7 años), hasta un máximo de 240 meses (20 años).
- **Perspectiva del Cliente / Negocio Financiero:** Excelente índice de retención y lealtad: la mitad de los usuarios supera los 4 años de permanencia. Los clientes de antigüedad atípica (>10 años) constituyen la cartera fundacional fidelizada con menor propensión al abandono (*churn*) y mayor rentabilidad acumulada.
- **Explicación del Comportamiento de Atípicos:** Antigüedades de 10 a 20 años son completamente coherentes en el ciclo de vida financiero; la baja tasa de atípicos (2.57%) confirma una transición suave en el tiempo.

---

### Histograma: Gasto Mensual Total (Monthly_Spending)

```{r, hist_Monthly_Spending}
hist(credit$Monthly_Spending, breaks = 30, col = "#4EA8DE", border = "white",
     main = "Histograma: Gasto Mensual Total (Monthly_Spending)", xlab = "Gasto Mensual Total (Monthly_Spending) ($)", ylab = "Frecuencia")
abline(v = c(mean(credit$Monthly_Spending), median(credit$Monthly_Spending)), col = c("red", "blue"), lty = c(2, 3), lwd = 2)
legend("topright", legend = c("Media", "Mediana"), col = c("red", "blue"), lty = c(2, 3), lwd = 2, bty = "n")
```

#### Análisis Individual de la Gráfica:
- **Perspectiva del Ingeniero de Datos:** Distribución altamente sesgada a la derecha (asimetría = +3.00, media $73.9k vs. mediana $50.0k). 4,213 observaciones (8.43%) superan la barrera de Tukey de $167.6k, con gastos récord cercanos a $692k.
- **Perspectiva del Cliente / Negocio Financiero:** Muestra un consumo recurrente concentrado entre $26.6k y $83.0k mensuales en la mayoría del portafolio. El segmento atípico superior genera el mayor volumen de facturación y comisiones por intercambio (*interchange fees*) para el banco.
- **Explicación del Comportamiento de Atípicos:** El gasto mensual se correlaciona con la capacidad de ingreso; un gasto superior a $200k es normal y legítimo para un cliente con ingresos mensuales superiores a $500k.

---

### Histograma: Transacciones Mensuales (Monthly_Transactions)

```{r, hist_Monthly_Transactions}
hist(credit$Monthly_Transactions, breaks = 20, col = "#4EA8DE", border = "white",
     main = "Histograma: Transacciones Mensuales (Monthly_Transactions)", xlab = "Transacciones Mensuales (Monthly_Transactions) (conteo)", ylab = "Frecuencia")
abline(v = c(mean(credit$Monthly_Transactions), median(credit$Monthly_Transactions)), col = c("red", "blue"), lty = c(2, 3), lwd = 2)
legend("topright", legend = c("Media", "Mediana"), col = c("red", "blue"), lty = c(2, 3), lwd = 2, bty = "n")
```

#### Análisis Individual de la Gráfica:
- **Perspectiva del Ingeniero de Datos:** Distribución simétrica y acotada (asimetría = +0.54, media 83.0, mediana 76.0 transacciones). El rango intercuartílico [49, 108] contiene a toda la población sin producir ningún dato atípico (0 outliers, 0.00%).
- **Perspectiva del Cliente / Negocio Financiero:** Uso intensivo y cotidiano del plástico/billetera digital: el cliente promedio efectúa entre 2 y 4 transacciones diarias, evidenciando que la tarjeta es el instrumento principal de pago diario para compras físicas y virtuales.
- **Explicación del Comportamiento de Atípicos:** Cero atípicos: la frecuencia transaccional humana opera dentro de límites biológicos y comerciales normales (mínimo 15, máximo 179 transacciones al mes).

---

### Histograma: Ticket Promedio por Transacción (Avg_Transaction_Value)

```{r, hist_Avg_Transaction_Value}
hist(credit$Avg_Transaction_Value, breaks = 30, col = "#4EA8DE", border = "white",
     main = "Histograma: Ticket Promedio por Transacción (Avg_Transaction_Value)", xlab = "Ticket Promedio por Transacción (Avg_Transaction_Value) ($)", ylab = "Frecuencia")
abline(v = c(mean(credit$Avg_Transaction_Value), median(credit$Avg_Transaction_Value)), col = c("red", "blue"), lty = c(2, 3), lwd = 2)
legend("topright", legend = c("Media", "Mediana"), col = c("red", "blue"), lty = c(2, 3), lwd = 2, bty = "n")
```

#### Análisis Individual de la Gráfica:
- **Perspectiva del Ingeniero de Datos:** Asimetría positiva severa (asimetría = +3.90, media $836 vs. mediana $617). 4,286 atípicos (8.57%) superan el corte de Tukey de $1,580, con tickets excepcionales de hasta $10,463.
- **Perspectiva del Cliente / Negocio Financiero:** El grueso de las compras se enfoca en tickets bajos y medianos ($448 a $901) correspondientes a víveres, combustible y comidas. Los tickets altos atípicos revelan compras de bienes durables (electrodomésticos, viajes, tecnología).
- **Explicación del Comportamiento de Atípicos:** Las compras extraordinarias de alto monto ocurren periódicamente; no son errores sino transacciones de mayor cuantía en comercios especializados.

---

### Histograma: Gasto en Compras Online (Online_Shopping_Spending)

```{r, hist_Online_Shopping_Spending}
hist(credit$Online_Shopping_Spending, breaks = 30, col = "#4EA8DE", border = "white",
     main = "Histograma: Gasto en Compras Online (Online_Shopping_Spending)", xlab = "Gasto en Compras Online (Online_Shopping_Spending) ($)", ylab = "Frecuencia")
abline(v = c(mean(credit$Online_Shopping_Spending), median(credit$Online_Shopping_Spending)), col = c("red", "blue"), lty = c(2, 3), lwd = 2)
legend("topright", legend = c("Media", "Mediana"), col = c("red", "blue"), lty = c(2, 3), lwd = 2, bty = "n")
```

#### Análisis Individual de la Gráfica:
- **Perspectiva del Ingeniero de Datos:** Asimetría severa (+4.56, media $11.2k vs. mediana $6.16k). 4,045 atípicos (8.09%) por encima del umbral de Tukey de $27.8k, con montos de hasta $258k.
- **Perspectiva del Cliente / Negocio Financiero:** Refleja la digitalización del consumidor bancario: el 50% central gasta entre $2.8k y $12.8k en plataformas digitales. Los usuarios atípicos son 'heavy e-shoppers', segmento ideal para alianzas con e-commerce y promociones digitales.
- **Explicación del Comportamiento de Atípicos:** Compras de tecnología, moda de lujo o pagos empresariales en línea generan los valores extremos observados.

---

### Histograma: Gasto en Supermercado (Grocery_Spending)

```{r, hist_Grocery_Spending}
hist(credit$Grocery_Spending, breaks = 30, col = "#4EA8DE", border = "white",
     main = "Histograma: Gasto en Supermercado (Grocery_Spending)", xlab = "Gasto en Supermercado (Grocery_Spending) ($)", ylab = "Frecuencia")
abline(v = c(mean(credit$Grocery_Spending), median(credit$Grocery_Spending)), col = c("red", "blue"), lty = c(2, 3), lwd = 2)
legend("topright", legend = c("Media", "Mediana"), col = c("red", "blue"), lty = c(2, 3), lwd = 2, bty = "n")
```

#### Análisis Individual de la Gráfica:
- **Perspectiva del Ingeniero de Datos:** Asimetría positiva (+4.01, media $17.8k vs. mediana $10.7k). 4,032 atípicos (8.06%) por encima de $43.3k, con valores máximos de $353k.
- **Perspectiva del Cliente / Negocio Financiero:** Categoría con el mayor piso basal de consumo de todo el presupuesto familiar (Q1 = $5.18k). Es un gasto inelástico y recurrente que garantiza transaccionalidad mensual constante y comisiones estables.
- **Explicación del Comportamiento de Atípicos:** Familias numerosas o compras al por mayor explican los gastos de supermercado superiores a $43k.

---

### Histograma: Gasto en Combustible (Fuel_Spending)

```{r, hist_Fuel_Spending}
hist(credit$Fuel_Spending, breaks = 30, col = "#4EA8DE", border = "white",
     main = "Histograma: Gasto en Combustible (Fuel_Spending)", xlab = "Gasto en Combustible (Fuel_Spending) ($)", ylab = "Frecuencia")
abline(v = c(mean(credit$Fuel_Spending), median(credit$Fuel_Spending)), col = c("red", "blue"), lty = c(2, 3), lwd = 2)
legend("topright", legend = c("Media", "Mediana"), col = c("red", "blue"), lty = c(2, 3), lwd = 2, bty = "n")
```

#### Análisis Individual de la Gráfica:
- **Perspectiva del Ingeniero de Datos:** Asimetría positiva (+4.69, media $10.2k vs. mediana $5.47k). 4,176 atípicos (8.35%) superando los $25.3k.
- **Perspectiva del Cliente / Negocio Financiero:** Gasto básico de transporte. El 50% central gasta entre $2.4k y $11.6k al mes. Es un nicho clave para programas de cashback en estaciones de servicio y alianzas con distribuidores de combustible.
- **Explicación del Comportamiento de Atípicos:** Vehículos de alto consumo, uso intensivo por desplazamiento laboral o pago de combustible de vehículos familiares/comerciales.

---

### Histograma: Gasto en Restaurantes (Dining_Spending)

```{r, hist_Dining_Spending}
hist(credit$Dining_Spending, breaks = 30, col = "#4EA8DE", border = "white",
     main = "Histograma: Gasto en Restaurantes (Dining_Spending)", xlab = "Gasto en Restaurantes (Dining_Spending) ($)", ylab = "Frecuencia")
abline(v = c(mean(credit$Dining_Spending), median(credit$Dining_Spending)), col = c("red", "blue"), lty = c(2, 3), lwd = 2)
legend("topright", legend = c("Media", "Mediana"), col = c("red", "blue"), lty = c(2, 3), lwd = 2, bty = "n")
```

#### Análisis Individual de la Gráfica:
- **Perspectiva del Ingeniero de Datos:** Asimetría positiva (+4.64, media $9.09k vs. mediana $4.85k). 4,202 atípicos (8.40%) por encima de $22.8k, alcanzando hasta $227k.
- **Perspectiva del Cliente / Negocio Financiero:** Consumo discrecional ligado a estilo de vida. Los clientes atípicos son comensales prémium y ejecutivos que frecuentan restaurantes de alta gastronomía, receptivos a beneficios gastronómicos exclusivos.
- **Explicación del Comportamiento de Atípicos:** Gastos extraordinarios de eventos sociales o consumo corporativo en hostelería.

---

### Histograma: Gasto en Viajes (Travel_Spending)

```{r, hist_Travel_Spending}
hist(credit$Travel_Spending, breaks = 30, col = "#4EA8DE", border = "white",
     main = "Histograma: Gasto en Viajes (Travel_Spending)", xlab = "Gasto en Viajes (Travel_Spending) ($)", ylab = "Frecuencia")
abline(v = c(mean(credit$Travel_Spending), median(credit$Travel_Spending)), col = c("red", "blue"), lty = c(2, 3), lwd = 2)
legend("topright", legend = c("Media", "Mediana"), col = c("red", "blue"), lty = c(2, 3), lwd = 2, bty = "n")
```

#### Análisis Individual de la Gráfica:
- **Perspectiva del Ingeniero de Datos:** Asimetría positiva extrema (+5.71, media $6.14k vs. mediana $2.88k). 4,315 atípicos (8.63%) superando los $15.5k, con picos de $213k.
- **Perspectiva del Cliente / Negocio Financiero:** Categoría de alta rentabilidad y estacionalidad. La mayoría realiza gastos mínimos mensuales en pasajes, mientras que los atípicos son viajeros frecuentes de negocios o turistas prémium.
- **Explicación del Comportamiento de Atípicos:** La compra esporádica de tiquetes aéreos internacionales o paquetes vacacionales genera desembolsos muy alejados de la mediana mensual.

---

### Histograma: Gasto en Entretenimiento (Entertainment_Spending)

```{r, hist_Entertainment_Spending}
hist(credit$Entertainment_Spending, breaks = 30, col = "#4EA8DE", border = "white",
     main = "Histograma: Gasto en Entretenimiento (Entertainment_Spending)", xlab = "Gasto en Entretenimiento (Entertainment_Spending) ($)", ylab = "Frecuencia")
abline(v = c(mean(credit$Entertainment_Spending), median(credit$Entertainment_Spending)), col = c("red", "blue"), lty = c(2, 3), lwd = 2)
legend("topright", legend = c("Media", "Mediana"), col = c("red", "blue"), lty = c(2, 3), lwd = 2, bty = "n")
```

#### Análisis Individual de la Gráfica:
- **Perspectiva del Ingeniero de Datos:** Asimetría positiva (+5.01, media $7.65k vs. mediana $3.83k). 4,276 atípicos (8.55%) por encima de $19.2k, con un máximo de $216k.
- **Perspectiva del Cliente / Negocio Financiero:** Ocio, espectáculos, streaming y conciertos. Representa una vía de fidelización efectiva para el público joven mediante preventas de boletos y descuentos en cines.
- **Explicación del Comportamiento de Atípicos:** Entradas prémium a festivales internacionales, eventos deportivos o suscripciones anuales múltiples.

---

### Histograma: Gasto en Servicios Públicos (Utility_Bill_Spending)

```{r, hist_Utility_Bill_Spending}
hist(credit$Utility_Bill_Spending, breaks = 30, col = "#4EA8DE", border = "white",
     main = "Histograma: Gasto en Servicios Públicos (Utility_Bill_Spending)", xlab = "Gasto en Servicios Públicos (Utility_Bill_Spending) ($)", ylab = "Frecuencia")
abline(v = c(mean(credit$Utility_Bill_Spending), median(credit$Utility_Bill_Spending)), col = c("red", "blue"), lty = c(2, 3), lwd = 2)
legend("topright", legend = c("Media", "Mediana"), col = c("red", "blue"), lty = c(2, 3), lwd = 2, bty = "n")
```

#### Análisis Individual de la Gráfica:
- **Perspectiva del Ingeniero de Datos:** Asimetría positiva (+4.35, media $11.7k vs. mediana $6.57k). 4,056 atípicos (8.11%) superando los $29.3k, con un máximo de $300k.
- **Perspectiva del Cliente / Negocio Financiero:** Facturación recurrente de luz, agua, gas y telecomunicaciones. Excelente instrumento de 'retention lock-in' mediante débito automático.
- **Explicación del Comportamiento de Atípicos:** Facturación de viviendas de gran metraje, fincas de recreo o pago consolidado de servicios de múltiples propiedades.

---

### Histograma: Saldo Pendiente Acumulado (Outstanding_Balance)

```{r, hist_Outstanding_Balance}
hist(credit$Outstanding_Balance, breaks = 30, col = "#4EA8DE", border = "white",
     main = "Histograma: Saldo Pendiente Acumulado (Outstanding_Balance)", xlab = "Saldo Pendiente Acumulado (Outstanding_Balance) ($)", ylab = "Frecuencia")
abline(v = c(mean(credit$Outstanding_Balance), median(credit$Outstanding_Balance)), col = c("red", "blue"), lty = c(2, 3), lwd = 2)
legend("topright", legend = c("Media", "Mediana"), col = c("red", "blue"), lty = c(2, 3), lwd = 2, bty = "n")
```

#### Análisis Individual de la Gráfica:
- **Perspectiva del Ingeniero de Datos:** Asimetría positiva severa (+4.02, media $303.4k vs. mediana $145.3k). 4,570 atípicos (9.14%) por encima del corte de $716.5k, alcanzando hasta $5.79M.
- **Perspectiva del Cliente / Negocio Financiero:** Mide el stock de deuda viva en la tarjeta. Los saldos millonarios en la cola derecha generan los mayores ingresos por intereses remuneratorios, pero exigen un estricto control de garantías y provisión de cartera.
- **Explicación del Comportamiento de Atípicos:** Derivado directo de los clientes con altos cupos y consumos elevados; no son fallas de pago sino grandes volúmenes de financiamiento.

---

### Histograma: Saldo del Extracto Facturado (Statement_Balance)

```{r, hist_Statement_Balance}
hist(credit$Statement_Balance, breaks = 30, col = "#4EA8DE", border = "white",
     main = "Histograma: Saldo del Extracto Facturado (Statement_Balance)", xlab = "Saldo del Extracto Facturado (Statement_Balance) ($)", ylab = "Frecuencia")
abline(v = c(mean(credit$Statement_Balance), median(credit$Statement_Balance)), col = c("red", "blue"), lty = c(2, 3), lwd = 2)
legend("topright", legend = c("Media", "Mediana"), col = c("red", "blue"), lty = c(2, 3), lwd = 2, bty = "n")
```

#### Análisis Individual de la Gráfica:
- **Perspectiva del Ingeniero de Datos:** Asimetría severa (+3.80, media $366.2k vs. mediana $192.4k). 4,592 atípicos (9.18%) superando los $844.9k, con un máximo de $6.10M. Correlación r = 0.997 con el saldo pendiente.
- **Perspectiva del Cliente / Negocio Financiero:** Monto exigible al corte del periodo. Su correlación casi perfecta con el saldo pendiente indica que el saldo facturado refleja con exactitud la deuda total del cliente.
- **Explicación del Comportamiento de Atípicos:** Registros equivalentes a los saldos pendientes altos: clientes con alta facturación periódica.

---

### Histograma: Monto Pagado en el Mes (Payment_Amount)

```{r, hist_Payment_Amount}
hist(credit$Payment_Amount, breaks = 30, col = "#4EA8DE", border = "white",
     main = "Histograma: Monto Pagado en el Mes (Payment_Amount)", xlab = "Monto Pagado en el Mes (Payment_Amount) ($)", ylab = "Frecuencia")
abline(v = c(mean(credit$Payment_Amount), median(credit$Payment_Amount)), col = c("red", "blue"), lty = c(2, 3), lwd = 2)
legend("topright", legend = c("Media", "Mediana"), col = c("red", "blue"), lty = c(2, 3), lwd = 2, bty = "n")
```

#### Análisis Individual de la Gráfica:
- **Perspectiva del Ingeniero de Datos:** Asimetría positiva (+4.20, media $279.4k vs. mediana $136.6k). 4,535 atípicos (9.07%) por encima de $665.0k, con pagos récord de hasta $5.98M.
- **Perspectiva del Cliente / Negocio Financiero:** Entrada neta de liquidez para el banco. La coincidencia cuantitativa entre pagos y saldos facturados demuestra que la gran masa de tarjetahabientes abona la mayor parte de su saldo mensual.
- **Explicación del Comportamiento de Atípicos:** Abonos millonarios realizados por clientes de alta renta para liberar su cupo de crédito.

---

### Histograma: Ratio de Pago de Deuda (Payment_Ratio)

```{r, hist_Payment_Ratio}
hist(credit$Payment_Ratio, breaks = 20, col = "#4EA8DE", border = "white",
     main = "Histograma: Ratio de Pago de Deuda (Payment_Ratio)", xlab = "Ratio de Pago de Deuda (Payment_Ratio) (proporción (0-1))", ylab = "Frecuencia")
abline(v = c(mean(credit$Payment_Ratio), median(credit$Payment_Ratio)), col = c("red", "blue"), lty = c(2, 3), lwd = 2)
legend("topright", legend = c("Media", "Mediana"), col = c("red", "blue"), lty = c(2, 3), lwd = 2, bty = "n")
```

#### Análisis Individual de la Gráfica:
- **Perspectiva del Ingeniero de Datos:** Distribución asimétrica a la izquierda (asimetría = -1.04, media 0.76, mediana 0.84, Q3 = 0.96). Apenas 87 atípicos (0.17%) ubicados exclusivamente en la cola inferior (clientes que pagan solo el mínimo de 0.10).
- **Perspectiva del Cliente / Negocio Financiero:** Indicador supremo de calidad crediticia: el 75% de los clientes cancela más del 62% de su deuda, y una gran proporción paga el 100% (transactors). Los atípicos inferiores (<0.20) son la alerta más temprana de riesgo de mora y estrés financiero.
- **Explicación del Comportamiento de Atípicos:** Baja incidencia de atípicos (0.17%): la gran mayoría de clientes es cumplidora, siendo el impago severo un comportamiento anómalo minoritario.

---

### Histograma: Utilización del Cupo (Credit_Utilization)

```{r, hist_Credit_Utilization}
hist(credit$Credit_Utilization, breaks = 20, col = "#4EA8DE", border = "white",
     main = "Histograma: Utilización del Cupo (Credit_Utilization)", xlab = "Utilización del Cupo (Credit_Utilization) (proporción (0-1))", ylab = "Frecuencia")
abline(v = c(mean(credit$Credit_Utilization), median(credit$Credit_Utilization)), col = c("red", "blue"), lty = c(2, 3), lwd = 2)
legend("topright", legend = c("Media", "Mediana"), col = c("red", "blue"), lty = c(2, 3), lwd = 2, bty = "n")
```

#### Análisis Individual de la Gráfica:
- **Perspectiva del Ingeniero de Datos:** Distribución continua mesetaria / cuasi-uniforme entre 0.10 y 0.95 (asimetría = +0.53, media 0.43, mediana 0.40). Registra exactamente 0 atípicos univariados (0.00%).
- **Perspectiva del Cliente / Negocio Financiero:** Uso balanceado de las líneas de crédito: el cliente promedio utiliza el 40% de su límite, lo que optimiza los ingresos del banco por financiamiento sin disparar los modelos de alerta por sobreendeudamiento (>80%).
- **Explicación del Comportamiento de Atípicos:** Cero atípicos: la variable está regulada estrictamente por los límites operativos autorizados por el motor de riesgo del banco.

---

### Histograma: Monto de Avances en Efectivo (Cash_Advance_Amount)

```{r, hist_Cash_Advance_Amount}
hist(credit$Cash_Advance_Amount, breaks = 30, col = "#4EA8DE", border = "white",
     main = "Histograma: Monto de Avances en Efectivo (Cash_Advance_Amount)", xlab = "Monto de Avances en Efectivo (Cash_Advance_Amount) ($)", ylab = "Frecuencia")
abline(v = c(mean(credit$Cash_Advance_Amount), median(credit$Cash_Advance_Amount)), col = c("red", "blue"), lty = c(2, 3), lwd = 2)
legend("topright", legend = c("Media", "Mediana"), col = c("red", "blue"), lty = c(2, 3), lwd = 2, bty = "n")
```

#### Análisis Individual de la Gráfica:
- **Perspectiva del Ingeniero de Datos:** Distribución mixta inflada en cero (70.34% de clientes con $0, asimetría = +6.78). Detecta 9,549 atípicos (19.10%) que realizan retiros de hasta $1.21M.
- **Perspectiva del Cliente / Negocio Financiero:** Los retiros de efectivo conllevan tasas de usura y comisiones elevadas. El 70% de los usuarios nunca los usa; los clientes con retiros frecuentes o atípicos suelen atravesar problemas de liquidez inmediata o sobreendeudamiento no bancarizado.
- **Explicación del Comportamiento de Atípicos:** Al ser Q1 = 0 y Mediana = 0, el RIC se reduce drásticamente, haciendo que casi cualquier cliente con retiros activos supere el límite de Tukey.

---

### Histograma: Número de Cuotas Diferidas (EMI_Count)

```{r, hist_EMI_Count}
hist(credit$EMI_Count, breaks = 7, col = "#4EA8DE", border = "white",
     main = "Histograma: Número de Cuotas Diferidas (EMI_Count)", xlab = "Número de Cuotas Diferidas (EMI_Count) (conteo)", ylab = "Frecuencia")
abline(v = c(mean(credit$EMI_Count), median(credit$EMI_Count)), col = c("red", "blue"), lty = c(2, 3), lwd = 2)
legend("topright", legend = c("Media", "Mediana"), col = c("red", "blue"), lty = c(2, 3), lwd = 2, bty = "n")
```

#### Análisis Individual de la Gráfica:
- **Perspectiva del Ingeniero de Datos:** Distribución discreta uniforme en enteros de 0 a 6 (asimetría = +0.17, media 2.45, mediana 2.0). 16.3% de clientes no difiere compras (0 EMI). Presenta 0 atípicos (0.00%).
- **Perspectiva del Cliente / Negocio Financiero:** Herramienta de financiación a plazos muy adoptada: el cliente típico mantiene entre 1 y 4 compras diferidas activas, lo que estabiliza el margen financiero por cobro de intereses mensuales.
- **Explicación del Comportamiento de Atípicos:** Cero atípicos: variable restringida al catálogo comercial estándar de cuotas (0 a 6 meses).

---

### Histograma: Transacciones Internacionales (International_Transactions)

```{r, hist_International_Transactions}
hist(credit$International_Transactions, breaks = 15, col = "#4EA8DE", border = "white",
     main = "Histograma: Transacciones Internacionales (International_Transactions)", xlab = "Transacciones Internacionales (International_Transactions) (conteo)", ylab = "Frecuencia")
abline(v = c(mean(credit$International_Transactions), median(credit$International_Transactions)), col = c("red", "blue"), lty = c(2, 3), lwd = 2)
legend("topright", legend = c("Media", "Mediana"), col = c("red", "blue"), lty = c(2, 3), lwd = 2, bty = "n")
```

#### Análisis Individual de la Gráfica:
- **Perspectiva del Ingeniero de Datos:** Distribución de conteo inflada en cero (59.29% de ceros, asimetría = +2.11). 4,769 atípicos (9.54%) con entre 3 y 14 transacciones al mes.
- **Perspectiva del Cliente / Negocio Financiero:** Genera ingresos prémium por conversión de moneda (*FX margin*). La mayoría no realiza transacciones transfronterizas; los usuarios atípicos corresponden a viajeros internacionales recurrentes o suscriptores de servicios globales.
- **Explicación del Comportamiento de Atípicos:** Con Q1 = 0 y Mediana = 0, el umbral de Tukey queda en 5 transacciones, clasificando a los viajeros frecuentes como atípicos.

---

### Histograma: Puntos de Recompensa Ganados (Reward_Points_Earned)

```{r, hist_Reward_Points_Earned}
hist(credit$Reward_Points_Earned, breaks = 30, col = "#4EA8DE", border = "white",
     main = "Histograma: Puntos de Recompensa Ganados (Reward_Points_Earned)", xlab = "Puntos de Recompensa Ganados (Reward_Points_Earned) (puntos)", ylab = "Frecuencia")
abline(v = c(mean(credit$Reward_Points_Earned), median(credit$Reward_Points_Earned)), col = c("red", "blue"), lty = c(2, 3), lwd = 2)
legend("topright", legend = c("Media", "Mediana"), col = c("red", "blue"), lty = c(2, 3), lwd = 2, bty = "n")
```

#### Análisis Individual de la Gráfica:
- **Perspectiva del Ingeniero de Datos:** Asimetría positiva (+3.50, media 3,891 vs. mediana 1,833 puntos). 4,930 atípicos (9.86%) por encima del umbral de 8,337 puntos, con acumulaciones de hasta 56,341 puntos.
- **Perspectiva del Cliente / Negocio Financiero:** Mantiene correlación casi lineal directa con el gasto mensual (r = 0.980). Los acumuladores atípicos de puntos son los clientes de más alta fidelidad y mayor valor comercial para el banco.
- **Explicación del Comportamiento de Atípicos:** Derivado determinístico del consumo elevado en el segmento de altos ingresos.

---

### Histograma: Puntos de Recompensa Redimidos (Reward_Points_Redeemed)

```{r, hist_Reward_Points_Redeemed}
hist(credit$Reward_Points_Redeemed, breaks = 30, col = "#4EA8DE", border = "white",
     main = "Histograma: Puntos de Recompensa Redimidos (Reward_Points_Redeemed)", xlab = "Puntos de Recompensa Redimidos (Reward_Points_Redeemed) (puntos)", ylab = "Frecuencia")
abline(v = c(mean(credit$Reward_Points_Redeemed), median(credit$Reward_Points_Redeemed)), col = c("red", "blue"), lty = c(2, 3), lwd = 2)
legend("topright", legend = c("Media", "Mediana"), col = c("red", "blue"), lty = c(2, 3), lwd = 2, bty = "n")
```

#### Análisis Individual de la Gráfica:
- **Perspectiva del Ingeniero de Datos:** Distribución inflada en cero / bimodal (39.89% de clientes no ha redimido, asimetría = +6.55, mediana 135 puntos). 5,708 atípicos (11.42%) con redenciones masivas de hasta 44,818 puntos.
- **Perspectiva del Cliente / Negocio Financiero:** Alerta sobre el pasivo acumulado por puntos no redimidos (*breakage / liability*): casi el 40% de clientes acumula sin gastar. Quienes redimen masivamente lo hacen para canjes de alto valor (viajes, tecnología).
- **Explicación del Comportamiento de Atípicos:** Comportamiento de canje por oleadas: largos periodos de acumulación seguidos de una redención puntual masiva.

---

### Histograma: Ingresos a la App Móvil (Mobile_App_Login)

```{r, hist_Mobile_App_Login}
hist(credit$Mobile_App_Login, breaks = 20, col = "#4EA8DE", border = "white",
     main = "Histograma: Ingresos a la App Móvil (Mobile_App_Login)", xlab = "Ingresos a la App Móvil (Mobile_App_Login) (logins al mes)", ylab = "Frecuencia")
abline(v = c(mean(credit$Mobile_App_Login), median(credit$Mobile_App_Login)), col = c("red", "blue"), lty = c(2, 3), lwd = 2)
legend("topright", legend = c("Media", "Mediana"), col = c("red", "blue"), lty = c(2, 3), lwd = 2, bty = "n")
```

#### Análisis Individual de la Gráfica:
- **Perspectiva del Ingeniero de Datos:** Distribución simétrica continua (asimetría = +0.33, media 33.16, mediana 31.0 logins). El 50% central ingresa entre 20 y 44 veces al mes. Registra 0 atípicos (0.00%).
- **Perspectiva del Cliente / Negocio Financiero:** Extraordinario nivel de engagement digital: los usuarios abren la App aproximadamente una vez al día para verificar movimientos y pagar, convirtiendo la aplicación en el canal principal de venta cruzada (*cross-selling*).
- **Explicación del Comportamiento de Atípicos:** Cero atípicos: los hábitos de uso de smartphones muestran una variabilidad humana controlada y natural.

---

### Histograma: Edad del Cliente (Age)

```{r, hist_Age}
hist(credit$Age, breaks = 20, col = "#4EA8DE", border = "white",
     main = "Histograma: Edad del Cliente (Age)", xlab = "Edad del Cliente (Age) (años)", ylab = "Frecuencia")
abline(v = c(mean(credit$Age), median(credit$Age)), col = c("red", "blue"), lty = c(2, 3), lwd = 2)
legend("topright", legend = c("Media", "Mediana"), col = c("red", "blue"), lty = c(2, 3), lwd = 2, bty = "n")
```

#### Análisis Individual de la Gráfica:
- **Perspectiva del Ingeniero de Datos:** Distribución equilibrada (asimetría = +0.69, media 36.1 años, mediana 34.0 años). Apenas 278 atípicos (0.56%) en edades de 69 a 70 años.
- **Perspectiva del Cliente / Negocio Financiero:** Población laboralmente activa joven (27 a 44 años en el 50% central). Representa un portafolio con alto horizonte temporal de valor del cliente (*Customer Lifetime Value - CLV*).
- **Explicación del Comportamiento de Atípicos:** Tasa de atípicos inferior al 0.7% teórico Gaussiano; corresponde a adultos mayores pensionados o jubilados.

---

### Histograma: Puntaje Crediticio (Credit_Score)

```{r, hist_Credit_Score}
hist(credit$Credit_Score, breaks = 25, col = "#4EA8DE", border = "white",
     main = "Histograma: Puntaje Crediticio (Credit_Score)", xlab = "Puntaje Crediticio (Credit_Score) (score (300-850))", ylab = "Frecuencia")
abline(v = c(mean(credit$Credit_Score), median(credit$Credit_Score)), col = c("red", "blue"), lty = c(2, 3), lwd = 2)
legend("topright", legend = c("Media", "Mediana"), col = c("red", "blue"), lty = c(2, 3), lwd = 2, bty = "n")
```

#### Análisis Individual de la Gráfica:
- **Perspectiva del Ingeniero de Datos:** Distribución Gaussiana unimodal simétrica (asimetría = -0.58, media 629.0, mediana 638.0, desviación estándar 68.4). Presenta 394 atípicos (0.79%) distribuidos en ambas colas.
- **Perspectiva del Cliente / Negocio Financiero:** Calificación crediticia muy saludable: la masa central se sitúa en rangos 'Good' y 'Very Good' (585 a 681 puntos). Permite otorgar tasas de interés competitivas con baja tasa esperada de morosidad.
- **Explicación del Comportamiento de Atípicos:** La proporción de atípicos (0.79%) coincide con la tasa teórica normal (0.7%), evidenciando un modelo de scoring perfectamente calibrado.

---

# Módulo 3: Dispersión Univariada y Diagramas de Caja (Boxplots) (S03)

## Fundamentación de los Límites de Tukey

El criterio de Tukey define los límites de detección de atípicos como:
$$\text{Límite Inferior} = Q_1 - 1.5 \cdot RIC, \quad \text{Límite Superior} = Q_3 + 1.5 \cdot RIC$$

A continuación se grafica el diagrama de caja univariado individual con sus límites rojos de Tukey para cada una de las 26 variables numéricas:

### Diagrama de Caja (Boxplot): Ingreso Anual (Annual_Income)

```{r, boxplot_Annual_Income}
f_v <- fivenum(credit$Annual_Income)
ric_v <- f_v[4] - f_v[2]
lim_inf_v <- f_v[2] - 1.5 * ric_v
lim_sup_v <- f_v[4] + 1.5 * ric_v

boxplot(credit$Annual_Income, horizontal = TRUE, col = "#90E0EF", border = "#0077B6",
        main = "Diagrama de Caja: Ingreso Anual (Annual_Income)",
        xlab = "Ingreso Anual (Annual_Income) ($)")
abline(v = c(lim_inf_v, lim_sup_v), col = "red", lty = 2, lwd = 2)
legend("topright", legend = c("Límites de Tukey (1.5 * RIC)"), col = "red", lty = 2, lwd = 2, bty = "n")
```

#### Análisis Individual del Boxplot:
- **Perspectiva del Ingeniero de Datos:** Los cinco números de Tukey son: Mínimo = `r round(f_v[1], 2)`, Q1 = `r round(f_v[2], 2)`, Mediana = `r round(f_v[3], 2)`, Q3 = `r round(f_v[4], 2)`, Máximo = `r round(f_v[5], 2)`. El rango intercuartílico es $RIC = `r round(ric_v, 2)`$. Distribución marcadamente asimétrica a la derecha (asimetría = +2.55, media $1.48M vs. mediana $1.13M). La densidad presenta una cola pesada que se extiende hasta los $8.0M con 4,037 observaciones (8.07%) detectadas como atípicos univariados por Tukey (umbral superior: $3.17M).
- **Perspectiva del Cliente / Negocio:** Estructura piramidal clásica de ingresos: la masa crítica de clientes se ubica entre $650k y $1.66M (clase media trabajadora), mientras que la cola derecha alberga al segmento de Banca Privada / VIP. Este grupo de altos ingresos es el candidato natural para productos de inversión, cupos prémium y seguros patrimoniales.
- **Diagnóstico del Porqué de los Atípicos:** Los 'outliers' no corresponden a errores operativos ni a registros fraudulentos, sino a clientes de alta capacidad económica y patrimonio. El sesgo positivo natural del ingreso poblacional hace que Tukey clasifique inevitablemente al decil superior como atípico.

---

### Diagrama de Caja (Boxplot): Límite de Crédito (Credit_Limit)

```{r, boxplot_Credit_Limit}
f_v <- fivenum(credit$Credit_Limit)
ric_v <- f_v[4] - f_v[2]
lim_inf_v <- f_v[2] - 1.5 * ric_v
lim_sup_v <- f_v[4] + 1.5 * ric_v

boxplot(credit$Credit_Limit, horizontal = TRUE, col = "#90E0EF", border = "#0077B6",
        main = "Diagrama de Caja: Límite de Crédito (Credit_Limit)",
        xlab = "Límite de Crédito (Credit_Limit) ($)")
abline(v = c(lim_inf_v, lim_sup_v), col = "red", lty = 2, lwd = 2)
legend("topright", legend = c("Límites de Tukey (1.5 * RIC)"), col = "red", lty = 2, lwd = 2, bty = "n")
```

#### Análisis Individual del Boxplot:
- **Perspectiva del Ingeniero de Datos:** Los cinco números de Tukey son: Mínimo = `r round(f_v[1], 2)`, Q1 = `r round(f_v[2], 2)`, Mediana = `r round(f_v[3], 2)`, Q3 = `r round(f_v[4], 2)`, Máximo = `r round(f_v[5], 2)`. El rango intercuartílico es $RIC = `r round(ric_v, 2)`$. Asimetría positiva pronunciada (asimetría = +3.01, media $710k vs. mediana $396k). Registra 4,173 valores atípicos (8.35%) que superan el límite superior de Tukey de $1.71M, alcanzando techos de hasta $6.59M.
- **Perspectiva del Cliente / Negocio:** Estrategia de asignación de cupos conservadora y estratificada: el 75% de los clientes cuenta con cupos inferiores a $779k para mitigar la severidad de pérdidas en caso de default masivo, mientras que los cupos millonarios se asignan con base en scoring y garantías comprobadas.
- **Diagnóstico del Porqué de los Atípicos:** Los atípicos reflejan límites otorgados a clientes prémium (Platinum, Black, Signature). Reflejan la diferenciación de productos según el poder adquisitivo del titular.

---

### Diagrama de Caja (Boxplot): Antigüedad de la Tarjeta en Meses (Card_Age_Months)

```{r, boxplot_Card_Age_Months}
f_v <- fivenum(credit$Card_Age_Months)
ric_v <- f_v[4] - f_v[2]
lim_inf_v <- f_v[2] - 1.5 * ric_v
lim_sup_v <- f_v[4] + 1.5 * ric_v

boxplot(credit$Card_Age_Months, horizontal = TRUE, col = "#90E0EF", border = "#0077B6",
        main = "Diagrama de Caja: Antigüedad de la Tarjeta en Meses (Card_Age_Months)",
        xlab = "Antigüedad de la Tarjeta en Meses (Card_Age_Months) (meses)")
abline(v = c(lim_inf_v, lim_sup_v), col = "red", lty = 2, lwd = 2)
legend("topright", legend = c("Límites de Tukey (1.5 * RIC)"), col = "red", lty = 2, lwd = 2, bty = "n")
```

#### Análisis Individual del Boxplot:
- **Perspectiva del Ingeniero de Datos:** Los cinco números de Tukey son: Mínimo = `r round(f_v[1], 2)`, Q1 = `r round(f_v[2], 2)`, Mediana = `r round(f_v[3], 2)`, Q3 = `r round(f_v[4], 2)`, Máximo = `r round(f_v[5], 2)`. El rango intercuartílico es $RIC = `r round(ric_v, 2)`$. Distribución asimétrica positiva moderada (asimetría = +1.14, mediana 48 meses / 4 años, media 53.6 meses). Se identifican 1,287 atípicos (2.57%) con antigüedades superiores a 128.5 meses (10.7 años), hasta un máximo de 240 meses (20 años).
- **Perspectiva del Cliente / Negocio:** Excelente índice de retención y lealtad: la mitad de los usuarios supera los 4 años de permanencia. Los clientes de antigüedad atípica (>10 años) constituyen la cartera fundacional fidelizada con menor propensión al abandono (*churn*) y mayor rentabilidad acumulada.
- **Diagnóstico del Porqué de los Atípicos:** Antigüedades de 10 a 20 años son completamente coherentes en el ciclo de vida financiero; la baja tasa de atípicos (2.57%) confirma una transición suave en el tiempo.

---

### Diagrama de Caja (Boxplot): Gasto Mensual Total (Monthly_Spending)

```{r, boxplot_Monthly_Spending}
f_v <- fivenum(credit$Monthly_Spending)
ric_v <- f_v[4] - f_v[2]
lim_inf_v <- f_v[2] - 1.5 * ric_v
lim_sup_v <- f_v[4] + 1.5 * ric_v

boxplot(credit$Monthly_Spending, horizontal = TRUE, col = "#90E0EF", border = "#0077B6",
        main = "Diagrama de Caja: Gasto Mensual Total (Monthly_Spending)",
        xlab = "Gasto Mensual Total (Monthly_Spending) ($)")
abline(v = c(lim_inf_v, lim_sup_v), col = "red", lty = 2, lwd = 2)
legend("topright", legend = c("Límites de Tukey (1.5 * RIC)"), col = "red", lty = 2, lwd = 2, bty = "n")
```

#### Análisis Individual del Boxplot:
- **Perspectiva del Ingeniero de Datos:** Los cinco números de Tukey son: Mínimo = `r round(f_v[1], 2)`, Q1 = `r round(f_v[2], 2)`, Mediana = `r round(f_v[3], 2)`, Q3 = `r round(f_v[4], 2)`, Máximo = `r round(f_v[5], 2)`. El rango intercuartílico es $RIC = `r round(ric_v, 2)`$. Distribución altamente sesgada a la derecha (asimetría = +3.00, media $73.9k vs. mediana $50.0k). 4,213 observaciones (8.43%) superan la barrera de Tukey de $167.6k, con gastos récord cercanos a $692k.
- **Perspectiva del Cliente / Negocio:** Muestra un consumo recurrente concentrado entre $26.6k y $83.0k mensuales en la mayoría del portafolio. El segmento atípico superior genera el mayor volumen de facturación y comisiones por intercambio (*interchange fees*) para el banco.
- **Diagnóstico del Porqué de los Atípicos:** El gasto mensual se correlaciona con la capacidad de ingreso; un gasto superior a $200k es normal y legítimo para un cliente con ingresos mensuales superiores a $500k.

---

### Diagrama de Caja (Boxplot): Transacciones Mensuales (Monthly_Transactions)

```{r, boxplot_Monthly_Transactions}
f_v <- fivenum(credit$Monthly_Transactions)
ric_v <- f_v[4] - f_v[2]
lim_inf_v <- f_v[2] - 1.5 * ric_v
lim_sup_v <- f_v[4] + 1.5 * ric_v

boxplot(credit$Monthly_Transactions, horizontal = TRUE, col = "#90E0EF", border = "#0077B6",
        main = "Diagrama de Caja: Transacciones Mensuales (Monthly_Transactions)",
        xlab = "Transacciones Mensuales (Monthly_Transactions) (conteo)")
abline(v = c(lim_inf_v, lim_sup_v), col = "red", lty = 2, lwd = 2)
legend("topright", legend = c("Límites de Tukey (1.5 * RIC)"), col = "red", lty = 2, lwd = 2, bty = "n")
```

#### Análisis Individual del Boxplot:
- **Perspectiva del Ingeniero de Datos:** Los cinco números de Tukey son: Mínimo = `r round(f_v[1], 2)`, Q1 = `r round(f_v[2], 2)`, Mediana = `r round(f_v[3], 2)`, Q3 = `r round(f_v[4], 2)`, Máximo = `r round(f_v[5], 2)`. El rango intercuartílico es $RIC = `r round(ric_v, 2)`$. Distribución simétrica y acotada (asimetría = +0.54, media 83.0, mediana 76.0 transacciones). El rango intercuartílico [49, 108] contiene a toda la población sin producir ningún dato atípico (0 outliers, 0.00%).
- **Perspectiva del Cliente / Negocio:** Uso intensivo y cotidiano del plástico/billetera digital: el cliente promedio efectúa entre 2 y 4 transacciones diarias, evidenciando que la tarjeta es el instrumento principal de pago diario para compras físicas y virtuales.
- **Diagnóstico del Porqué de los Atípicos:** Cero atípicos: la frecuencia transaccional humana opera dentro de límites biológicos y comerciales normales (mínimo 15, máximo 179 transacciones al mes).

---

### Diagrama de Caja (Boxplot): Ticket Promedio por Transacción (Avg_Transaction_Value)

```{r, boxplot_Avg_Transaction_Value}
f_v <- fivenum(credit$Avg_Transaction_Value)
ric_v <- f_v[4] - f_v[2]
lim_inf_v <- f_v[2] - 1.5 * ric_v
lim_sup_v <- f_v[4] + 1.5 * ric_v

boxplot(credit$Avg_Transaction_Value, horizontal = TRUE, col = "#90E0EF", border = "#0077B6",
        main = "Diagrama de Caja: Ticket Promedio por Transacción (Avg_Transaction_Value)",
        xlab = "Ticket Promedio por Transacción (Avg_Transaction_Value) ($)")
abline(v = c(lim_inf_v, lim_sup_v), col = "red", lty = 2, lwd = 2)
legend("topright", legend = c("Límites de Tukey (1.5 * RIC)"), col = "red", lty = 2, lwd = 2, bty = "n")
```

#### Análisis Individual del Boxplot:
- **Perspectiva del Ingeniero de Datos:** Los cinco números de Tukey son: Mínimo = `r round(f_v[1], 2)`, Q1 = `r round(f_v[2], 2)`, Mediana = `r round(f_v[3], 2)`, Q3 = `r round(f_v[4], 2)`, Máximo = `r round(f_v[5], 2)`. El rango intercuartílico es $RIC = `r round(ric_v, 2)`$. Asimetría positiva severa (asimetría = +3.90, media $836 vs. mediana $617). 4,286 atípicos (8.57%) superan el corte de Tukey de $1,580, con tickets excepcionales de hasta $10,463.
- **Perspectiva del Cliente / Negocio:** El grueso de las compras se enfoca en tickets bajos y medianos ($448 a $901) correspondientes a víveres, combustible y comidas. Los tickets altos atípicos revelan compras de bienes durables (electrodomésticos, viajes, tecnología).
- **Diagnóstico del Porqué de los Atípicos:** Las compras extraordinarias de alto monto ocurren periódicamente; no son errores sino transacciones de mayor cuantía en comercios especializados.

---

### Diagrama de Caja (Boxplot): Gasto en Compras Online (Online_Shopping_Spending)

```{r, boxplot_Online_Shopping_Spending}
f_v <- fivenum(credit$Online_Shopping_Spending)
ric_v <- f_v[4] - f_v[2]
lim_inf_v <- f_v[2] - 1.5 * ric_v
lim_sup_v <- f_v[4] + 1.5 * ric_v

boxplot(credit$Online_Shopping_Spending, horizontal = TRUE, col = "#90E0EF", border = "#0077B6",
        main = "Diagrama de Caja: Gasto en Compras Online (Online_Shopping_Spending)",
        xlab = "Gasto en Compras Online (Online_Shopping_Spending) ($)")
abline(v = c(lim_inf_v, lim_sup_v), col = "red", lty = 2, lwd = 2)
legend("topright", legend = c("Límites de Tukey (1.5 * RIC)"), col = "red", lty = 2, lwd = 2, bty = "n")
```

#### Análisis Individual del Boxplot:
- **Perspectiva del Ingeniero de Datos:** Los cinco números de Tukey son: Mínimo = `r round(f_v[1], 2)`, Q1 = `r round(f_v[2], 2)`, Mediana = `r round(f_v[3], 2)`, Q3 = `r round(f_v[4], 2)`, Máximo = `r round(f_v[5], 2)`. El rango intercuartílico es $RIC = `r round(ric_v, 2)`$. Asimetría severa (+4.56, media $11.2k vs. mediana $6.16k). 4,045 atípicos (8.09%) por encima del umbral de Tukey de $27.8k, con montos de hasta $258k.
- **Perspectiva del Cliente / Negocio:** Refleja la digitalización del consumidor bancario: el 50% central gasta entre $2.8k y $12.8k en plataformas digitales. Los usuarios atípicos son 'heavy e-shoppers', segmento ideal para alianzas con e-commerce y promociones digitales.
- **Diagnóstico del Porqué de los Atípicos:** Compras de tecnología, moda de lujo o pagos empresariales en línea generan los valores extremos observados.

---

### Diagrama de Caja (Boxplot): Gasto en Supermercado (Grocery_Spending)

```{r, boxplot_Grocery_Spending}
f_v <- fivenum(credit$Grocery_Spending)
ric_v <- f_v[4] - f_v[2]
lim_inf_v <- f_v[2] - 1.5 * ric_v
lim_sup_v <- f_v[4] + 1.5 * ric_v

boxplot(credit$Grocery_Spending, horizontal = TRUE, col = "#90E0EF", border = "#0077B6",
        main = "Diagrama de Caja: Gasto en Supermercado (Grocery_Spending)",
        xlab = "Gasto en Supermercado (Grocery_Spending) ($)")
abline(v = c(lim_inf_v, lim_sup_v), col = "red", lty = 2, lwd = 2)
legend("topright", legend = c("Límites de Tukey (1.5 * RIC)"), col = "red", lty = 2, lwd = 2, bty = "n")
```

#### Análisis Individual del Boxplot:
- **Perspectiva del Ingeniero de Datos:** Los cinco números de Tukey son: Mínimo = `r round(f_v[1], 2)`, Q1 = `r round(f_v[2], 2)`, Mediana = `r round(f_v[3], 2)`, Q3 = `r round(f_v[4], 2)`, Máximo = `r round(f_v[5], 2)`. El rango intercuartílico es $RIC = `r round(ric_v, 2)`$. Asimetría positiva (+4.01, media $17.8k vs. mediana $10.7k). 4,032 atípicos (8.06%) por encima de $43.3k, con valores máximos de $353k.
- **Perspectiva del Cliente / Negocio:** Categoría con el mayor piso basal de consumo de todo el presupuesto familiar (Q1 = $5.18k). Es un gasto inelástico y recurrente que garantiza transaccionalidad mensual constante y comisiones estables.
- **Diagnóstico del Porqué de los Atípicos:** Familias numerosas o compras al por mayor explican los gastos de supermercado superiores a $43k.

---

### Diagrama de Caja (Boxplot): Gasto en Combustible (Fuel_Spending)

```{r, boxplot_Fuel_Spending}
f_v <- fivenum(credit$Fuel_Spending)
ric_v <- f_v[4] - f_v[2]
lim_inf_v <- f_v[2] - 1.5 * ric_v
lim_sup_v <- f_v[4] + 1.5 * ric_v

boxplot(credit$Fuel_Spending, horizontal = TRUE, col = "#90E0EF", border = "#0077B6",
        main = "Diagrama de Caja: Gasto en Combustible (Fuel_Spending)",
        xlab = "Gasto en Combustible (Fuel_Spending) ($)")
abline(v = c(lim_inf_v, lim_sup_v), col = "red", lty = 2, lwd = 2)
legend("topright", legend = c("Límites de Tukey (1.5 * RIC)"), col = "red", lty = 2, lwd = 2, bty = "n")
```

#### Análisis Individual del Boxplot:
- **Perspectiva del Ingeniero de Datos:** Los cinco números de Tukey son: Mínimo = `r round(f_v[1], 2)`, Q1 = `r round(f_v[2], 2)`, Mediana = `r round(f_v[3], 2)`, Q3 = `r round(f_v[4], 2)`, Máximo = `r round(f_v[5], 2)`. El rango intercuartílico es $RIC = `r round(ric_v, 2)`$. Asimetría positiva (+4.69, media $10.2k vs. mediana $5.47k). 4,176 atípicos (8.35%) superando los $25.3k.
- **Perspectiva del Cliente / Negocio:** Gasto básico de transporte. El 50% central gasta entre $2.4k y $11.6k al mes. Es un nicho clave para programas de cashback en estaciones de servicio y alianzas con distribuidores de combustible.
- **Diagnóstico del Porqué de los Atípicos:** Vehículos de alto consumo, uso intensivo por desplazamiento laboral o pago de combustible de vehículos familiares/comerciales.

---

### Diagrama de Caja (Boxplot): Gasto en Restaurantes (Dining_Spending)

```{r, boxplot_Dining_Spending}
f_v <- fivenum(credit$Dining_Spending)
ric_v <- f_v[4] - f_v[2]
lim_inf_v <- f_v[2] - 1.5 * ric_v
lim_sup_v <- f_v[4] + 1.5 * ric_v

boxplot(credit$Dining_Spending, horizontal = TRUE, col = "#90E0EF", border = "#0077B6",
        main = "Diagrama de Caja: Gasto en Restaurantes (Dining_Spending)",
        xlab = "Gasto en Restaurantes (Dining_Spending) ($)")
abline(v = c(lim_inf_v, lim_sup_v), col = "red", lty = 2, lwd = 2)
legend("topright", legend = c("Límites de Tukey (1.5 * RIC)"), col = "red", lty = 2, lwd = 2, bty = "n")
```

#### Análisis Individual del Boxplot:
- **Perspectiva del Ingeniero de Datos:** Los cinco números de Tukey son: Mínimo = `r round(f_v[1], 2)`, Q1 = `r round(f_v[2], 2)`, Mediana = `r round(f_v[3], 2)`, Q3 = `r round(f_v[4], 2)`, Máximo = `r round(f_v[5], 2)`. El rango intercuartílico es $RIC = `r round(ric_v, 2)`$. Asimetría positiva (+4.64, media $9.09k vs. mediana $4.85k). 4,202 atípicos (8.40%) por encima de $22.8k, alcanzando hasta $227k.
- **Perspectiva del Cliente / Negocio:** Consumo discrecional ligado a estilo de vida. Los clientes atípicos son comensales prémium y ejecutivos que frecuentan restaurantes de alta gastronomía, receptivos a beneficios gastronómicos exclusivos.
- **Diagnóstico del Porqué de los Atípicos:** Gastos extraordinarios de eventos sociales o consumo corporativo en hostelería.

---

### Diagrama de Caja (Boxplot): Gasto en Viajes (Travel_Spending)

```{r, boxplot_Travel_Spending}
f_v <- fivenum(credit$Travel_Spending)
ric_v <- f_v[4] - f_v[2]
lim_inf_v <- f_v[2] - 1.5 * ric_v
lim_sup_v <- f_v[4] + 1.5 * ric_v

boxplot(credit$Travel_Spending, horizontal = TRUE, col = "#90E0EF", border = "#0077B6",
        main = "Diagrama de Caja: Gasto en Viajes (Travel_Spending)",
        xlab = "Gasto en Viajes (Travel_Spending) ($)")
abline(v = c(lim_inf_v, lim_sup_v), col = "red", lty = 2, lwd = 2)
legend("topright", legend = c("Límites de Tukey (1.5 * RIC)"), col = "red", lty = 2, lwd = 2, bty = "n")
```

#### Análisis Individual del Boxplot:
- **Perspectiva del Ingeniero de Datos:** Los cinco números de Tukey son: Mínimo = `r round(f_v[1], 2)`, Q1 = `r round(f_v[2], 2)`, Mediana = `r round(f_v[3], 2)`, Q3 = `r round(f_v[4], 2)`, Máximo = `r round(f_v[5], 2)`. El rango intercuartílico es $RIC = `r round(ric_v, 2)`$. Asimetría positiva extrema (+5.71, media $6.14k vs. mediana $2.88k). 4,315 atípicos (8.63%) superando los $15.5k, con picos de $213k.
- **Perspectiva del Cliente / Negocio:** Categoría de alta rentabilidad y estacionalidad. La mayoría realiza gastos mínimos mensuales en pasajes, mientras que los atípicos son viajeros frecuentes de negocios o turistas prémium.
- **Diagnóstico del Porqué de los Atípicos:** La compra esporádica de tiquetes aéreos internacionales o paquetes vacacionales genera desembolsos muy alejados de la mediana mensual.

---

### Diagrama de Caja (Boxplot): Gasto en Entretenimiento (Entertainment_Spending)

```{r, boxplot_Entertainment_Spending}
f_v <- fivenum(credit$Entertainment_Spending)
ric_v <- f_v[4] - f_v[2]
lim_inf_v <- f_v[2] - 1.5 * ric_v
lim_sup_v <- f_v[4] + 1.5 * ric_v

boxplot(credit$Entertainment_Spending, horizontal = TRUE, col = "#90E0EF", border = "#0077B6",
        main = "Diagrama de Caja: Gasto en Entretenimiento (Entertainment_Spending)",
        xlab = "Gasto en Entretenimiento (Entertainment_Spending) ($)")
abline(v = c(lim_inf_v, lim_sup_v), col = "red", lty = 2, lwd = 2)
legend("topright", legend = c("Límites de Tukey (1.5 * RIC)"), col = "red", lty = 2, lwd = 2, bty = "n")
```

#### Análisis Individual del Boxplot:
- **Perspectiva del Ingeniero de Datos:** Los cinco números de Tukey son: Mínimo = `r round(f_v[1], 2)`, Q1 = `r round(f_v[2], 2)`, Mediana = `r round(f_v[3], 2)`, Q3 = `r round(f_v[4], 2)`, Máximo = `r round(f_v[5], 2)`. El rango intercuartílico es $RIC = `r round(ric_v, 2)`$. Asimetría positiva (+5.01, media $7.65k vs. mediana $3.83k). 4,276 atípicos (8.55%) por encima de $19.2k, con un máximo de $216k.
- **Perspectiva del Cliente / Negocio:** Ocio, espectáculos, streaming y conciertos. Representa una vía de fidelización efectiva para el público joven mediante preventas de boletos y descuentos en cines.
- **Diagnóstico del Porqué de los Atípicos:** Entradas prémium a festivales internacionales, eventos deportivos o suscripciones anuales múltiples.

---

### Diagrama de Caja (Boxplot): Gasto en Servicios Públicos (Utility_Bill_Spending)

```{r, boxplot_Utility_Bill_Spending}
f_v <- fivenum(credit$Utility_Bill_Spending)
ric_v <- f_v[4] - f_v[2]
lim_inf_v <- f_v[2] - 1.5 * ric_v
lim_sup_v <- f_v[4] + 1.5 * ric_v

boxplot(credit$Utility_Bill_Spending, horizontal = TRUE, col = "#90E0EF", border = "#0077B6",
        main = "Diagrama de Caja: Gasto en Servicios Públicos (Utility_Bill_Spending)",
        xlab = "Gasto en Servicios Públicos (Utility_Bill_Spending) ($)")
abline(v = c(lim_inf_v, lim_sup_v), col = "red", lty = 2, lwd = 2)
legend("topright", legend = c("Límites de Tukey (1.5 * RIC)"), col = "red", lty = 2, lwd = 2, bty = "n")
```

#### Análisis Individual del Boxplot:
- **Perspectiva del Ingeniero de Datos:** Los cinco números de Tukey son: Mínimo = `r round(f_v[1], 2)`, Q1 = `r round(f_v[2], 2)`, Mediana = `r round(f_v[3], 2)`, Q3 = `r round(f_v[4], 2)`, Máximo = `r round(f_v[5], 2)`. El rango intercuartílico es $RIC = `r round(ric_v, 2)`$. Asimetría positiva (+4.35, media $11.7k vs. mediana $6.57k). 4,056 atípicos (8.11%) superando los $29.3k, con un máximo de $300k.
- **Perspectiva del Cliente / Negocio:** Facturación recurrente de luz, agua, gas y telecomunicaciones. Excelente instrumento de 'retention lock-in' mediante débito automático.
- **Diagnóstico del Porqué de los Atípicos:** Facturación de viviendas de gran metraje, fincas de recreo o pago consolidado de servicios de múltiples propiedades.

---

### Diagrama de Caja (Boxplot): Saldo Pendiente Acumulado (Outstanding_Balance)

```{r, boxplot_Outstanding_Balance}
f_v <- fivenum(credit$Outstanding_Balance)
ric_v <- f_v[4] - f_v[2]
lim_inf_v <- f_v[2] - 1.5 * ric_v
lim_sup_v <- f_v[4] + 1.5 * ric_v

boxplot(credit$Outstanding_Balance, horizontal = TRUE, col = "#90E0EF", border = "#0077B6",
        main = "Diagrama de Caja: Saldo Pendiente Acumulado (Outstanding_Balance)",
        xlab = "Saldo Pendiente Acumulado (Outstanding_Balance) ($)")
abline(v = c(lim_inf_v, lim_sup_v), col = "red", lty = 2, lwd = 2)
legend("topright", legend = c("Límites de Tukey (1.5 * RIC)"), col = "red", lty = 2, lwd = 2, bty = "n")
```

#### Análisis Individual del Boxplot:
- **Perspectiva del Ingeniero de Datos:** Los cinco números de Tukey son: Mínimo = `r round(f_v[1], 2)`, Q1 = `r round(f_v[2], 2)`, Mediana = `r round(f_v[3], 2)`, Q3 = `r round(f_v[4], 2)`, Máximo = `r round(f_v[5], 2)`. El rango intercuartílico es $RIC = `r round(ric_v, 2)`$. Asimetría positiva severa (+4.02, media $303.4k vs. mediana $145.3k). 4,570 atípicos (9.14%) por encima del corte de $716.5k, alcanzando hasta $5.79M.
- **Perspectiva del Cliente / Negocio:** Mide el stock de deuda viva en la tarjeta. Los saldos millonarios en la cola derecha generan los mayores ingresos por intereses remuneratorios, pero exigen un estricto control de garantías y provisión de cartera.
- **Diagnóstico del Porqué de los Atípicos:** Derivado directo de los clientes con altos cupos y consumos elevados; no son fallas de pago sino grandes volúmenes de financiamiento.

---

### Diagrama de Caja (Boxplot): Saldo del Extracto Facturado (Statement_Balance)

```{r, boxplot_Statement_Balance}
f_v <- fivenum(credit$Statement_Balance)
ric_v <- f_v[4] - f_v[2]
lim_inf_v <- f_v[2] - 1.5 * ric_v
lim_sup_v <- f_v[4] + 1.5 * ric_v

boxplot(credit$Statement_Balance, horizontal = TRUE, col = "#90E0EF", border = "#0077B6",
        main = "Diagrama de Caja: Saldo del Extracto Facturado (Statement_Balance)",
        xlab = "Saldo del Extracto Facturado (Statement_Balance) ($)")
abline(v = c(lim_inf_v, lim_sup_v), col = "red", lty = 2, lwd = 2)
legend("topright", legend = c("Límites de Tukey (1.5 * RIC)"), col = "red", lty = 2, lwd = 2, bty = "n")
```

#### Análisis Individual del Boxplot:
- **Perspectiva del Ingeniero de Datos:** Los cinco números de Tukey son: Mínimo = `r round(f_v[1], 2)`, Q1 = `r round(f_v[2], 2)`, Mediana = `r round(f_v[3], 2)`, Q3 = `r round(f_v[4], 2)`, Máximo = `r round(f_v[5], 2)`. El rango intercuartílico es $RIC = `r round(ric_v, 2)`$. Asimetría severa (+3.80, media $366.2k vs. mediana $192.4k). 4,592 atípicos (9.18%) superando los $844.9k, con un máximo de $6.10M. Correlación r = 0.997 con el saldo pendiente.
- **Perspectiva del Cliente / Negocio:** Monto exigible al corte del periodo. Su correlación casi perfecta con el saldo pendiente indica que el saldo facturado refleja con exactitud la deuda total del cliente.
- **Diagnóstico del Porqué de los Atípicos:** Registros equivalentes a los saldos pendientes altos: clientes con alta facturación periódica.

---

### Diagrama de Caja (Boxplot): Monto Pagado en el Mes (Payment_Amount)

```{r, boxplot_Payment_Amount}
f_v <- fivenum(credit$Payment_Amount)
ric_v <- f_v[4] - f_v[2]
lim_inf_v <- f_v[2] - 1.5 * ric_v
lim_sup_v <- f_v[4] + 1.5 * ric_v

boxplot(credit$Payment_Amount, horizontal = TRUE, col = "#90E0EF", border = "#0077B6",
        main = "Diagrama de Caja: Monto Pagado en el Mes (Payment_Amount)",
        xlab = "Monto Pagado en el Mes (Payment_Amount) ($)")
abline(v = c(lim_inf_v, lim_sup_v), col = "red", lty = 2, lwd = 2)
legend("topright", legend = c("Límites de Tukey (1.5 * RIC)"), col = "red", lty = 2, lwd = 2, bty = "n")
```

#### Análisis Individual del Boxplot:
- **Perspectiva del Ingeniero de Datos:** Los cinco números de Tukey son: Mínimo = `r round(f_v[1], 2)`, Q1 = `r round(f_v[2], 2)`, Mediana = `r round(f_v[3], 2)`, Q3 = `r round(f_v[4], 2)`, Máximo = `r round(f_v[5], 2)`. El rango intercuartílico es $RIC = `r round(ric_v, 2)`$. Asimetría positiva (+4.20, media $279.4k vs. mediana $136.6k). 4,535 atípicos (9.07%) por encima de $665.0k, con pagos récord de hasta $5.98M.
- **Perspectiva del Cliente / Negocio:** Entrada neta de liquidez para el banco. La coincidencia cuantitativa entre pagos y saldos facturados demuestra que la gran masa de tarjetahabientes abona la mayor parte de su saldo mensual.
- **Diagnóstico del Porqué de los Atípicos:** Abonos millonarios realizados por clientes de alta renta para liberar su cupo de crédito.

---

### Diagrama de Caja (Boxplot): Ratio de Pago de Deuda (Payment_Ratio)

```{r, boxplot_Payment_Ratio}
f_v <- fivenum(credit$Payment_Ratio)
ric_v <- f_v[4] - f_v[2]
lim_inf_v <- f_v[2] - 1.5 * ric_v
lim_sup_v <- f_v[4] + 1.5 * ric_v

boxplot(credit$Payment_Ratio, horizontal = TRUE, col = "#90E0EF", border = "#0077B6",
        main = "Diagrama de Caja: Ratio de Pago de Deuda (Payment_Ratio)",
        xlab = "Ratio de Pago de Deuda (Payment_Ratio) (proporción (0-1))")
abline(v = c(lim_inf_v, lim_sup_v), col = "red", lty = 2, lwd = 2)
legend("topright", legend = c("Límites de Tukey (1.5 * RIC)"), col = "red", lty = 2, lwd = 2, bty = "n")
```

#### Análisis Individual del Boxplot:
- **Perspectiva del Ingeniero de Datos:** Los cinco números de Tukey son: Mínimo = `r round(f_v[1], 2)`, Q1 = `r round(f_v[2], 2)`, Mediana = `r round(f_v[3], 2)`, Q3 = `r round(f_v[4], 2)`, Máximo = `r round(f_v[5], 2)`. El rango intercuartílico es $RIC = `r round(ric_v, 2)`$. Distribución asimétrica a la izquierda (asimetría = -1.04, media 0.76, mediana 0.84, Q3 = 0.96). Apenas 87 atípicos (0.17%) ubicados exclusivamente en la cola inferior (clientes que pagan solo el mínimo de 0.10).
- **Perspectiva del Cliente / Negocio:** Indicador supremo de calidad crediticia: el 75% de los clientes cancela más del 62% de su deuda, y una gran proporción paga el 100% (transactors). Los atípicos inferiores (<0.20) son la alerta más temprana de riesgo de mora y estrés financiero.
- **Diagnóstico del Porqué de los Atípicos:** Baja incidencia de atípicos (0.17%): la gran mayoría de clientes es cumplidora, siendo el impago severo un comportamiento anómalo minoritario.

---

### Diagrama de Caja (Boxplot): Utilización del Cupo (Credit_Utilization)

```{r, boxplot_Credit_Utilization}
f_v <- fivenum(credit$Credit_Utilization)
ric_v <- f_v[4] - f_v[2]
lim_inf_v <- f_v[2] - 1.5 * ric_v
lim_sup_v <- f_v[4] + 1.5 * ric_v

boxplot(credit$Credit_Utilization, horizontal = TRUE, col = "#90E0EF", border = "#0077B6",
        main = "Diagrama de Caja: Utilización del Cupo (Credit_Utilization)",
        xlab = "Utilización del Cupo (Credit_Utilization) (proporción (0-1))")
abline(v = c(lim_inf_v, lim_sup_v), col = "red", lty = 2, lwd = 2)
legend("topright", legend = c("Límites de Tukey (1.5 * RIC)"), col = "red", lty = 2, lwd = 2, bty = "n")
```

#### Análisis Individual del Boxplot:
- **Perspectiva del Ingeniero de Datos:** Los cinco números de Tukey son: Mínimo = `r round(f_v[1], 2)`, Q1 = `r round(f_v[2], 2)`, Mediana = `r round(f_v[3], 2)`, Q3 = `r round(f_v[4], 2)`, Máximo = `r round(f_v[5], 2)`. El rango intercuartílico es $RIC = `r round(ric_v, 2)`$. Distribución continua mesetaria / cuasi-uniforme entre 0.10 y 0.95 (asimetría = +0.53, media 0.43, mediana 0.40). Registra exactamente 0 atípicos univariados (0.00%).
- **Perspectiva del Cliente / Negocio:** Uso balanceado de las líneas de crédito: el cliente promedio utiliza el 40% de su límite, lo que optimiza los ingresos del banco por financiamiento sin disparar los modelos de alerta por sobreendeudamiento (>80%).
- **Diagnóstico del Porqué de los Atípicos:** Cero atípicos: la variable está regulada estrictamente por los límites operativos autorizados por el motor de riesgo del banco.

---

### Diagrama de Caja (Boxplot): Monto de Avances en Efectivo (Cash_Advance_Amount)

```{r, boxplot_Cash_Advance_Amount}
f_v <- fivenum(credit$Cash_Advance_Amount)
ric_v <- f_v[4] - f_v[2]
lim_inf_v <- f_v[2] - 1.5 * ric_v
lim_sup_v <- f_v[4] + 1.5 * ric_v

boxplot(credit$Cash_Advance_Amount, horizontal = TRUE, col = "#90E0EF", border = "#0077B6",
        main = "Diagrama de Caja: Monto de Avances en Efectivo (Cash_Advance_Amount)",
        xlab = "Monto de Avances en Efectivo (Cash_Advance_Amount) ($)")
abline(v = c(lim_inf_v, lim_sup_v), col = "red", lty = 2, lwd = 2)
legend("topright", legend = c("Límites de Tukey (1.5 * RIC)"), col = "red", lty = 2, lwd = 2, bty = "n")
```

#### Análisis Individual del Boxplot:
- **Perspectiva del Ingeniero de Datos:** Los cinco números de Tukey son: Mínimo = `r round(f_v[1], 2)`, Q1 = `r round(f_v[2], 2)`, Mediana = `r round(f_v[3], 2)`, Q3 = `r round(f_v[4], 2)`, Máximo = `r round(f_v[5], 2)`. El rango intercuartílico es $RIC = `r round(ric_v, 2)`$. Distribución mixta inflada en cero (70.34% de clientes con $0, asimetría = +6.78). Detecta 9,549 atípicos (19.10%) que realizan retiros de hasta $1.21M.
- **Perspectiva del Cliente / Negocio:** Los retiros de efectivo conllevan tasas de usura y comisiones elevadas. El 70% de los usuarios nunca los usa; los clientes con retiros frecuentes o atípicos suelen atravesar problemas de liquidez inmediata o sobreendeudamiento no bancarizado.
- **Diagnóstico del Porqué de los Atípicos:** Al ser Q1 = 0 y Mediana = 0, el RIC se reduce drásticamente, haciendo que casi cualquier cliente con retiros activos supere el límite de Tukey.

---

### Diagrama de Caja (Boxplot): Número de Cuotas Diferidas (EMI_Count)

```{r, boxplot_EMI_Count}
f_v <- fivenum(credit$EMI_Count)
ric_v <- f_v[4] - f_v[2]
lim_inf_v <- f_v[2] - 1.5 * ric_v
lim_sup_v <- f_v[4] + 1.5 * ric_v

boxplot(credit$EMI_Count, horizontal = TRUE, col = "#90E0EF", border = "#0077B6",
        main = "Diagrama de Caja: Número de Cuotas Diferidas (EMI_Count)",
        xlab = "Número de Cuotas Diferidas (EMI_Count) (conteo)")
abline(v = c(lim_inf_v, lim_sup_v), col = "red", lty = 2, lwd = 2)
legend("topright", legend = c("Límites de Tukey (1.5 * RIC)"), col = "red", lty = 2, lwd = 2, bty = "n")
```

#### Análisis Individual del Boxplot:
- **Perspectiva del Ingeniero de Datos:** Los cinco números de Tukey son: Mínimo = `r round(f_v[1], 2)`, Q1 = `r round(f_v[2], 2)`, Mediana = `r round(f_v[3], 2)`, Q3 = `r round(f_v[4], 2)`, Máximo = `r round(f_v[5], 2)`. El rango intercuartílico es $RIC = `r round(ric_v, 2)`$. Distribución discreta uniforme en enteros de 0 a 6 (asimetría = +0.17, media 2.45, mediana 2.0). 16.3% de clientes no difiere compras (0 EMI). Presenta 0 atípicos (0.00%).
- **Perspectiva del Cliente / Negocio:** Herramienta de financiación a plazos muy adoptada: el cliente típico mantiene entre 1 y 4 compras diferidas activas, lo que estabiliza el margen financiero por cobro de intereses mensuales.
- **Diagnóstico del Porqué de los Atípicos:** Cero atípicos: variable restringida al catálogo comercial estándar de cuotas (0 a 6 meses).

---

### Diagrama de Caja (Boxplot): Transacciones Internacionales (International_Transactions)

```{r, boxplot_International_Transactions}
f_v <- fivenum(credit$International_Transactions)
ric_v <- f_v[4] - f_v[2]
lim_inf_v <- f_v[2] - 1.5 * ric_v
lim_sup_v <- f_v[4] + 1.5 * ric_v

boxplot(credit$International_Transactions, horizontal = TRUE, col = "#90E0EF", border = "#0077B6",
        main = "Diagrama de Caja: Transacciones Internacionales (International_Transactions)",
        xlab = "Transacciones Internacionales (International_Transactions) (conteo)")
abline(v = c(lim_inf_v, lim_sup_v), col = "red", lty = 2, lwd = 2)
legend("topright", legend = c("Límites de Tukey (1.5 * RIC)"), col = "red", lty = 2, lwd = 2, bty = "n")
```

#### Análisis Individual del Boxplot:
- **Perspectiva del Ingeniero de Datos:** Los cinco números de Tukey son: Mínimo = `r round(f_v[1], 2)`, Q1 = `r round(f_v[2], 2)`, Mediana = `r round(f_v[3], 2)`, Q3 = `r round(f_v[4], 2)`, Máximo = `r round(f_v[5], 2)`. El rango intercuartílico es $RIC = `r round(ric_v, 2)`$. Distribución de conteo inflada en cero (59.29% de ceros, asimetría = +2.11). 4,769 atípicos (9.54%) con entre 3 y 14 transacciones al mes.
- **Perspectiva del Cliente / Negocio:** Genera ingresos prémium por conversión de moneda (*FX margin*). La mayoría no realiza transacciones transfronterizas; los usuarios atípicos corresponden a viajeros internacionales recurrentes o suscriptores de servicios globales.
- **Diagnóstico del Porqué de los Atípicos:** Con Q1 = 0 y Mediana = 0, el umbral de Tukey queda en 5 transacciones, clasificando a los viajeros frecuentes como atípicos.

---

### Diagrama de Caja (Boxplot): Puntos de Recompensa Ganados (Reward_Points_Earned)

```{r, boxplot_Reward_Points_Earned}
f_v <- fivenum(credit$Reward_Points_Earned)
ric_v <- f_v[4] - f_v[2]
lim_inf_v <- f_v[2] - 1.5 * ric_v
lim_sup_v <- f_v[4] + 1.5 * ric_v

boxplot(credit$Reward_Points_Earned, horizontal = TRUE, col = "#90E0EF", border = "#0077B6",
        main = "Diagrama de Caja: Puntos de Recompensa Ganados (Reward_Points_Earned)",
        xlab = "Puntos de Recompensa Ganados (Reward_Points_Earned) (puntos)")
abline(v = c(lim_inf_v, lim_sup_v), col = "red", lty = 2, lwd = 2)
legend("topright", legend = c("Límites de Tukey (1.5 * RIC)"), col = "red", lty = 2, lwd = 2, bty = "n")
```

#### Análisis Individual del Boxplot:
- **Perspectiva del Ingeniero de Datos:** Los cinco números de Tukey son: Mínimo = `r round(f_v[1], 2)`, Q1 = `r round(f_v[2], 2)`, Mediana = `r round(f_v[3], 2)`, Q3 = `r round(f_v[4], 2)`, Máximo = `r round(f_v[5], 2)`. El rango intercuartílico es $RIC = `r round(ric_v, 2)`$. Asimetría positiva (+3.50, media 3,891 vs. mediana 1,833 puntos). 4,930 atípicos (9.86%) por encima del umbral de 8,337 puntos, con acumulaciones de hasta 56,341 puntos.
- **Perspectiva del Cliente / Negocio:** Mantiene correlación casi lineal directa con el gasto mensual (r = 0.980). Los acumuladores atípicos de puntos son los clientes de más alta fidelidad y mayor valor comercial para el banco.
- **Diagnóstico del Porqué de los Atípicos:** Derivado determinístico del consumo elevado en el segmento de altos ingresos.

---

### Diagrama de Caja (Boxplot): Puntos de Recompensa Redimidos (Reward_Points_Redeemed)

```{r, boxplot_Reward_Points_Redeemed}
f_v <- fivenum(credit$Reward_Points_Redeemed)
ric_v <- f_v[4] - f_v[2]
lim_inf_v <- f_v[2] - 1.5 * ric_v
lim_sup_v <- f_v[4] + 1.5 * ric_v

boxplot(credit$Reward_Points_Redeemed, horizontal = TRUE, col = "#90E0EF", border = "#0077B6",
        main = "Diagrama de Caja: Puntos de Recompensa Redimidos (Reward_Points_Redeemed)",
        xlab = "Puntos de Recompensa Redimidos (Reward_Points_Redeemed) (puntos)")
abline(v = c(lim_inf_v, lim_sup_v), col = "red", lty = 2, lwd = 2)
legend("topright", legend = c("Límites de Tukey (1.5 * RIC)"), col = "red", lty = 2, lwd = 2, bty = "n")
```

#### Análisis Individual del Boxplot:
- **Perspectiva del Ingeniero de Datos:** Los cinco números de Tukey son: Mínimo = `r round(f_v[1], 2)`, Q1 = `r round(f_v[2], 2)`, Mediana = `r round(f_v[3], 2)`, Q3 = `r round(f_v[4], 2)`, Máximo = `r round(f_v[5], 2)`. El rango intercuartílico es $RIC = `r round(ric_v, 2)`$. Distribución inflada en cero / bimodal (39.89% de clientes no ha redimido, asimetría = +6.55, mediana 135 puntos). 5,708 atípicos (11.42%) con redenciones masivas de hasta 44,818 puntos.
- **Perspectiva del Cliente / Negocio:** Alerta sobre el pasivo acumulado por puntos no redimidos (*breakage / liability*): casi el 40% de clientes acumula sin gastar. Quienes redimen masivamente lo hacen para canjes de alto valor (viajes, tecnología).
- **Diagnóstico del Porqué de los Atípicos:** Comportamiento de canje por oleadas: largos periodos de acumulación seguidos de una redención puntual masiva.

---

### Diagrama de Caja (Boxplot): Ingresos a la App Móvil (Mobile_App_Login)

```{r, boxplot_Mobile_App_Login}
f_v <- fivenum(credit$Mobile_App_Login)
ric_v <- f_v[4] - f_v[2]
lim_inf_v <- f_v[2] - 1.5 * ric_v
lim_sup_v <- f_v[4] + 1.5 * ric_v

boxplot(credit$Mobile_App_Login, horizontal = TRUE, col = "#90E0EF", border = "#0077B6",
        main = "Diagrama de Caja: Ingresos a la App Móvil (Mobile_App_Login)",
        xlab = "Ingresos a la App Móvil (Mobile_App_Login) (logins al mes)")
abline(v = c(lim_inf_v, lim_sup_v), col = "red", lty = 2, lwd = 2)
legend("topright", legend = c("Límites de Tukey (1.5 * RIC)"), col = "red", lty = 2, lwd = 2, bty = "n")
```

#### Análisis Individual del Boxplot:
- **Perspectiva del Ingeniero de Datos:** Los cinco números de Tukey son: Mínimo = `r round(f_v[1], 2)`, Q1 = `r round(f_v[2], 2)`, Mediana = `r round(f_v[3], 2)`, Q3 = `r round(f_v[4], 2)`, Máximo = `r round(f_v[5], 2)`. El rango intercuartílico es $RIC = `r round(ric_v, 2)`$. Distribución simétrica continua (asimetría = +0.33, media 33.16, mediana 31.0 logins). El 50% central ingresa entre 20 y 44 veces al mes. Registra 0 atípicos (0.00%).
- **Perspectiva del Cliente / Negocio:** Extraordinario nivel de engagement digital: los usuarios abren la App aproximadamente una vez al día para verificar movimientos y pagar, convirtiendo la aplicación en el canal principal de venta cruzada (*cross-selling*).
- **Diagnóstico del Porqué de los Atípicos:** Cero atípicos: los hábitos de uso de smartphones muestran una variabilidad humana controlada y natural.

---

### Diagrama de Caja (Boxplot): Edad del Cliente (Age)

```{r, boxplot_Age}
f_v <- fivenum(credit$Age)
ric_v <- f_v[4] - f_v[2]
lim_inf_v <- f_v[2] - 1.5 * ric_v
lim_sup_v <- f_v[4] + 1.5 * ric_v

boxplot(credit$Age, horizontal = TRUE, col = "#90E0EF", border = "#0077B6",
        main = "Diagrama de Caja: Edad del Cliente (Age)",
        xlab = "Edad del Cliente (Age) (años)")
abline(v = c(lim_inf_v, lim_sup_v), col = "red", lty = 2, lwd = 2)
legend("topright", legend = c("Límites de Tukey (1.5 * RIC)"), col = "red", lty = 2, lwd = 2, bty = "n")
```

#### Análisis Individual del Boxplot:
- **Perspectiva del Ingeniero de Datos:** Los cinco números de Tukey son: Mínimo = `r round(f_v[1], 2)`, Q1 = `r round(f_v[2], 2)`, Mediana = `r round(f_v[3], 2)`, Q3 = `r round(f_v[4], 2)`, Máximo = `r round(f_v[5], 2)`. El rango intercuartílico es $RIC = `r round(ric_v, 2)`$. Distribución equilibrada (asimetría = +0.69, media 36.1 años, mediana 34.0 años). Apenas 278 atípicos (0.56%) en edades de 69 a 70 años.
- **Perspectiva del Cliente / Negocio:** Población laboralmente activa joven (27 a 44 años en el 50% central). Representa un portafolio con alto horizonte temporal de valor del cliente (*Customer Lifetime Value - CLV*).
- **Diagnóstico del Porqué de los Atípicos:** Tasa de atípicos inferior al 0.7% teórico Gaussiano; corresponde a adultos mayores pensionados o jubilados.

---

### Diagrama de Caja (Boxplot): Puntaje Crediticio (Credit_Score)

```{r, boxplot_Credit_Score}
f_v <- fivenum(credit$Credit_Score)
ric_v <- f_v[4] - f_v[2]
lim_inf_v <- f_v[2] - 1.5 * ric_v
lim_sup_v <- f_v[4] + 1.5 * ric_v

boxplot(credit$Credit_Score, horizontal = TRUE, col = "#90E0EF", border = "#0077B6",
        main = "Diagrama de Caja: Puntaje Crediticio (Credit_Score)",
        xlab = "Puntaje Crediticio (Credit_Score) (score (300-850))")
abline(v = c(lim_inf_v, lim_sup_v), col = "red", lty = 2, lwd = 2)
legend("topright", legend = c("Límites de Tukey (1.5 * RIC)"), col = "red", lty = 2, lwd = 2, bty = "n")
```

#### Análisis Individual del Boxplot:
- **Perspectiva del Ingeniero de Datos:** Los cinco números de Tukey son: Mínimo = `r round(f_v[1], 2)`, Q1 = `r round(f_v[2], 2)`, Mediana = `r round(f_v[3], 2)`, Q3 = `r round(f_v[4], 2)`, Máximo = `r round(f_v[5], 2)`. El rango intercuartílico es $RIC = `r round(ric_v, 2)`$. Distribución Gaussiana unimodal simétrica (asimetría = -0.58, media 629.0, mediana 638.0, desviación estándar 68.4). Presenta 394 atípicos (0.79%) distribuidos en ambas colas.
- **Perspectiva del Cliente / Negocio:** Calificación crediticia muy saludable: la masa central se sitúa en rangos 'Good' y 'Very Good' (585 a 681 puntos). Permite otorgar tasas de interés competitivas con baja tasa esperada de morosidad.
- **Diagnóstico del Porqué de los Atípicos:** La proporción de atípicos (0.79%) coincide con la tasa teórica normal (0.7%), evidenciando un modelo de scoring perfectamente calibrado.

---

# Módulo 4: Diagnóstico Profundo de Datos Atípicos (¿Por qué hay tantos outliers?)

Una de las observaciones centrales de esta auditoría es la **gran disparidad en la tasa de valores atípicos entre variables**: mientras variables reguladas o simétricas presentan **0% de atípicos**, las variables financieras y monetarias concentran entre un **8% y un 19% de atípicos**.

A continuación se presenta la tabla de auditoría cuantitativa completa de las 26 variables:

```{r, tabla_consolidada_atipicos}
calc_diagnostico <- function(df) {
  num_cols <- names(df)[sapply(df, is.numeric)]
  resultado <- data.frame(
    Variable = character(),
    Media = numeric(),
    Mediana = numeric(),
    Desv_Std = numeric(),
    Asimetria = numeric(),
    Pct_Ceros = numeric(),
    Atipicos_Tukey = integer(),
    Pct_Atipicos = numeric(),
    Comportamiento = character(),
    stringsAsFactors = FALSE
  )
  
  for (col in num_cols) {
    v <- df[[col]]
    n <- length(v)
    m <- mean(v)
    s <- sd(v)
    med <- median(v)
    q1 <- quantile(v, 0.25)
    q3 <- quantile(v, 0.75)
    iqr <- q3 - q1
    skew <- sum((v - m)^3) / ((n - 1) * s^3)
    zeros <- sum(v == 0)
    pct_zeros <- (zeros / n) * 100
    lim_sup <- q3 + 1.5 * iqr
    lim_inf <- q1 - 1.5 * iqr
    outliers <- sum(v < lim_inf | v > lim_sup)
    pct_out <- (outliers / n) * 100
    
    comportamiento <- if (pct_zeros > 30) {
      "Inflada en Cero (Zero-Inflated)"
    } else if (skew > 2.0) {
      "Asimetría Positiva (Cola Pesada)"
    } else if (abs(skew) < 1.0 && pct_out < 1.5) {
      "Simétrica / Acotada (Sin Outliers)"
    } else {
      "Moderada"
    }
    
    resultado <- rbind(resultado, data.frame(
      Variable = col,
      Media = round(m, 2),
      Mediana = round(med, 2),
      Desv_Std = round(s, 2),
      Asimetria = round(skew, 2),
      Pct_Ceros = round(pct_zeros, 1),
      Atipicos_Tukey = outliers,
      Pct_Atipicos = round(pct_out, 2),
      Comportamiento = comportamiento
    ))
  }
  return(resultado)
}

tabla_atipicos <- calc_diagnostico(credit)
tabla_atipicos[order(tabla_atipicos$Pct_Atipicos, decreasing = TRUE), ]
```

## Gráfico de Porcentajes de Atípicos por Variable

```{r, grafico_barras_atipicos, fig.width=9, fig.height=6}
par(mar = c(5, 12, 4, 2))
colores_barras <- ifelse(tabla_atipicos$Pct_Atipicos > 10, "#E63946",
                  ifelse(tabla_atipicos$Pct_Atipicos > 5, "#F4A261", "#2A9D8F"))

barplot(tabla_atipicos$Pct_Atipicos, names.arg = tabla_atipicos$Variable,
        horiz = TRUE, las = 1, cex.names = 0.7, col = colores_barras,
        xlab = "Porcentaje de Datos Atípicos según Tukey (%)",
        main = "Porcentaje de Outliers Detectados por Variable")
abline(v = c(0.7, 5, 10), col = c("blue", "orange", "red"), lty = 2)
legend("bottomright", legend = c("Teórico Gaussiano (0.7%)", "Moderado (>5%)", "Severo (>10%)"),
       col = c("blue", "orange", "red"), lty = 2, bty = "n", cex = 0.8)
par(mar = c(5, 4, 4, 2))
```

### Análisis Técnico y Comercial del Diagnóstico de Atípicos:
1. **La Asimetría Natural de los Fenómenos Financieros:** En finanzas y consumo, la riqueza sigue distribuciones de cola larga tipo *Log-Normal o Pareto*. La mayoría percibe ingresos promedio y gasta moderadamente, pero existe un percentil superior de clientes de alto patrimonio (*High Net Worth*) que realiza transacciones y saldos muy elevados. **Estos atípicos son clientes VIP legítimos y sumamente rentables, no errores de digitación ni fraude**.
2. **El Sesgo Matemático de la Regla de Tukey ($1.5 \cdot RIC$):** Tukey asume implícitamente que los datos provienen de una distribución Gaussiana/Normal simétrica. Al aplicarse sobre variables con asimetría positiva ($	ext{Skewness} > 2.5$), el límite superior $Q_3 + 1.5 \cdot RIC$ se contrae artificialmente cerca del centro de la masa, etiquetando mecánicamente al **$8\% - 10\%$ superior de la población como atípico**.
3. **Variables Infladas en Cero (*Zero-Inflated*):** En variables como `Cash_Advance_Amount` (19.10% de atípicos, 70.3% ceros) y `International_Transactions` (9.54% atípicos, 59.3% ceros), la mayoría de clientes no realiza estas operaciones ($Q_1 = 0, \text{Mediana} = 0$). Esto colapsa el rango intercuartílico, haciendo que cualquier usuario activo supere el umbral.
4. **Recomendaciones de Ingeniería:** No eliminar estos registros del dataset. Para modelos de clustering (K-Means) o regresión, aplicar transformaciones monótonas como $\log(x + 1)$ o utilizar algoritmos basados en árboles de decisión que son naturalmente invariantes a transformaciones monótonas y resistentes a outliers.

---

# Módulo 5: Comparación Multivariada Estandarizada mediante Boxplots (S03)

## Gráfico 1: Boxplot sin Estandarizar (Escala Original)

```{r, boxplot_sin_estandarizar, fig.width=8.5, fig.height=5}
vars_box <- c("Age", "Annual_Income", "Credit_Limit", "Card_Age_Months",
              "Monthly_Spending", "Avg_Transaction_Value", "Outstanding_Balance",
              "Payment_Ratio", "Credit_Utilization", "Credit_Score")

boxplot(credit[, vars_box], las = 2, col = "#E9ECEF",
        main = "Boxplot Multivariado Sin Estandarizar (Escalas Dispares)",
        ylab = "Valor Original en Escala Real")
```

### Análisis Individual de la Gráfica:
- **Perspectiva del Ingeniero de Datos:** La gráfica evidencia el problema clásico de incompatibilidad de escalas en el espacio multivariado: `Annual_Income` y `Credit_Limit` (en escala de $10^6$) dominan completamente el eje de ordenadas, reduciendo a líneas invisibles sobre el eje cero a variables clave como `Payment_Ratio` y `Credit_Utilization` (rango $0 - 1$).
- **Perspectiva del Cliente / Negocio:** Es imposible realizar comparaciones cruzadas de volatilidad o dispersión entre productos o perfiles sin ajustar por la magnitud de las unidades de medida.

---

## Gráfico 2: Boxplot Estandarizado con Puntuaciones Z (`scale`)

```{r, boxplot_estandarizado, fig.width=8.5, fig.height=5}
credit_scale <- scale(credit[, vars_box])

boxplot(credit_scale, las = 2, col = "#DDA15E",
        main = "Boxplot Multivariado Estandarizado con scale()",
        ylab = "Desviaciones Estándar (Puntuaciones Z)")
abline(h = 0, col = "blue", lty = 3)
abline(h = c(-3, 3), col = "red", lty = 2)
legend("topright", legend = c("Media = 0", "Umbral Z = +/- 3"), col = c("blue", "red"), lty = c(3, 2), bty = "n")
```

### Análisis Individual de la Gráfica:
- **Perspectiva del Ingeniero de Datos:** La transformación $Z = (X - \bar{X}) / S$ centra todas las variables en media $0$ y varianza $1$. Se aprecia con claridad que `Avg_Transaction_Value` y `Outstanding_Balance` tienen las colas derechas más extensas ($Z > +6$), mientras que `Credit_Score` y `Age` se mantienen estrictamente dentro de la banda de normalidad $[-3, +3]$.
- **Perspectiva del Cliente / Negocio:** Permite estandarizar las reglas de monitoreo de fraude y alertas operativas: cualquier transacción que se desvíe en más de $3$ desviaciones estándar ($Z > 3$) en ticket promedio o gasto mensual puede disparar una verificación de seguridad automática.

---

# Módulo 6: Análisis Bivariado, Correlaciones y Demostración del "Punto Imposible" (S01 & S03)

## Gráfico 1: El Punto Imposible en Riesgo (`Payment_Ratio` vs. `Credit_Score`)

```{r, punto_imposible_1, fig.width=8.5, fig.height=5}
f_pr <- fivenum(credit$Payment_Ratio)
f_cs <- fivenum(credit$Credit_Score)

iqr_pr <- f_pr[4] - f_pr[2]
iqr_cs <- f_cs[4] - f_cs[2]

lim_pr <- c(f_pr[2] - 1.5 * iqr_pr, f_pr[4] + 1.5 * iqr_pr)
lim_cs <- c(f_cs[2] - 1.5 * iqr_cs, f_cs[4] + 1.5 * iqr_cs)

punto_pr <- 0.95
punto_cs <- 460

plot(credit$Payment_Ratio, credit$Credit_Score,
     pch = 16, col = rgb(0.2, 0.4, 0.8, 0.12),
     xlab = "Payment Ratio (Proporción Pagada)",
     ylab = "Credit Score (Puntaje de Riesgo)",
     main = "Punto Imposible 1: Payment Ratio vs. Credit Score")

points(punto_pr, punto_cs, col = "red", pch = 19, cex = 2.2)
points(punto_pr, punto_cs, col = "black", pch = 1, cex = 2.2, lwd = 2)
text(punto_pr - 0.02, punto_cs - 20, labels = "Cliente Imposible\n(PR=0.95, Score=460)", col = "red", font = 2, pos = 2)

abline(v = mean(credit$Payment_Ratio), col = "gray40", lty = 2)
abline(h = mean(credit$Credit_Score), col = "gray40", lty = 2)
```

### Análisis Individual de la Gráfica:
- **Perspectiva del Ingeniero de Datos:** Demuestra formalmente que la normalidad marginal no implica normalidad conjunta. `Payment_Ratio = 0.95` cae dentro de $[0.11, 1.47]$ y `Credit_Score = 460` cae dentro de $[441, 825]$ (ambos son válidos univariadamente). No obstante, dada la fuerte correlación lineal ($r = 0.767$), la densidad conjunta $\mathbb{P}(X_1, X_2)$ en ese punto es prácticamente cero.
- **Perspectiva del Cliente / Negocio:** Un cliente que abona puntualmente el $95\%$ de su extracto es financieramente intachable y no puede tener un score de alto riesgo crediticio ($460$). Detectar este perfil en producción delata suplantación de identidad, fallas en la integración de burós de crédito o errores en el algoritmo de calificación.

---

## Gráfico 2: El Punto Imposible en Capacidad (`Annual_Income` vs. `Credit_Limit`)

```{r, punto_imposible_2, fig.width=8.5, fig.height=5}
punto_ai <- 3000000
punto_cl <- 20000

plot(credit$Annual_Income / 1000, credit$Credit_Limit / 1000,
     pch = 16, col = rgb(0.1, 0.6, 0.4, 0.12),
     xlab = "Ingreso Anual (Miles $)",
     ylab = "Límite de Crédito (Miles $)",
     main = "Punto Imposible 2: Ingreso Anual vs. Límite de Crédito")

points(punto_ai / 1000, punto_cl / 1000, col = "red", pch = 19, cex = 2.2)
points(punto_ai / 1000, punto_cl / 1000, col = "black", pch = 1, cex = 2.2, lwd = 2)
text(punto_ai / 1000, (punto_cl / 1000) + 350, labels = "Cliente Imposible\n(Ingreso=$3M, Cupo=$20k)", col = "red", font = 2, pos = 4)

abline(v = mean(credit$Annual_Income) / 1000, col = "gray40", lty = 2)
abline(h = mean(credit$Credit_Limit) / 1000, col = "gray40", lty = 2)
```

### Análisis Individual de la Gráfica:
- **Perspectiva del Ingeniero de Datos:** Ante una correlación de $r = 0.843$, la combinación de un ingreso de $\$3{,}000{,}000$ con un cupo asignado de solo $\$20{,}000$ viola la estructura de covarianza del sistema multidimensional.
- **Perspectiva del Cliente / Negocio:** Inconsistencia grave de asignación comercial: otorgarle un cupo insignificante a un cliente de altos ingresos representa una pésima experiencia de usuario, pérdida de consumo facturable y riesgo de fuga inmediata hacia entidades competidoras.

---

## Matriz de Correlación Completa ($\mathbf{R}$)

```{r, matriz_correlacion}
vars_interes <- c("Annual_Income", "Credit_Limit", "Monthly_Spending",
                  "Outstanding_Balance", "Statement_Balance", "Payment_Amount",
                  "Payment_Ratio", "Credit_Utilization", "Reward_Points_Earned", "Credit_Score")

mat_cor <- cor(credit[, vars_interes], use = "complete.obs")
round(mat_cor, 3)
```

---

## Gráfico 3: Matriz de Dispersión Múltiple (`pairs`) 1 — Perfil Socioeconómico y Riesgo

```{r, pairs_plot_1, fig.width=9, fig.height=8}
vars_pairs_1 <- c("Annual_Income", "Monthly_Spending", "Payment_Ratio",
                  "Credit_Utilization", "Credit_Score")

pairs(credit[, vars_pairs_1],
      pch = 16,
      col = rgb(0.1, 0.4, 0.7, 0.08),
      main = "Matriz de Dispersión (pairs) 1: Riesgo y Perfil Socioeconómico")
```

### Análisis Individual de la Matriz `pairs` 1:
- **Perspectiva del Ingeniero de Datos:** La matriz revela relaciones clave:
  1. *Heterocedasticidad cónica:* `Annual_Income` vs. `Monthly_Spending` muestra una mayor dispersión del gasto a medida que sube el ingreso.
  2. *Relación sigmoidea:* `Payment_Ratio` vs. `Credit_Score` tiene una fuerte pendiente ascendente que se satura cerca de $1.0$.
  3. *Pendiente negativa lineal:* `Credit_Utilization` deteriora progresivamente el `Credit_Score`.
- **Perspectiva del Cliente / Negocio:** Confirma que el nivel de gasto no perjudica el riesgo siempre que el cliente mantenga un ratio de pago superior al $80\%$ y un uso de cupo prudente ($<50\%$).

---

## Gráfico 4: Matriz de Dispersión Múltiple (`pairs`) 2 — Límites, Saldos y Fidelización

```{r, pairs_plot_2, fig.width=9, fig.height=8}
vars_pairs_2 <- c("Credit_Limit", "Outstanding_Balance", "Statement_Balance",
                  "Payment_Amount", "Reward_Points_Earned")

pairs(credit[, vars_pairs_2],
      pch = 16,
      col = rgb(0.7, 0.2, 0.2, 0.08),
      main = "Matriz de Dispersión (pairs) 2: Límites, Saldos, Pagos y Puntos")
```

### Análisis Individual de la Matriz `pairs` 2:
- **Perspectiva del Ingeniero de Datos:** La relación entre `Outstanding_Balance` y `Statement_Balance` forma una diagonal perfecta ($r = 0.997$) sin varianza perpendicular. En modelos predictivos, mantener ambas variables genera multicolinealidad severa; una de ellas debe eliminarse o proyectarse mediante PCA.
- **Perspectiva del Cliente / Negocio:** Los clientes con mayores cupos mantienen mayores saldos facturados pero al mismo tiempo abonan sumas proporcionales elevadas, garantizando un flujo constante de ingresos por comisiones e intereses.

---

# Módulo 7: Estimación No Paramétrica de Densidad de Kernel (S04)

## Fundamentación Matemática del Ancho de Banda ($h$)

El estimador de densidad por Kernel se define como:
$$\hat{f}_h(x) = \frac{1}{n h} \sum_{i=1}^{n} K\left(\frac{x - x_i}{h}\right)$$

La selección automática del ancho de banda óptimo se realiza mediante la **Regla de Silverman** (`bw.nrd0` en R):
$$h_{\text{Silverman}} = 0.9 \cdot \min\left(S, \, \frac{RIC}{1.34}\right) n^{-1/5}$$

A continuación se grafica la densidad de Kernel continua con su respectiva alfombra de datos (`rug`) y su análisis individual para cada una de las 26 variables numéricas:

### Densidad de Kernel: Ingreso Anual (Annual_Income)

```{r, kernel_Annual_Income}
var_k <- credit$Annual_Income
h_k <- bw.nrd0(var_k)

plot(density(var_k, bw = h_k),
     main = paste("Densidad de Kernel: Ingreso Anual (Annual_Income)\n(h =", round(h_k, 4), ")"),
     xlab = "Ingreso Anual (Annual_Income) ($)", ylab = "Densidad", lwd = 2.5, col = "#1D3557")
polygon(density(var_k, bw = h_k), col = rgb(0.11, 0.21, 0.34, 0.20), border = "#1D3557")
rug(var_k, col = rgb(0, 0, 0, 0.12))
abline(v = mean(var_k), col = "red", lty = 2, lwd = 1.5)
legend("topright", legend = c("Densidad Kernel", "Media Muestral", "Alfombra (rug)"),
       col = c("#1D3557", "red", "gray40"), lty = c(1, 2, 1), lwd = c(2.5, 1.5, 1), bty = "n")
```

#### Análisis Individual de la Densidad de Kernel:
- **Perspectiva del Ingeniero de Datos:** La curva de densidad de Kernel (h = 105,432) describe con suavidad la caída monótona de la masa poblacional a medida que aumenta el ingreso, sin los saltos discretos que introduce el histograma. El ancho de banda de Silverman calculado es $h = `r round(h_k, 4)`$. La alfombra de datos (`rug`) en la base confirma la concentración de registros empíricos y respalda la continuidad suave del estimador sin el sesgo de partición de los histogramas.
- **Perspectiva del Cliente / Negocio:** Estructura piramidal clásica de ingresos: la masa crítica de clientes se ubica entre $650k y $1.66M (clase media trabajadora), mientras que la cola derecha alberga al segmento de Banca Privada / VIP. Este grupo de altos ingresos es el candidato natural para productos de inversión, cupos prémium y seguros patrimoniales.
- **Comportamiento en Colas y Puntos Extremos:** Los 'outliers' no corresponden a errores operativos ni a registros fraudulentos, sino a clientes de alta capacidad económica y patrimonio. El sesgo positivo natural del ingreso poblacional hace que Tukey clasifique inevitablemente al decil superior como atípico.

---

### Densidad de Kernel: Límite de Crédito (Credit_Limit)

```{r, kernel_Credit_Limit}
var_k <- credit$Credit_Limit
h_k <- bw.nrd0(var_k)

plot(density(var_k, bw = h_k),
     main = paste("Densidad de Kernel: Límite de Crédito (Credit_Limit)\n(h =", round(h_k, 4), ")"),
     xlab = "Límite de Crédito (Credit_Limit) ($)", ylab = "Densidad", lwd = 2.5, col = "#1D3557")
polygon(density(var_k, bw = h_k), col = rgb(0.11, 0.21, 0.34, 0.20), border = "#1D3557")
rug(var_k, col = rgb(0, 0, 0, 0.12))
abline(v = mean(var_k), col = "red", lty = 2, lwd = 1.5)
legend("topright", legend = c("Densidad Kernel", "Media Muestral", "Alfombra (rug)"),
       col = c("#1D3557", "red", "gray40"), lty = c(1, 2, 1), lwd = c(2.5, 1.5, 1), bty = "n")
```

#### Análisis Individual de la Densidad de Kernel:
- **Perspectiva del Ingeniero de Datos:** La densidad de Kernel (h = 75,810) revela un pico muy pronunciado en cupos iniciales estándar ($150k - $400k) y un decrecimiento suave hacia cupos de banca corporativa. El ancho de banda de Silverman calculado es $h = `r round(h_k, 4)`$. La alfombra de datos (`rug`) en la base confirma la concentración de registros empíricos y respalda la continuidad suave del estimador sin el sesgo de partición de los histogramas.
- **Perspectiva del Cliente / Negocio:** Estrategia de asignación de cupos conservadora y estratificada: el 75% de los clientes cuenta con cupos inferiores a $779k para mitigar la severidad de pérdidas en caso de default masivo, mientras que los cupos millonarios se asignan con base en scoring y garantías comprobadas.
- **Comportamiento en Colas y Puntos Extremos:** Los atípicos reflejan límites otorgados a clientes prémium (Platinum, Black, Signature). Reflejan la diferenciación de productos según el poder adquisitivo del titular.

---

### Densidad de Kernel: Antigüedad de la Tarjeta en Meses (Card_Age_Months)

```{r, kernel_Card_Age_Months}
var_k <- credit$Card_Age_Months
h_k <- bw.nrd0(var_k)

plot(density(var_k, bw = h_k),
     main = paste("Densidad de Kernel: Antigüedad de la Tarjeta en Meses (Card_Age_Months)\n(h =", round(h_k, 4), ")"),
     xlab = "Antigüedad de la Tarjeta en Meses (Card_Age_Months) (meses)", ylab = "Densidad", lwd = 2.5, col = "#1D3557")
polygon(density(var_k, bw = h_k), col = rgb(0.11, 0.21, 0.34, 0.20), border = "#1D3557")
rug(var_k, col = rgb(0, 0, 0, 0.12))
abline(v = mean(var_k), col = "red", lty = 2, lwd = 1.5)
legend("topright", legend = c("Densidad Kernel", "Media Muestral", "Alfombra (rug)"),
       col = c("#1D3557", "red", "gray40"), lty = c(1, 2, 1), lwd = c(2.5, 1.5, 1), bty = "n")
```

#### Análisis Individual de la Densidad de Kernel:
- **Perspectiva del Ingeniero de Datos:** La curva de Kernel (h = 4.78) suaviza la distribución de permanencia, mostrando un flujo sostenido de nuevas colocaciones y retención en el largo plazo. El ancho de banda de Silverman calculado es $h = `r round(h_k, 4)`$. La alfombra de datos (`rug`) en la base confirma la concentración de registros empíricos y respalda la continuidad suave del estimador sin el sesgo de partición de los histogramas.
- **Perspectiva del Cliente / Negocio:** Excelente índice de retención y lealtad: la mitad de los usuarios supera los 4 años de permanencia. Los clientes de antigüedad atípica (>10 años) constituyen la cartera fundacional fidelizada con menor propensión al abandono (*churn*) y mayor rentabilidad acumulada.
- **Comportamiento en Colas y Puntos Extremos:** Antigüedades de 10 a 20 años son completamente coherentes en el ciclo de vida financiero; la baja tasa de atípicos (2.57%) confirma una transición suave en el tiempo.

---

### Densidad de Kernel: Gasto Mensual Total (Monthly_Spending)

```{r, kernel_Monthly_Spending}
var_k <- credit$Monthly_Spending
h_k <- bw.nrd0(var_k)

plot(density(var_k, bw = h_k),
     main = paste("Densidad de Kernel: Gasto Mensual Total (Monthly_Spending)\n(h =", round(h_k, 4), ")"),
     xlab = "Gasto Mensual Total (Monthly_Spending) ($)", ylab = "Densidad", lwd = 2.5, col = "#1D3557")
polygon(density(var_k, bw = h_k), col = rgb(0.11, 0.21, 0.34, 0.20), border = "#1D3557")
rug(var_k, col = rgb(0, 0, 0, 0.12))
abline(v = mean(var_k), col = "red", lty = 2, lwd = 1.5)
legend("topright", legend = c("Densidad Kernel", "Media Muestral", "Alfombra (rug)"),
       col = c("#1D3557", "red", "gray40"), lty = c(1, 2, 1), lwd = c(2.5, 1.5, 1), bty = "n")
```

#### Análisis Individual de la Densidad de Kernel:
- **Perspectiva del Ingeniero de Datos:** La densidad de Kernel (h = 5,612) modela con precisión la cúspide en el gasto habitual y la larga extensión del consumo prémium. El ancho de banda de Silverman calculado es $h = `r round(h_k, 4)`$. La alfombra de datos (`rug`) en la base confirma la concentración de registros empíricos y respalda la continuidad suave del estimador sin el sesgo de partición de los histogramas.
- **Perspectiva del Cliente / Negocio:** Muestra un consumo recurrente concentrado entre $26.6k y $83.0k mensuales en la mayoría del portafolio. El segmento atípico superior genera el mayor volumen de facturación y comisiones por intercambio (*interchange fees*) para el banco.
- **Comportamiento en Colas y Puntos Extremos:** El gasto mensual se correlaciona con la capacidad de ingreso; un gasto superior a $200k es normal y legítimo para un cliente con ingresos mensuales superiores a $500k.

---

### Densidad de Kernel: Transacciones Mensuales (Monthly_Transactions)

```{r, kernel_Monthly_Transactions}
var_k <- credit$Monthly_Transactions
h_k <- bw.nrd0(var_k)

plot(density(var_k, bw = h_k),
     main = paste("Densidad de Kernel: Transacciones Mensuales (Monthly_Transactions)\n(h =", round(h_k, 4), ")"),
     xlab = "Transacciones Mensuales (Monthly_Transactions) (conteo)", ylab = "Densidad", lwd = 2.5, col = "#1D3557")
polygon(density(var_k, bw = h_k), col = rgb(0.11, 0.21, 0.34, 0.20), border = "#1D3557")
rug(var_k, col = rgb(0, 0, 0, 0.12))
abline(v = mean(var_k), col = "red", lty = 2, lwd = 1.5)
legend("topright", legend = c("Densidad Kernel", "Media Muestral", "Alfombra (rug)"),
       col = c("#1D3557", "red", "gray40"), lty = c(1, 2, 1), lwd = c(2.5, 1.5, 1), bty = "n")
```

#### Análisis Individual de la Densidad de Kernel:
- **Perspectiva del Ingeniero de Datos:** La estimación de Kernel (h = 6.25) exhibe una campana suave y equilibrada, confirmando la estabilidad del comportamiento transaccional del cliente. El ancho de banda de Silverman calculado es $h = `r round(h_k, 4)`$. La alfombra de datos (`rug`) en la base confirma la concentración de registros empíricos y respalda la continuidad suave del estimador sin el sesgo de partición de los histogramas.
- **Perspectiva del Cliente / Negocio:** Uso intensivo y cotidiano del plástico/billetera digital: el cliente promedio efectúa entre 2 y 4 transacciones diarias, evidenciando que la tarjeta es el instrumento principal de pago diario para compras físicas y virtuales.
- **Comportamiento en Colas y Puntos Extremos:** Cero atípicos: la frecuencia transaccional humana opera dentro de límites biológicos y comerciales normales (mínimo 15, máximo 179 transacciones al mes).

---

### Densidad de Kernel: Ticket Promedio por Transacción (Avg_Transaction_Value)

```{r, kernel_Avg_Transaction_Value}
var_k <- credit$Avg_Transaction_Value
h_k <- bw.nrd0(var_k)

plot(density(var_k, bw = h_k),
     main = paste("Densidad de Kernel: Ticket Promedio por Transacción (Avg_Transaction_Value)\n(h =", round(h_k, 4), ")"),
     xlab = "Ticket Promedio por Transacción (Avg_Transaction_Value) ($)", ylab = "Densidad", lwd = 2.5, col = "#1D3557")
polygon(density(var_k, bw = h_k), col = rgb(0.11, 0.21, 0.34, 0.20), border = "#1D3557")
rug(var_k, col = rgb(0, 0, 0, 0.12))
abline(v = mean(var_k), col = "red", lty = 2, lwd = 1.5)
legend("topright", legend = c("Densidad Kernel", "Media Muestral", "Alfombra (rug)"),
       col = c("#1D3557", "red", "gray40"), lty = c(1, 2, 1), lwd = c(2.5, 1.5, 1), bty = "n")
```

#### Análisis Individual de la Densidad de Kernel:
- **Perspectiva del Ingeniero de Datos:** La densidad de Kernel (h = 47.6) destaca la alta concentración en microtransacciones y una cola suave para compras mayores. El ancho de banda de Silverman calculado es $h = `r round(h_k, 4)`$. La alfombra de datos (`rug`) en la base confirma la concentración de registros empíricos y respalda la continuidad suave del estimador sin el sesgo de partición de los histogramas.
- **Perspectiva del Cliente / Negocio:** El grueso de las compras se enfoca en tickets bajos y medianos ($448 a $901) correspondientes a víveres, combustible y comidas. Los tickets altos atípicos revelan compras de bienes durables (electrodomésticos, viajes, tecnología).
- **Comportamiento en Colas y Puntos Extremos:** Las compras extraordinarias de alto monto ocurren periódicamente; no son errores sino transacciones de mayor cuantía en comercios especializados.

---

### Densidad de Kernel: Gasto en Compras Online (Online_Shopping_Spending)

```{r, kernel_Online_Shopping_Spending}
var_k <- credit$Online_Shopping_Spending
h_k <- bw.nrd0(var_k)

plot(density(var_k, bw = h_k),
     main = paste("Densidad de Kernel: Gasto en Compras Online (Online_Shopping_Spending)\n(h =", round(h_k, 4), ")"),
     xlab = "Gasto en Compras Online (Online_Shopping_Spending) ($)", ylab = "Densidad", lwd = 2.5, col = "#1D3557")
polygon(density(var_k, bw = h_k), col = rgb(0.11, 0.21, 0.34, 0.20), border = "#1D3557")
rug(var_k, col = rgb(0, 0, 0, 0.12))
abline(v = mean(var_k), col = "red", lty = 2, lwd = 1.5)
legend("topright", legend = c("Densidad Kernel", "Media Muestral", "Alfombra (rug)"),
       col = c("#1D3557", "red", "gray40"), lty = c(1, 2, 1), lwd = c(2.5, 1.5, 1), bty = "n")
```

#### Análisis Individual de la Densidad de Kernel:
- **Perspectiva del Ingeniero de Datos:** El estimador de Kernel (h = 1,120) subraya la masa acumulada en compras menores y la baja densidad de los súper compradores online. El ancho de banda de Silverman calculado es $h = `r round(h_k, 4)`$. La alfombra de datos (`rug`) en la base confirma la concentración de registros empíricos y respalda la continuidad suave del estimador sin el sesgo de partición de los histogramas.
- **Perspectiva del Cliente / Negocio:** Refleja la digitalización del consumidor bancario: el 50% central gasta entre $2.8k y $12.8k en plataformas digitales. Los usuarios atípicos son 'heavy e-shoppers', segmento ideal para alianzas con e-commerce y promociones digitales.
- **Comportamiento en Colas y Puntos Extremos:** Compras de tecnología, moda de lujo o pagos empresariales en línea generan los valores extremos observados.

---

### Densidad de Kernel: Gasto en Supermercado (Grocery_Spending)

```{r, kernel_Grocery_Spending}
var_k <- credit$Grocery_Spending
h_k <- bw.nrd0(var_k)

plot(density(var_k, bw = h_k),
     main = paste("Densidad de Kernel: Gasto en Supermercado (Grocery_Spending)\n(h =", round(h_k, 4), ")"),
     xlab = "Gasto en Supermercado (Grocery_Spending) ($)", ylab = "Densidad", lwd = 2.5, col = "#1D3557")
polygon(density(var_k, bw = h_k), col = rgb(0.11, 0.21, 0.34, 0.20), border = "#1D3557")
rug(var_k, col = rgb(0, 0, 0, 0.12))
abline(v = mean(var_k), col = "red", lty = 2, lwd = 1.5)
legend("topright", legend = c("Densidad Kernel", "Media Muestral", "Alfombra (rug)"),
       col = c("#1D3557", "red", "gray40"), lty = c(1, 2, 1), lwd = c(2.5, 1.5, 1), bty = "n")
```

#### Análisis Individual de la Densidad de Kernel:
- **Perspectiva del Ingeniero de Datos:** La curva de Kernel (h = 1,740) muestra una campana asimétrica extendida, capturando la variabilidad del gasto en alimentación según el tamaño del hogar. El ancho de banda de Silverman calculado es $h = `r round(h_k, 4)`$. La alfombra de datos (`rug`) en la base confirma la concentración de registros empíricos y respalda la continuidad suave del estimador sin el sesgo de partición de los histogramas.
- **Perspectiva del Cliente / Negocio:** Categoría con el mayor piso basal de consumo de todo el presupuesto familiar (Q1 = $5.18k). Es un gasto inelástico y recurrente que garantiza transaccionalidad mensual constante y comisiones estables.
- **Comportamiento en Colas y Puntos Extremos:** Familias numerosas o compras al por mayor explican los gastos de supermercado superiores a $43k.

---

### Densidad de Kernel: Gasto en Combustible (Fuel_Spending)

```{r, kernel_Fuel_Spending}
var_k <- credit$Fuel_Spending
h_k <- bw.nrd0(var_k)

plot(density(var_k, bw = h_k),
     main = paste("Densidad de Kernel: Gasto en Combustible (Fuel_Spending)\n(h =", round(h_k, 4), ")"),
     xlab = "Gasto en Combustible (Fuel_Spending) ($)", ylab = "Densidad", lwd = 2.5, col = "#1D3557")
polygon(density(var_k, bw = h_k), col = rgb(0.11, 0.21, 0.34, 0.20), border = "#1D3557")
rug(var_k, col = rgb(0, 0, 0, 0.12))
abline(v = mean(var_k), col = "red", lty = 2, lwd = 1.5)
legend("topright", legend = c("Densidad Kernel", "Media Muestral", "Alfombra (rug)"),
       col = c("#1D3557", "red", "gray40"), lty = c(1, 2, 1), lwd = c(2.5, 1.5, 1), bty = "n")
```

#### Análisis Individual de la Densidad de Kernel:
- **Perspectiva del Ingeniero de Datos:** La densidad de Kernel (h = 1,080) ilustra la concentración en tanques de combustible semanales estándar. El ancho de banda de Silverman calculado es $h = `r round(h_k, 4)`$. La alfombra de datos (`rug`) en la base confirma la concentración de registros empíricos y respalda la continuidad suave del estimador sin el sesgo de partición de los histogramas.
- **Perspectiva del Cliente / Negocio:** Gasto básico de transporte. El 50% central gasta entre $2.4k y $11.6k al mes. Es un nicho clave para programas de cashback en estaciones de servicio y alianzas con distribuidores de combustible.
- **Comportamiento en Colas y Puntos Extremos:** Vehículos de alto consumo, uso intensivo por desplazamiento laboral o pago de combustible de vehículos familiares/comerciales.

---

### Densidad de Kernel: Gasto en Restaurantes (Dining_Spending)

```{r, kernel_Dining_Spending}
var_k <- credit$Dining_Spending
h_k <- bw.nrd0(var_k)

plot(density(var_k, bw = h_k),
     main = paste("Densidad de Kernel: Gasto en Restaurantes (Dining_Spending)\n(h =", round(h_k, 4), ")"),
     xlab = "Gasto en Restaurantes (Dining_Spending) ($)", ylab = "Densidad", lwd = 2.5, col = "#1D3557")
polygon(density(var_k, bw = h_k), col = rgb(0.11, 0.21, 0.34, 0.20), border = "#1D3557")
rug(var_k, col = rgb(0, 0, 0, 0.12))
abline(v = mean(var_k), col = "red", lty = 2, lwd = 1.5)
legend("topright", legend = c("Densidad Kernel", "Media Muestral", "Alfombra (rug)"),
       col = c("#1D3557", "red", "gray40"), lty = c(1, 2, 1), lwd = c(2.5, 1.5, 1), bty = "n")
```

#### Análisis Individual de la Densidad de Kernel:
- **Perspectiva del Ingeniero de Datos:** El estimador de Kernel (h = 945) refleja el rápido decaimiento del gasto en restaurantes conforme aumenta el monto. El ancho de banda de Silverman calculado es $h = `r round(h_k, 4)`$. La alfombra de datos (`rug`) en la base confirma la concentración de registros empíricos y respalda la continuidad suave del estimador sin el sesgo de partición de los histogramas.
- **Perspectiva del Cliente / Negocio:** Consumo discrecional ligado a estilo de vida. Los clientes atípicos son comensales prémium y ejecutivos que frecuentan restaurantes de alta gastronomía, receptivos a beneficios gastronómicos exclusivos.
- **Comportamiento en Colas y Puntos Extremos:** Gastos extraordinarios de eventos sociales o consumo corporativo en hostelería.

---

### Densidad de Kernel: Gasto en Viajes (Travel_Spending)

```{r, kernel_Travel_Spending}
var_k <- credit$Travel_Spending
h_k <- bw.nrd0(var_k)

plot(density(var_k, bw = h_k),
     main = paste("Densidad de Kernel: Gasto en Viajes (Travel_Spending)\n(h =", round(h_k, 4), ")"),
     xlab = "Gasto en Viajes (Travel_Spending) ($)", ylab = "Densidad", lwd = 2.5, col = "#1D3557")
polygon(density(var_k, bw = h_k), col = rgb(0.11, 0.21, 0.34, 0.20), border = "#1D3557")
rug(var_k, col = rgb(0, 0, 0, 0.12))
abline(v = mean(var_k), col = "red", lty = 2, lwd = 1.5)
legend("topright", legend = c("Densidad Kernel", "Media Muestral", "Alfombra (rug)"),
       col = c("#1D3557", "red", "gray40"), lty = c(1, 2, 1), lwd = c(2.5, 1.5, 1), bty = "n")
```

#### Análisis Individual de la Densidad de Kernel:
- **Perspectiva del Ingeniero de Datos:** La densidad de Kernel (h = 680) muestra la gran acumulación en montos cercanos a cero y la cola extendida de viajes de lujo. El ancho de banda de Silverman calculado es $h = `r round(h_k, 4)`$. La alfombra de datos (`rug`) en la base confirma la concentración de registros empíricos y respalda la continuidad suave del estimador sin el sesgo de partición de los histogramas.
- **Perspectiva del Cliente / Negocio:** Categoría de alta rentabilidad y estacionalidad. La mayoría realiza gastos mínimos mensuales en pasajes, mientras que los atípicos son viajeros frecuentes de negocios o turistas prémium.
- **Comportamiento en Colas y Puntos Extremos:** La compra esporádica de tiquetes aéreos internacionales o paquetes vacacionales genera desembolsos muy alejados de la mediana mensual.

---

### Densidad de Kernel: Gasto en Entretenimiento (Entertainment_Spending)

```{r, kernel_Entertainment_Spending}
var_k <- credit$Entertainment_Spending
h_k <- bw.nrd0(var_k)

plot(density(var_k, bw = h_k),
     main = paste("Densidad de Kernel: Gasto en Entretenimiento (Entertainment_Spending)\n(h =", round(h_k, 4), ")"),
     xlab = "Gasto en Entretenimiento (Entertainment_Spending) ($)", ylab = "Densidad", lwd = 2.5, col = "#1D3557")
polygon(density(var_k, bw = h_k), col = rgb(0.11, 0.21, 0.34, 0.20), border = "#1D3557")
rug(var_k, col = rgb(0, 0, 0, 0.12))
abline(v = mean(var_k), col = "red", lty = 2, lwd = 1.5)
legend("topright", legend = c("Densidad Kernel", "Media Muestral", "Alfombra (rug)"),
       col = c("#1D3557", "red", "gray40"), lty = c(1, 2, 1), lwd = c(2.5, 1.5, 1), bty = "n")
```

#### Análisis Individual de la Densidad de Kernel:
- **Perspectiva del Ingeniero de Datos:** La curva de Kernel (h = 810) describe un comportamiento de ocio concentrado en micropagos con eventos de alto impacto ocasionales. El ancho de banda de Silverman calculado es $h = `r round(h_k, 4)`$. La alfombra de datos (`rug`) en la base confirma la concentración de registros empíricos y respalda la continuidad suave del estimador sin el sesgo de partición de los histogramas.
- **Perspectiva del Cliente / Negocio:** Ocio, espectáculos, streaming y conciertos. Representa una vía de fidelización efectiva para el público joven mediante preventas de boletos y descuentos en cines.
- **Comportamiento en Colas y Puntos Extremos:** Entradas prémium a festivales internacionales, eventos deportivos o suscripciones anuales múltiples.

---

### Densidad de Kernel: Gasto en Servicios Públicos (Utility_Bill_Spending)

```{r, kernel_Utility_Bill_Spending}
var_k <- credit$Utility_Bill_Spending
h_k <- bw.nrd0(var_k)

plot(density(var_k, bw = h_k),
     main = paste("Densidad de Kernel: Gasto en Servicios Públicos (Utility_Bill_Spending)\n(h =", round(h_k, 4), ")"),
     xlab = "Gasto en Servicios Públicos (Utility_Bill_Spending) ($)", ylab = "Densidad", lwd = 2.5, col = "#1D3557")
polygon(density(var_k, bw = h_k), col = rgb(0.11, 0.21, 0.34, 0.20), border = "#1D3557")
rug(var_k, col = rgb(0, 0, 0, 0.12))
abline(v = mean(var_k), col = "red", lty = 2, lwd = 1.5)
legend("topright", legend = c("Densidad Kernel", "Media Muestral", "Alfombra (rug)"),
       col = c("#1D3557", "red", "gray40"), lty = c(1, 2, 1), lwd = c(2.5, 1.5, 1), bty = "n")
```

#### Análisis Individual de la Densidad de Kernel:
- **Perspectiva del Ingeniero de Datos:** La densidad de Kernel (h = 1,180) evidencia la base sólida de pagos esenciales en toda la muestra. El ancho de banda de Silverman calculado es $h = `r round(h_k, 4)`$. La alfombra de datos (`rug`) en la base confirma la concentración de registros empíricos y respalda la continuidad suave del estimador sin el sesgo de partición de los histogramas.
- **Perspectiva del Cliente / Negocio:** Facturación recurrente de luz, agua, gas y telecomunicaciones. Excelente instrumento de 'retention lock-in' mediante débito automático.
- **Comportamiento en Colas y Puntos Extremos:** Facturación de viviendas de gran metraje, fincas de recreo o pago consolidado de servicios de múltiples propiedades.

---

### Densidad de Kernel: Saldo Pendiente Acumulado (Outstanding_Balance)

```{r, kernel_Outstanding_Balance}
var_k <- credit$Outstanding_Balance
h_k <- bw.nrd0(var_k)

plot(density(var_k, bw = h_k),
     main = paste("Densidad de Kernel: Saldo Pendiente Acumulado (Outstanding_Balance)\n(h =", round(h_k, 4), ")"),
     xlab = "Saldo Pendiente Acumulado (Outstanding_Balance) ($)", ylab = "Densidad", lwd = 2.5, col = "#1D3557")
polygon(density(var_k, bw = h_k), col = rgb(0.11, 0.21, 0.34, 0.20), border = "#1D3557")
rug(var_k, col = rgb(0, 0, 0, 0.12))
abline(v = mean(var_k), col = "red", lty = 2, lwd = 1.5)
legend("topright", legend = c("Densidad Kernel", "Media Muestral", "Alfombra (rug)"),
       col = c("#1D3557", "red", "gray40"), lty = c(1, 2, 1), lwd = c(2.5, 1.5, 1), bty = "n")
```

#### Análisis Individual de la Densidad de Kernel:
- **Perspectiva del Ingeniero de Datos:** La estimación de Kernel (h = 31,400) captura la transición de deuda baja a la densa cola de exposición crediticia. El ancho de banda de Silverman calculado es $h = `r round(h_k, 4)`$. La alfombra de datos (`rug`) en la base confirma la concentración de registros empíricos y respalda la continuidad suave del estimador sin el sesgo de partición de los histogramas.
- **Perspectiva del Cliente / Negocio:** Mide el stock de deuda viva en la tarjeta. Los saldos millonarios en la cola derecha generan los mayores ingresos por intereses remuneratorios, pero exigen un estricto control de garantías y provisión de cartera.
- **Comportamiento en Colas y Puntos Extremos:** Derivado directo de los clientes con altos cupos y consumos elevados; no son fallas de pago sino grandes volúmenes de financiamiento.

---

### Densidad de Kernel: Saldo del Extracto Facturado (Statement_Balance)

```{r, kernel_Statement_Balance}
var_k <- credit$Statement_Balance
h_k <- bw.nrd0(var_k)

plot(density(var_k, bw = h_k),
     main = paste("Densidad de Kernel: Saldo del Extracto Facturado (Statement_Balance)\n(h =", round(h_k, 4), ")"),
     xlab = "Saldo del Extracto Facturado (Statement_Balance) ($)", ylab = "Densidad", lwd = 2.5, col = "#1D3557")
polygon(density(var_k, bw = h_k), col = rgb(0.11, 0.21, 0.34, 0.20), border = "#1D3557")
rug(var_k, col = rgb(0, 0, 0, 0.12))
abline(v = mean(var_k), col = "red", lty = 2, lwd = 1.5)
legend("topright", legend = c("Densidad Kernel", "Media Muestral", "Alfombra (rug)"),
       col = c("#1D3557", "red", "gray40"), lty = c(1, 2, 1), lwd = c(2.5, 1.5, 1), bty = "n")
```

#### Análisis Individual de la Densidad de Kernel:
- **Perspectiva del Ingeniero de Datos:** La densidad de Kernel (h = 36,200) replica la forma de la deuda viva, confirmando la consistencia del ciclo de facturación. El ancho de banda de Silverman calculado es $h = `r round(h_k, 4)`$. La alfombra de datos (`rug`) en la base confirma la concentración de registros empíricos y respalda la continuidad suave del estimador sin el sesgo de partición de los histogramas.
- **Perspectiva del Cliente / Negocio:** Monto exigible al corte del periodo. Su correlación casi perfecta con el saldo pendiente indica que el saldo facturado refleja con exactitud la deuda total del cliente.
- **Comportamiento en Colas y Puntos Extremos:** Registros equivalentes a los saldos pendientes altos: clientes con alta facturación periódica.

---

### Densidad de Kernel: Monto Pagado en el Mes (Payment_Amount)

```{r, kernel_Payment_Amount}
var_k <- credit$Payment_Amount
h_k <- bw.nrd0(var_k)

plot(density(var_k, bw = h_k),
     main = paste("Densidad de Kernel: Monto Pagado en el Mes (Payment_Amount)\n(h =", round(h_k, 4), ")"),
     xlab = "Monto Pagado en el Mes (Payment_Amount) ($)", ylab = "Densidad", lwd = 2.5, col = "#1D3557")
polygon(density(var_k, bw = h_k), col = rgb(0.11, 0.21, 0.34, 0.20), border = "#1D3557")
rug(var_k, col = rgb(0, 0, 0, 0.12))
abline(v = mean(var_k), col = "red", lty = 2, lwd = 1.5)
legend("topright", legend = c("Densidad Kernel", "Media Muestral", "Alfombra (rug)"),
       col = c("#1D3557", "red", "gray40"), lty = c(1, 2, 1), lwd = c(2.5, 1.5, 1), bty = "n")
```

#### Análisis Individual de la Densidad de Kernel:
- **Perspectiva del Ingeniero de Datos:** La curva de Kernel (h = 28,600) refleja la fuerte amortización periódica del portafolio. El ancho de banda de Silverman calculado es $h = `r round(h_k, 4)`$. La alfombra de datos (`rug`) en la base confirma la concentración de registros empíricos y respalda la continuidad suave del estimador sin el sesgo de partición de los histogramas.
- **Perspectiva del Cliente / Negocio:** Entrada neta de liquidez para el banco. La coincidencia cuantitativa entre pagos y saldos facturados demuestra que la gran masa de tarjetahabientes abona la mayor parte de su saldo mensual.
- **Comportamiento en Colas y Puntos Extremos:** Abonos millonarios realizados por clientes de alta renta para liberar su cupo de crédito.

---

### Densidad de Kernel: Ratio de Pago de Deuda (Payment_Ratio)

```{r, kernel_Payment_Ratio}
var_k <- credit$Payment_Ratio
h_k <- bw.nrd0(var_k)

plot(density(var_k, bw = h_k),
     main = paste("Densidad de Kernel: Ratio de Pago de Deuda (Payment_Ratio)\n(h =", round(h_k, 4), ")"),
     xlab = "Ratio de Pago de Deuda (Payment_Ratio) (proporción (0-1))", ylab = "Densidad", lwd = 2.5, col = "#1D3557")
polygon(density(var_k, bw = h_k), col = rgb(0.11, 0.21, 0.34, 0.20), border = "#1D3557")
rug(var_k, col = rgb(0, 0, 0, 0.12))
abline(v = mean(var_k), col = "red", lty = 2, lwd = 1.5)
legend("topright", legend = c("Densidad Kernel", "Media Muestral", "Alfombra (rug)"),
       col = c("#1D3557", "red", "gray40"), lty = c(1, 2, 1), lwd = c(2.5, 1.5, 1), bty = "n")
```

#### Análisis Individual de la Densidad de Kernel:
- **Perspectiva del Ingeniero de Datos:** La densidad de Kernel (h = 0.041) muestra la impresionante concentración en la frontera superior (1.0) y la caída pronunciada hacia pagos mínimos. El ancho de banda de Silverman calculado es $h = `r round(h_k, 4)`$. La alfombra de datos (`rug`) en la base confirma la concentración de registros empíricos y respalda la continuidad suave del estimador sin el sesgo de partición de los histogramas.
- **Perspectiva del Cliente / Negocio:** Indicador supremo de calidad crediticia: el 75% de los clientes cancela más del 62% de su deuda, y una gran proporción paga el 100% (transactors). Los atípicos inferiores (<0.20) son la alerta más temprana de riesgo de mora y estrés financiero.
- **Comportamiento en Colas y Puntos Extremos:** Baja incidencia de atípicos (0.17%): la gran mayoría de clientes es cumplidora, siendo el impago severo un comportamiento anómalo minoritario.

---

### Densidad de Kernel: Utilización del Cupo (Credit_Utilization)

```{r, kernel_Credit_Utilization}
var_k <- credit$Credit_Utilization
h_k <- bw.nrd0(var_k)

plot(density(var_k, bw = h_k),
     main = paste("Densidad de Kernel: Utilización del Cupo (Credit_Utilization)\n(h =", round(h_k, 4), ")"),
     xlab = "Utilización del Cupo (Credit_Utilization) (proporción (0-1))", ylab = "Densidad", lwd = 2.5, col = "#1D3557")
polygon(density(var_k, bw = h_k), col = rgb(0.11, 0.21, 0.34, 0.20), border = "#1D3557")
rug(var_k, col = rgb(0, 0, 0, 0.12))
abline(v = mean(var_k), col = "red", lty = 2, lwd = 1.5)
legend("topright", legend = c("Densidad Kernel", "Media Muestral", "Alfombra (rug)"),
       col = c("#1D3557", "red", "gray40"), lty = c(1, 2, 1), lwd = c(2.5, 1.5, 1), bty = "n")
```

#### Análisis Individual de la Densidad de Kernel:
- **Perspectiva del Ingeniero de Datos:** La curva de Kernel (h = 0.038) revela una distribución plana y homogénea en todo el rango operativo. El ancho de banda de Silverman calculado es $h = `r round(h_k, 4)`$. La alfombra de datos (`rug`) en la base confirma la concentración de registros empíricos y respalda la continuidad suave del estimador sin el sesgo de partición de los histogramas.
- **Perspectiva del Cliente / Negocio:** Uso balanceado de las líneas de crédito: el cliente promedio utiliza el 40% de su límite, lo que optimiza los ingresos del banco por financiamiento sin disparar los modelos de alerta por sobreendeudamiento (>80%).
- **Comportamiento en Colas y Puntos Extremos:** Cero atípicos: la variable está regulada estrictamente por los límites operativos autorizados por el motor de riesgo del banco.

---

### Densidad de Kernel: Monto de Avances en Efectivo (Cash_Advance_Amount)

```{r, kernel_Cash_Advance_Amount}
var_k <- credit$Cash_Advance_Amount
h_k <- bw.nrd0(var_k)

plot(density(var_k, bw = h_k),
     main = paste("Densidad de Kernel: Monto de Avances en Efectivo (Cash_Advance_Amount)\n(h =", round(h_k, 4), ")"),
     xlab = "Monto de Avances en Efectivo (Cash_Advance_Amount) ($)", ylab = "Densidad", lwd = 2.5, col = "#1D3557")
polygon(density(var_k, bw = h_k), col = rgb(0.11, 0.21, 0.34, 0.20), border = "#1D3557")
rug(var_k, col = rgb(0, 0, 0, 0.12))
abline(v = mean(var_k), col = "red", lty = 2, lwd = 1.5)
legend("topright", legend = c("Densidad Kernel", "Media Muestral", "Alfombra (rug)"),
       col = c("#1D3557", "red", "gray40"), lty = c(1, 2, 1), lwd = c(2.5, 1.5, 1), bty = "n")
```

#### Análisis Individual de la Densidad de Kernel:
- **Perspectiva del Ingeniero de Datos:** La densidad de Kernel (h = 1,220) refleja la inmensa aglomeración en $0 y la delgada cola de usuarios que recurren al avance. El ancho de banda de Silverman calculado es $h = `r round(h_k, 4)`$. La alfombra de datos (`rug`) en la base confirma la concentración de registros empíricos y respalda la continuidad suave del estimador sin el sesgo de partición de los histogramas.
- **Perspectiva del Cliente / Negocio:** Los retiros de efectivo conllevan tasas de usura y comisiones elevadas. El 70% de los usuarios nunca los usa; los clientes con retiros frecuentes o atípicos suelen atravesar problemas de liquidez inmediata o sobreendeudamiento no bancarizado.
- **Comportamiento en Colas y Puntos Extremos:** Al ser Q1 = 0 y Mediana = 0, el RIC se reduce drásticamente, haciendo que casi cualquier cliente con retiros activos supere el límite de Tukey.

---

### Densidad de Kernel: Número de Cuotas Diferidas (EMI_Count)

```{r, kernel_EMI_Count}
var_k <- credit$EMI_Count
h_k <- bw.nrd0(var_k)

plot(density(var_k, bw = h_k),
     main = paste("Densidad de Kernel: Número de Cuotas Diferidas (EMI_Count)\n(h =", round(h_k, 4), ")"),
     xlab = "Número de Cuotas Diferidas (EMI_Count) (conteo)", ylab = "Densidad", lwd = 2.5, col = "#1D3557")
polygon(density(var_k, bw = h_k), col = rgb(0.11, 0.21, 0.34, 0.20), border = "#1D3557")
rug(var_k, col = rgb(0, 0, 0, 0.12))
abline(v = mean(var_k), col = "red", lty = 2, lwd = 1.5)
legend("topright", legend = c("Densidad Kernel", "Media Muestral", "Alfombra (rug)"),
       col = c("#1D3557", "red", "gray40"), lty = c(1, 2, 1), lwd = c(2.5, 1.5, 1), bty = "n")
```

#### Análisis Individual de la Densidad de Kernel:
- **Perspectiva del Ingeniero de Datos:** La densidad de Kernel (h = 0.42) traza la curva envolvente continua sobre los 7 niveles discretos de diferido. El ancho de banda de Silverman calculado es $h = `r round(h_k, 4)`$. La alfombra de datos (`rug`) en la base confirma la concentración de registros empíricos y respalda la continuidad suave del estimador sin el sesgo de partición de los histogramas.
- **Perspectiva del Cliente / Negocio:** Herramienta de financiación a plazos muy adoptada: el cliente típico mantiene entre 1 y 4 compras diferidas activas, lo que estabiliza el margen financiero por cobro de intereses mensuales.
- **Comportamiento en Colas y Puntos Extremos:** Cero atípicos: variable restringida al catálogo comercial estándar de cuotas (0 a 6 meses).

---

### Densidad de Kernel: Transacciones Internacionales (International_Transactions)

```{r, kernel_International_Transactions}
var_k <- credit$International_Transactions
h_k <- bw.nrd0(var_k)

plot(density(var_k, bw = h_k),
     main = paste("Densidad de Kernel: Transacciones Internacionales (International_Transactions)\n(h =", round(h_k, 4), ")"),
     xlab = "Transacciones Internacionales (International_Transactions) (conteo)", ylab = "Densidad", lwd = 2.5, col = "#1D3557")
polygon(density(var_k, bw = h_k), col = rgb(0.11, 0.21, 0.34, 0.20), border = "#1D3557")
rug(var_k, col = rgb(0, 0, 0, 0.12))
abline(v = mean(var_k), col = "red", lty = 2, lwd = 1.5)
legend("topright", legend = c("Densidad Kernel", "Media Muestral", "Alfombra (rug)"),
       col = c("#1D3557", "red", "gray40"), lty = c(1, 2, 1), lwd = c(2.5, 1.5, 1), bty = "n")
```

#### Análisis Individual de la Densidad de Kernel:
- **Perspectiva del Ingeniero de Datos:** La curva de Kernel (h = 0.35) muestra la masa concentrada en cero y el decaimiento rápido hacia consumos internacionales frecuentes. El ancho de banda de Silverman calculado es $h = `r round(h_k, 4)`$. La alfombra de datos (`rug`) en la base confirma la concentración de registros empíricos y respalda la continuidad suave del estimador sin el sesgo de partición de los histogramas.
- **Perspectiva del Cliente / Negocio:** Genera ingresos prémium por conversión de moneda (*FX margin*). La mayoría no realiza transacciones transfronterizas; los usuarios atípicos corresponden a viajeros internacionales recurrentes o suscriptores de servicios globales.
- **Comportamiento en Colas y Puntos Extremos:** Con Q1 = 0 y Mediana = 0, el umbral de Tukey queda en 5 transacciones, clasificando a los viajeros frecuentes como atípicos.

---

### Densidad de Kernel: Puntos de Recompensa Ganados (Reward_Points_Earned)

```{r, kernel_Reward_Points_Earned}
var_k <- credit$Reward_Points_Earned
h_k <- bw.nrd0(var_k)

plot(density(var_k, bw = h_k),
     main = paste("Densidad de Kernel: Puntos de Recompensa Ganados (Reward_Points_Earned)\n(h =", round(h_k, 4), ")"),
     xlab = "Puntos de Recompensa Ganados (Reward_Points_Earned) (puntos)", ylab = "Densidad", lwd = 2.5, col = "#1D3557")
polygon(density(var_k, bw = h_k), col = rgb(0.11, 0.21, 0.34, 0.20), border = "#1D3557")
rug(var_k, col = rgb(0, 0, 0, 0.12))
abline(v = mean(var_k), col = "red", lty = 2, lwd = 1.5)
legend("topright", legend = c("Densidad Kernel", "Media Muestral", "Alfombra (rug)"),
       col = c("#1D3557", "red", "gray40"), lty = c(1, 2, 1), lwd = c(2.5, 1.5, 1), bty = "n")
```

#### Análisis Individual de la Densidad de Kernel:
- **Perspectiva del Ingeniero de Datos:** La estimación de Kernel (h = 420) ilustra la masa de usuarios con acumulación estándar y la larga cola de los clientes VIP. El ancho de banda de Silverman calculado es $h = `r round(h_k, 4)`$. La alfombra de datos (`rug`) en la base confirma la concentración de registros empíricos y respalda la continuidad suave del estimador sin el sesgo de partición de los histogramas.
- **Perspectiva del Cliente / Negocio:** Mantiene correlación casi lineal directa con el gasto mensual (r = 0.980). Los acumuladores atípicos de puntos son los clientes de más alta fidelidad y mayor valor comercial para el banco.
- **Comportamiento en Colas y Puntos Extremos:** Derivado determinístico del consumo elevado en el segmento de altos ingresos.

---

### Densidad de Kernel: Puntos de Recompensa Redimidos (Reward_Points_Redeemed)

```{r, kernel_Reward_Points_Redeemed}
var_k <- credit$Reward_Points_Redeemed
h_k <- bw.nrd0(var_k)

plot(density(var_k, bw = h_k),
     main = paste("Densidad de Kernel: Puntos de Recompensa Redimidos (Reward_Points_Redeemed)\n(h =", round(h_k, 4), ")"),
     xlab = "Puntos de Recompensa Redimidos (Reward_Points_Redeemed) (puntos)", ylab = "Densidad", lwd = 2.5, col = "#1D3557")
polygon(density(var_k, bw = h_k), col = rgb(0.11, 0.21, 0.34, 0.20), border = "#1D3557")
rug(var_k, col = rgb(0, 0, 0, 0.12))
abline(v = mean(var_k), col = "red", lty = 2, lwd = 1.5)
legend("topright", legend = c("Densidad Kernel", "Media Muestral", "Alfombra (rug)"),
       col = c("#1D3557", "red", "gray40"), lty = c(1, 2, 1), lwd = c(2.5, 1.5, 1), bty = "n")
```

#### Análisis Individual de la Densidad de Kernel:
- **Perspectiva del Ingeniero de Datos:** La densidad de Kernel (h = 115) muestra la cúspide en cero redenciones y la dispersión de canjes esporádicos. El ancho de banda de Silverman calculado es $h = `r round(h_k, 4)`$. La alfombra de datos (`rug`) en la base confirma la concentración de registros empíricos y respalda la continuidad suave del estimador sin el sesgo de partición de los histogramas.
- **Perspectiva del Cliente / Negocio:** Alerta sobre el pasivo acumulado por puntos no redimidos (*breakage / liability*): casi el 40% de clientes acumula sin gastar. Quienes redimen masivamente lo hacen para canjes de alto valor (viajes, tecnología).
- **Comportamiento en Colas y Puntos Extremos:** Comportamiento de canje por oleadas: largos periodos de acumulación seguidos de una redención puntual masiva.

---

### Densidad de Kernel: Ingresos a la App Móvil (Mobile_App_Login)

```{r, kernel_Mobile_App_Login}
var_k <- credit$Mobile_App_Login
h_k <- bw.nrd0(var_k)

plot(density(var_k, bw = h_k),
     main = paste("Densidad de Kernel: Ingresos a la App Móvil (Mobile_App_Login)\n(h =", round(h_k, 4), ")"),
     xlab = "Ingresos a la App Móvil (Mobile_App_Login) (logins al mes)", ylab = "Densidad", lwd = 2.5, col = "#1D3557")
polygon(density(var_k, bw = h_k), col = rgb(0.11, 0.21, 0.34, 0.20), border = "#1D3557")
rug(var_k, col = rgb(0, 0, 0, 0.12))
abline(v = mean(var_k), col = "red", lty = 2, lwd = 1.5)
legend("topright", legend = c("Densidad Kernel", "Media Muestral", "Alfombra (rug)"),
       col = c("#1D3557", "red", "gray40"), lty = c(1, 2, 1), lwd = c(2.5, 1.5, 1), bty = "n")
```

#### Análisis Individual de la Densidad de Kernel:
- **Perspectiva del Ingeniero de Datos:** La densidad de Kernel (h = 2.45) presenta una curva Gaussiana perfecta centrada en 31 logins mensuales. El ancho de banda de Silverman calculado es $h = `r round(h_k, 4)`$. La alfombra de datos (`rug`) en la base confirma la concentración de registros empíricos y respalda la continuidad suave del estimador sin el sesgo de partición de los histogramas.
- **Perspectiva del Cliente / Negocio:** Extraordinario nivel de engagement digital: los usuarios abren la App aproximadamente una vez al día para verificar movimientos y pagar, convirtiendo la aplicación en el canal principal de venta cruzada (*cross-selling*).
- **Comportamiento en Colas y Puntos Extremos:** Cero atípicos: los hábitos de uso de smartphones muestran una variabilidad humana controlada y natural.

---

### Densidad de Kernel: Edad del Cliente (Age)

```{r, kernel_Age}
var_k <- credit$Age
h_k <- bw.nrd0(var_k)

plot(density(var_k, bw = h_k),
     main = paste("Densidad de Kernel: Edad del Cliente (Age)\n(h =", round(h_k, 4), ")"),
     xlab = "Edad del Cliente (Age) (años)", ylab = "Densidad", lwd = 2.5, col = "#1D3557")
polygon(density(var_k, bw = h_k), col = rgb(0.11, 0.21, 0.34, 0.20), border = "#1D3557")
rug(var_k, col = rgb(0, 0, 0, 0.12))
abline(v = mean(var_k), col = "red", lty = 2, lwd = 1.5)
legend("topright", legend = c("Densidad Kernel", "Media Muestral", "Alfombra (rug)"),
       col = c("#1D3557", "red", "gray40"), lty = c(1, 2, 1), lwd = c(2.5, 1.5, 1), bty = "n")
```

#### Análisis Individual de la Densidad de Kernel:
- **Perspectiva del Ingeniero de Datos:** La curva de Kernel (h = 1.95) refleja la transición demográfica de la cartera con un pico suave entre los 28 y 38 años. El ancho de banda de Silverman calculado es $h = `r round(h_k, 4)`$. La alfombra de datos (`rug`) en la base confirma la concentración de registros empíricos y respalda la continuidad suave del estimador sin el sesgo de partición de los histogramas.
- **Perspectiva del Cliente / Negocio:** Población laboralmente activa joven (27 a 44 años en el 50% central). Representa un portafolio con alto horizonte temporal de valor del cliente (*Customer Lifetime Value - CLV*).
- **Comportamiento en Colas y Puntos Extremos:** Tasa de atípicos inferior al 0.7% teórico Gaussiano; corresponde a adultos mayores pensionados o jubilados.

---

### Densidad de Kernel: Puntaje Crediticio (Credit_Score)

```{r, kernel_Credit_Score}
var_k <- credit$Credit_Score
h_k <- bw.nrd0(var_k)

plot(density(var_k, bw = h_k),
     main = paste("Densidad de Kernel: Puntaje Crediticio (Credit_Score)\n(h =", round(h_k, 4), ")"),
     xlab = "Puntaje Crediticio (Credit_Score) (score (300-850))", ylab = "Densidad", lwd = 2.5, col = "#1D3557")
polygon(density(var_k, bw = h_k), col = rgb(0.11, 0.21, 0.34, 0.20), border = "#1D3557")
rug(var_k, col = rgb(0, 0, 0, 0.12))
abline(v = mean(var_k), col = "red", lty = 2, lwd = 1.5)
legend("topright", legend = c("Densidad Kernel", "Media Muestral", "Alfombra (rug)"),
       col = c("#1D3557", "red", "gray40"), lty = c(1, 2, 1), lwd = c(2.5, 1.5, 1), bty = "n")
```

#### Análisis Individual de la Densidad de Kernel:
- **Perspectiva del Ingeniero de Datos:** La densidad de Kernel (h = 10.2) dibuja una campana de Gauss simétrica y estilizada alrededor de los 638 puntos. El ancho de banda de Silverman calculado es $h = `r round(h_k, 4)`$. La alfombra de datos (`rug`) en la base confirma la concentración de registros empíricos y respalda la continuidad suave del estimador sin el sesgo de partición de los histogramas.
- **Perspectiva del Cliente / Negocio:** Calificación crediticia muy saludable: la masa central se sitúa en rangos 'Good' y 'Very Good' (585 a 681 puntos). Permite otorgar tasas de interés competitivas con baja tasa esperada de morosidad.
- **Comportamiento en Colas y Puntos Extremos:** La proporción de atípicos (0.79%) coincide con la tasa teórica normal (0.7%), evidenciando un modelo de scoring perfectamente calibrado.

---

# Conclusiones del Análisis Multidimensional Integral (Semanas 1 a 4)

1. **Conclusión Univariada y Estimación de Densidad (S01/S03/S04):**
   - El estudio detallado variable por variable demostró que la regla de Sturges en histogramas y la regla de Silverman en la **Densidad de Kernel (`bw.nrd0`)** ofrecen una caracterización robusta y continua de las funciones de distribución, superando las distorsiones visuales del sobreajuste o la discretización arbitraria.
2. **Diagnóstico Integral de Datos Atípicos:**
   - La alta presencia de atípicos univariados ($8\% - 19\%$) en variables monetarias no representa corrupción de datos ni anomalías técnicas, sino la **asimetría positiva inherente a las finanzas y el sesgo de la regla de Tukey ante distribuciones no Gaussianas**.
   - En variables con alta masa en cero (`Cash_Advance_Amount`, `International_Transactions`), la contracción del $RIC$ marca a cualquier usuario activo como atípico.
   - **Recomendación Operativa:** No descartar los atípicos; representan los clientes de mayor valor comercial o de mayor riesgo. Aplicar transformaciones monotónicas $\log(x+1)$ antes de modelos de segmentación o distancias euclidianas.
3. **Conclusión Bivariada y el "Punto Imposible" (S01/S03):**
   - El comportamiento de pago (`Payment_Ratio`, $r = 0.767$) y el cupo utilizado (`Credit_Utilization`, $r = -0.599$) determinan la solvencia del cliente.
   - Los dos casos de **Puntos Imposibles** demostraron gráficamente cómo registros univariadamente normales pueden romper la covarianza del sistema multidimensional, constituyendo alertas críticas de fraude o desactualización comercial.
4. **Conclusión Multivariada y Reducción de Dimensionalidad (S01/S02/S03):**
   - La alta colinealidad entre saldos pendientes y facturados ($r = 0.997$) y entre gastos y puntos ($r = 0.980$) confirma que la matriz $\mathbf{X}$ tiene una dimensionalidad efectiva reducida, siendo óptima para técnicas de reducción como **PCA**.
