---
title: "Estadística Multidimensional — Sesión 6"
subtitle: "Matriz de dispersión, matriz de correlación y coordenadas paralelas"
author: "26158 · grupo 020-81 · sábado 29 de agosto de 2026 · sesión virtual"
output:
  html_document:
    toc: true
    toc_depth: 3
    toc_float: true
    number_sections: true
---

```{r setup, include=FALSE}
knitr::opts_chunk$set(echo = TRUE, comment = "#>", fig.width = 7.5, fig.height = 5)
```

# De dónde venimos, y el salto de hoy

El lunes miramos **dos** variables a la vez: un diagrama de dispersión y un número, $r$.
Y quedó Anscombe: cuatro nubes distintas con la misma correlación.

Pero un dataset real no tiene dos variables, tiene $p$. Con $p = 11$ hay

$$\binom{11}{2} = \frac{11 \cdot 10}{2} = 55$$

pares posibles. **Nadie mira 55 gráficos uno por uno.** Hoy los convertimos en **un solo objeto**.

Y ese objeto —la matriz de correlación $\mathbf{R}$— no es un resumen cualquiera: es
**exactamente sobre lo que se monta el PCA de la unidad 6**. Todo lo que sigue en el curso pasa por
aquí.

---

# La matriz de dispersión

## Qué es

Los $p(p-1)/2$ diagramas de dispersión, organizados en una rejilla de $p \times p$. En la posición
$(j,k)$ está el gráfico de la variable $j$ contra la $k$.

```{r pairs-basico}
vino <- read.csv(
  "../../../04_DATASETS/winequality-red.csv", sep = ";")   # ojo: separador ";"

str(vino)
```

```{r pairs, fig.width=9, fig.height=9}
pairs(vino[, 1:6],
      pch = 19, cex = 0.35, col = rgb(0, 0, 0, 0.25),
      main = "Seis variables, quince gráficos, una figura")
```

**Qué se busca aquí, y no es «mirar todo»:**

- **Nubes alargadas** — relación lineal fuerte.
- **Curvas** — relación no lineal, la que $r$ no ve. Es Anscombe otra vez.
- **Puntos separados de la nube** — atípicos multivariantes.
- **Bandas o rejillas** — la variable es discreta aunque esté guardada como numérica.

## La versión que sirve de verdad

`pairs()` acepta funciones propias en cada panel. Poniendo la correlación en el triángulo superior
y un histograma en la diagonal, **la figura pasa de decorativa a útil**.

```{r pairs-pro, fig.width=9, fig.height=9}
panel.cor <- function(x, y, ...) {
  usr <- par("usr"); on.exit(par(usr = usr))
  par(usr = c(0, 1, 0, 1))
  r <- cor(x, y, use = "pairwise.complete.obs")
  txt <- format(round(r, 2), nsmall = 2)
  text(0.5, 0.5, txt, cex = 0.8 + 1.6 * abs(r))    # tamaño proporcional a |r|
}

panel.hist <- function(x, ...) {
  usr <- par("usr"); on.exit(par(usr = usr))
  par(usr = c(usr[1:2], 0, 1.5))
  h <- hist(x, plot = FALSE)
  rect(h$breaks[-length(h$breaks)], 0, h$breaks[-1],
       h$counts / max(h$counts), col = "grey80", border = "white")
}

pairs(vino[, 1:6],
      lower.panel = function(x, y, ...) points(x, y, pch = 19, cex = 0.3,
                                               col = rgb(0, 0, 0, 0.22)),
      upper.panel = panel.cor,
      diag.panel  = panel.hist,
      main = "Abajo la nube, arriba el número, en la diagonal la forma")
```

> **El tamaño del número es proporcional a $|r|$.** No es adorno: hace que las relaciones fuertes
> salten a la vista sin leer la matriz celda por celda.

---

# La matriz de correlación

## Definición

Para $p$ variables, $\mathbf{R}$ es la matriz $p \times p$ cuyo elemento $(j,k)$ es

$$r_{jk} = \frac{s_{jk}}{s_j\,s_k}$$

Tres propiedades que se deducen de la definición, y conviene verlas:

1. **Diagonal de unos.** $r_{jj} = s_{jj}/(s_j s_j) = s_j^2/s_j^2 = 1$.
2. **Simétrica.** $r_{jk} = r_{kj}$, porque el producto de las desviaciones no depende del orden.
3. **Semidefinida positiva.** Sus valores propios son $\ge 0$ — y **esos valores propios son las
   varianzas de las componentes principales de la unidad 6**.

```{r matriz-R}
R <- cor(vino[, 1:11], use = "pairwise.complete.obs")
round(R, 2)
```

```{r propiedades-R}
c(diagonal_toda_uno = all(abs(diag(R) - 1) < 1e-12),
  es_simetrica      = isSymmetric(R),
  valores_propios_no_negativos = all(eigen(R)$values > -1e-10))
```

## Leerla sin leer 121 números

```{r pares-fuertes}
pares <- as.data.frame(as.table(R))
names(pares) <- c("v1", "v2", "r")
pares <- pares[as.character(pares$v1) < as.character(pares$v2), ]   # mitad de arriba
pares <- pares[order(-abs(pares$r)), ]
head(pares, 8)
```

**Los cinco pares más correlacionados dicen casi todo.** El resto es ruido de fondo.

## El mapa de calor

```{r heatmap, fig.width=7.5, fig.height=6.5}
orden <- hclust(as.dist(1 - abs(R)))$order    # agrupa lo parecido
Ro <- R[orden, orden]

par(mar = c(8, 8, 3, 2))
image(1:ncol(Ro), 1:ncol(Ro), t(Ro[ncol(Ro):1, ]),
      col = colorRampPalette(c("#B0442F", "white", "#1E7F63"))(41),
      zlim = c(-1, 1), axes = FALSE, xlab = "", ylab = "",
      main = "Matriz de correlación, reordenada por similitud")
axis(1, 1:ncol(Ro), colnames(Ro), las = 2, cex.axis = 0.7)
axis(2, 1:ncol(Ro), rev(colnames(Ro)), las = 2, cex.axis = 0.7)
box()
```

> **Lo importante es el reordenamiento.** Al agrupar las variables parecidas, los **bloques** de
> color se hacen visibles — y cada bloque es un conjunto de variables que miden casi lo mismo.
> **Ese bloque es, adelantado, el primer componente principal.**

---

# Coordenadas paralelas

El problema de la matriz de dispersión: **solo mira de a dos**. Un patrón que involucre cinco
variables a la vez no aparece en ningún panel.

Las coordenadas paralelas resuelven eso: un eje vertical por variable, y **cada observación es una
línea quebrada** que los cruza todos.

```{r parcoord, fig.width=9.5, fig.height=5}
library(MASS)
cal <- cut(vino$quality, breaks = c(0, 5, 6, 10),
           labels = c("baja", "media", "alta"))
col <- c("#B0442F", "grey75", "#1E7F63")[as.integer(cal)]

parcoord(vino[, 1:11], col = col, lwd = 0.7,
         main = "Cada línea es un vino · rojo = calidad baja, verde = alta")
```

**Cómo se lee:**

- **Líneas paralelas entre dos ejes** → esas dos variables están correlacionadas positivamente.
- **Líneas que se cruzan en X** → correlación negativa.
- **Un haz de líneas del mismo color separado del resto** → **ese grupo se distingue**, y esa es la
  pregunta que la unidad 5 contesta formalmente con MANOVA.

> **El eje es lo que hay que declarar.** `parcoord` normaliza cada variable a [0, 1] por su cuenta.
> Sin esa normalización la figura no se puede leer — y con ella, **las magnitudes originales se
> pierden**. Es una decisión, y va dicha en el informe.

---

# Las tres ideas

1. La matriz de dispersión convierte $\binom{p}{2}$ gráficos en **una figura**, y se lee buscando
   cuatro cosas: nubes alargadas, curvas, puntos sueltos y bandas.
2. $\mathbf{R}$ tiene **diagonal de unos, es simétrica y es semidefinida positiva**. Esa última
   propiedad es la que hace posible el PCA: sus valores propios son las varianzas de las componentes.
3. Las **coordenadas paralelas** son la única de las tres que ve patrones de más de dos variables
   a la vez.

# Lo que viene

- **Lunes 31:** el vector de medias $\bar{\mathbf{x}}$ — el centro de la nube de $p$ dimensiones.
- **Sábado 5:** la matriz de covarianzas $\mathbf{S}$ y su relación exacta con $\mathbf{R}$.
  Ahí se cierra la unidad 2, y con el **Taller 2** sobre el dataset propio.
- **Unidad 6:** los valores propios de $\mathbf{R}$ dejan de ser una propiedad y pasan a ser
  el resultado.

> **Nota.** No se pudo tejer al escribirlo —no hay R en la máquina donde se redactó—. Téjalo una vez
> antes de proyectarlo. `MASS` viene con R; si `winequality-red.csv` no está en `04_DATASETS/`,
> ajuste la ruta del primer chunk.
