---
title: "Estadística Multidimensional — Análisis Exploratorio"
subtitle: "Dataset 3: Comportamiento de Tarjetas de Crédito (synthetic_credit_card...)"
author: "Estadística Multidimensional"
date: "`r format(Sys.Date(), '%d/%m/%Y')`"
output:
  html_document:
    toc: true
    toc_depth: 3
    number_sections: true
    df_print: paged
---

```{r setup, include=FALSE}
knitr::opts_chunk$set(echo = TRUE, comment = "#>")
```

# Contexto y Objetivos

Este documento contiene la exploración del conjunto de datos `bronze/synthetic_credit_card_customer_behavior_dataset.csv`. Se trata de una base de datos sintética de comportamiento crediticio, límites, transacciones y scoring de riesgo.

---

# 1. Mirar antes de leer (`readLines`)

```{r}
ruta_credit <- "bronze/synthetic_credit_card_customer_behavior_dataset.csv"
readLines(ruta_credit, n = 3)
```

**Diagnóstico preliminar:**
* **Separador de columnas:** Coma (`,`).
* **Separador decimal:** Punto (`.`).
* **Encabezado:** Presente en la línea 1.

---

# 2. Importación explícita

```{r}
credit <- read.csv(
  file = ruta_credit,
  header = TRUE,
  sep = ",",
  dec = ".",
  stringsAsFactors = FALSE
)
```

---

# 3. Dimensiones de la matriz de datos ($n \times p$)

```{r}
dim(credit)
```

* **$n$:** `r nrow(credit)` clientes sintéticos simulados.
* **$p$:** `r ncol(credit)` variables medidas.

---

# 4. Estructura y tipos de variables (`str`)

```{r}
str(credit)
```

* **26 variables numéricas:** Demografía (`Age`, `Annual_Income`), límites (`Credit_Limit`, `Card_Age_Months`), gastos agregados y detallados (`Monthly_Spending`, `Grocery_Spending`, `Fuel_Spending`, etc.), saldos y pagos (`Outstanding_Balance`, `Statement_Balance`, `Payment_Amount`, `Payment_Ratio`, `Credit_Utilization`) y puntuación de crédito (`Credit_Score`).
* **7 variables categóricas:** `Customer_ID`, `Gender`, `Marital_Status`, `Education_Level`, `Occupation`, `Card_Type`, `Default_Payment_Next_Month`.

---

# 5. Resumen numérico y revisión de anomalías (`summary`)

```{r}
summary(credit)
```

### Hallazgos críticos:
1. **Datos limpios de fábrica:** Los rangos de todas las variables son perfectamente válidos y no presentan códigos de error como `-99` o `999`.
2. **Distribuciones balanceadas:** Las variables muestran promedios y medianas muy cercanos, con dispersiones consistentes.

---

# 6. Tablas de frecuencia para variables categóricas (`table`)

```{r}
table(credit$Gender, useNA = "always")
table(credit$Marital_Status, useNA = "always")
table(credit$Card_Type, useNA = "always")
table(credit$Default_Payment_Next_Month, useNA = "always")
```

---

# 7. Diagnóstico multivariante de datos faltantes

```{r}
total_celdas <- prod(dim(credit))
celdas_vacias <- sum(is.na(credit))
filas_completas <- sum(complete.cases(credit))
```

* **Total de celdas:** `r total_celdas`
* **Celdas vacías (`NA`):** `r celdas_vacias` ($0.00\%$)
* **Filas completas (`complete.cases`):** `r filas_completas` ($100.00\%$)

> **Lección Multivariante:** Al ser un dataset generado sintéticamente, la matriz $\mathbf{X}$ está completamente llena ($0$ pérdidas por filas).

---

# 8. Verificación de duplicados

```{r}
sum(duplicated(credit))
sum(duplicated(credit$Customer_ID))
```

No existen filas duplicadas ni identificadores de cliente (`Customer_ID`) repetidos.

---

# 9. Análisis Univariado y Multivariado Numérico

Extraemos la submatriz numérica $\mathbf{X}_{\text{num}}$:

```{r}
cols_num <- sapply(credit, is.numeric)
credit_num <- credit[, cols_num]
```

## Medias y desviaciones estándar

```{r}
round(colMeans(credit_num), 2)
round(apply(credit_num, 2, sd), 2)
```

## Matriz de correlaciones seleccionada

```{r}
vars_interes <- c("Annual_Income", "Credit_Limit", "Monthly_Spending",
                  "Outstanding_Balance", "Statement_Balance", "Payment_Amount",
                  "Payment_Ratio", "Credit_Utilization", "Reward_Points_Earned", "Credit_Score")

mat_cor <- cor(credit_num[, vars_interes], use = "complete.obs")
round(mat_cor, 3)
```

### Conclusiones de correlación:
* **Relaciones estructurales fuertes:**
  * `Outstanding_Balance` y `Statement_Balance`: $r = 0.997$
  * `Monthly_Spending` y `Reward_Points_Earned`: $r = 0.980$
  * `Credit_Limit` y `Reward_Points_Earned`: $r = 0.958$
  * `Statement_Balance` y `Payment_Amount`: $r = 0.936$
* **Determinantes del riesgo crediticio:**
  * `Payment_Ratio` y `Credit_Score`: $r = 0.767$ (mayor ratio de pago $\rightarrow$ mejor puntaje crediticio).
  * `Credit_Utilization` y `Credit_Score`: $r = -0.599$ (mayor uso del cupo $\rightarrow$ menor puntaje crediticio).
