---
title: "Estadística Multidimensional — Actividad en clase, semana 1"
subtitle: "Primer contacto con la matriz de datos"
output:
  html_document:
    toc: true
    toc_depth: 2
---

```{r setup, include=FALSE}
knitr::opts_chunk$set(echo = TRUE, comment = "#>")
```

**Trabajo en parejas · 30 minutos · no calificable**

Escriban las respuestas como comentarios (`#`) dentro del mismo script y guárdenlo como
`S01_[código1]_[código2].R`. Al terminar la clase, súbanlo al aula virtual.

> Objetivo: que al salir de esta sesión sepan abrir un conjunto de datos que no construyeron
> ustedes y decir qué tiene adentro.

---

# 1. El objeto y sus dimensiones

`USArrests` viene incluido en R. Contiene estadísticas de arrestos en los 50 estados de EE. UU.

```{r eval=FALSE}
data(USArrests)
```

**Responder:**

1. ¿De qué clase es el objeto `USArrests`?
2. ¿Cuánto valen $n$ y $p$?
3. ¿Cómo se llaman las variables?
4. ¿De qué tipo es cada una? ¿Hay alguna que no sea numérica?
5. En la notación del curso, ¿qué representa una **fila** y qué representa una **columna**?

*Pistas:* `class()`, `dim()`, `names()`, `str()`, `head()`.

---

# 2. Un vistazo a una variable (univariado)

Tomen la variable `Murder`.

1. Calculen media, desviación estándar, mínimo y máximo.
2. Hagan un histograma con título y etiquetas de eje en español.
3. Escriban **una** frase describiendo la forma de la distribución.

---

# 3. Dos variables a la vez (bivariado)

Ahora `Murder` y `Assault`.

1. Hagan un diagrama de dispersión de `Assault` (eje x) contra `Murder` (eje y).
2. Calculen la correlación entre las dos.
3. ¿El signo de la correlación coincide con lo que se ve en el gráfico? Expliquen en una frase.

---

# 4. Todas a la vez (multivariado)

1. Construyan `arrestos_num` con las **cuatro** variables numéricas de `USArrests`.
2. Calculen la media de cada variable con una sola instrucción.
3. Calculen la matriz de correlación completa.
4. Hagan la matriz de dispersión con `pairs()`.

**Responder:**

5. ¿Cuál es el par de variables **más** correlacionado? ¿Y el **menos**?
6. La matriz de correlación de 4 variables tiene 16 celdas, pero sólo unas pocas dan información
   nueva. ¿Cuántas son y por qué?
7. En una frase: ¿qué vieron en la matriz de correlación que **no** podían ver mirando los
   histogramas de a uno?

---

# 5. Pregunta extra (para quien vaya adelantado)

`UrbanPop` es el porcentaje de población urbana; las otras tres son tasas de delito.

1. Usen `apply()` para obtener la desviación estándar de cada variable de `arrestos_num`.
2. Miren las cuatro desviaciones estándar. ¿Están las variables en escalas comparables?
3. Si más adelante quisiéramos «combinar» las cuatro variables en una sola medida resumen,
   ¿qué problema traería que estén en escalas tan distintas?

> Esa pregunta es, literalmente, el motivo por el que en la unidad 6 el PCA se hace
> **sobre la matriz de correlaciones** y no sobre la de covarianzas. Guarden la respuesta.

---

# Entrega

Un solo archivo `.R` por pareja, subido a **Moodle**, con:

- el código que usaron,
- las respuestas como comentarios,
- los nombres y códigos de ambos al inicio del archivo.

Lo sube **una** de las dos personas; la otra queda registrada por los nombres del encabezado.
