---
title: "Notas de Clase: Normal multivariante, distancia de Mahalanobis y gráfico Q-Q"
subtitle: "Quién es raro de verdad cuando se miran los cinco módulos al tiempo"
author: "Estadística Multidimensional · Universidad Distrital Francisco José de Caldas"
date: "Sábado 3 de octubre de 2026"
output:
  html_document:
    toc: true
    toc_float: true
    number_sections: true
    theme: cosmo
    code_folding: show
    df_print: paged
    fig_width: 9
    fig_height: 5.5
---

```{r setup, include=FALSE}
knitr::opts_chunk$set(echo = TRUE, warning = FALSE, message = FALSE,
                      fig.align = "center", fig.width = 9, fig.height = 5.5)
library(ggplot2)
library(dplyr)
library(tidyr)
theme_set(theme_minimal(base_size = 13))
```

# Introducción

La sesión pasada revisamos la base **variable por variable**: un
histograma de cada módulo, un boxplot del INSE, una tabla por estrato.
Encontramos ocho INSE sin punto decimal, una fila corrida y 26 ceros de
inglés. Con eso la base quedó limpia.

Pero nos quedó una pregunta abierta, y es la de hoy:

> **¿Hay estudiantes que son raros en la combinación de sus cinco
> módulos, aunque ninguna nota por separado sea extrema?**

Piénsenlo con un caso concreto. Un estudiante saca **130 en razonamiento
cuantitativo y 69 en lectura crítica**. Ni una ni otra es una nota
escandalosa: 130 no está entre las más altas del salón, y 69 tampoco
está entre las más bajas. Si revisamos cuantitativo solo, pasa. Si
revisamos lectura sola, pasa. **¿Y si miramos las dos al tiempo?**

Ahí es donde la nota se vuelve rara: en esta prueba, a quien le va bien
en cuantitativo **le suele ir bien en lectura**. Un estudiante que rompe
esa regla es un caso que vale la pena mirar — y ninguna revisión de una
variable a la vez lo iba a encontrar.

# Objetivos de aprendizaje

Al terminar la sesión, cada estudiante debe poder:

1.  Explicar **por qué revisar variable por variable no alcanza** para
    detectar casos raros.
2.  Decir **en palabras** qué mide la distancia de Mahalanobis y en qué
    se diferencia de la euclidiana.
3.  Leer un **gráfico Q-Q de las distancias** y decir si los datos se
    comportan como una campana multivariante.
4.  **Decidir** qué hacer con un caso raro: si es error, si es atípico
    real, si se borra, se corrige o se marca.
5.  Justificar esa decisión mostrando **qué cambia y qué no cambia** en
    el análisis.

# La base con la que llegamos

Repetimos aquí la limpieza de la sesión pasada, para que estas notas
tejan solas.

```{r leer}
saber <- read.csv("PruebaSaber1.csv", sep = ";", fileEncoding = "latin1",
                  stringsAsFactors = FALSE)

s <- saber |>
  transmute(
    cuantitativo = MOD_RAZONA_CUANTITAT_PUNT,
    lectura      = MOD_LECTURA_CRITICA_PUNT,
    ciudadanas   = MOD_COMPETEN_CIUDADA_PUNT,
    ingles       = MOD_INGLES_PUNT,
    escritura    = MOD_COMUNI_ESCRITA_PUNT,
    global       = PUNT_GLOBAL,
    inse         = ESTU_INSE_INDIVIDUAL,
    genero       = ESTU_GENERO,
    estrato      = FAMI_ESTRATOVIVIENDA,
    computador   = FAMI_TIENECOMPUTADOR,
    internet     = FAMI_TIENEINTERNET
  )
s$id <- seq_len(nrow(s))      # el número de fila original, para poder señalar casos

# 1. la fila corrida una columna
s <- s[-which(s$estrato == "Empleado obrero u operario"), ]
# 2. los ocho INSE sin punto decimal
s$inse <- ifelse(s$inse > 100, s$inse / 1000, s$inse)
# 3. los 26 ceros de inglés: no presentaron el módulo
s$ingles[s$ingles == 0] <- NA

s$estrato <- sub("Estrato ", "", s$estrato)
s$estrato[grepl("rural", s$estrato)] <- "Rural"
s$estrato <- factor(s$estrato, levels = c("1", "2", "3", "4", "5", "6", "Rural"))
s$computador <- factor(ifelse(s$computador == "", NA, s$computador))
s$internet   <- factor(ifelse(s$internet == "", NA, s$internet))
s$genero     <- factor(s$genero, labels = c("Mujer", "Hombre"))

modulos <- c("cuantitativo", "lectura", "ciudadanas", "ingles", "escritura")
dim(s)
```

Para todo lo de hoy necesitamos estudiantes con **los cinco módulos**:
una distancia multivariante no se puede calcular con un hueco.

```{r completos}
completos <- complete.cases(s[modulos])
sc <- s[completos, ]
c(en_la_base = nrow(s), con_los_cinco = nrow(sc), quedan_por_fuera = sum(!completos))
colSums(is.na(s[modulos]))
```

> 📋 **Describir:** de los 9 999 estudiantes, 9 908 tienen los cinco
> módulos. Los 91 que quedan por fuera son los 26 sin inglés y los 66
> sin escritura.
>
> 🔎 **Analizar:** esos 91 **no son una molestia técnica, son un
> grupo**: son justamente los que no presentaron un módulo. Toda técnica
> multivariante — Mahalanobis, PCA, factorial — los deja por fuera **en
> silencio**, y el informe no se entera. **Decisión:** se trabaja con
> los 9 908, pero los 91 se revisan aparte al final de la sesión, para
> no perderlos de vista.

```{r escala}
round(sapply(sc[modulos], function(v) c(media = mean(v), desviacion = sd(v))), 1)
```

Los cinco módulos siguen en la misma escala — media 100, desviación 20 —
así que **podemos compararlos directamente**, sin estandarizar nada.

# Por qué variable por variable no alcanza

## La revisión de siempre

La forma habitual de buscar casos raros es mirar cada variable y señalar
al que se sale: el que está a más de tres desviaciones del promedio de
su columna.

```{r univariado}
Z <- scale(sc[modulos])
extremo_univariado <- apply(abs(Z) > 3, 1, any)
c(con_alguna_nota_extrema = sum(extremo_univariado),
  porcentaje = round(100 * mean(extremo_univariado), 2))
```

> 📋 **Describir:** 90 estudiantes de 9 908 tienen al menos una nota a
> más de tres desviaciones de la media de su módulo.
>
> 🔎 **Analizar:** es el 0,91 % — un número razonable, y uno se queda
> tranquilo. **Pero esa revisión solo puede ver una columna a la vez.**
> No tiene forma de preguntar si la *combinación* de las cinco notas
> tiene sentido. **Decisión:** antes de darla por buena, hay que
> probarla contra un caso que sabemos raro.

## El caso del plano

Tomemos solo dos módulos, cuantitativo y lectura, para poder dibujarlos.
La sesión pasada vimos que **se mueven juntos**:

```{r cor-plano}
round(cor(sc$cuantitativo, sc$lectura), 3)
```

Correlación 0,557: no es que uno determine al otro, pero saber una nota
**cambia lo que uno espera** de la otra. Esto es exactamente la
distribución condicional del corte pasado.

Ahora miremos al estudiante de la fila 5919, el del ejemplo de la
introducción:

```{r caso-5919}
caso <- sc[sc$id == 5919, c("id", modulos, "global")]
caso
c(percentil_cuantitativo = round(100 * mean(sc$cuantitativo <= 130), 1),
  percentil_lectura      = round(100 * mean(sc$lectura <= 69), 1))
```

> 📋 **Describir:** ese estudiante sacó 130 en cuantitativo (percentil
> 94) y 69 en lectura (percentil 6,5).
>
> 🔎 **Analizar:** **ninguna de las dos notas lo señala.** No está en el
> 5 % más alto de cuantitativo ni en el 5 % más bajo de lectura; su
> puntaje global es exactamente 100, el promedio. Cualquier revisión
> columna por columna lo deja pasar sin mirarlo. **Decisión:** si
> queremos encontrarlo, hay que cambiar de herramienta.

## El mismo plano, con la elipse

La nube de puntos dice qué combinaciones son comunes. Le dibujamos
encima la **elipse de concentración del 95 %**: la frontera dentro de la
cual cae el 95 % de los estudiantes si los dos módulos se comportan como
una campana.

```{r elipse, fig.height = 6}
set.seed(3)
muestra <- sc[sample(nrow(sc), 3000), ]
lim <- function(v, k) mean(sc[[v]]) + k * sd(sc[[v]])

ggplot(muestra, aes(x = cuantitativo, y = lectura)) +
  geom_point(alpha = 0.18, size = 0.7, color = "grey30") +
  stat_ellipse(type = "norm", level = 0.95, color = "firebrick", linewidth = 1.1) +
  geom_vline(xintercept = c(lim("cuantitativo", -2), lim("cuantitativo", 2)),
             linetype = "dashed", color = "steelblue") +
  geom_hline(yintercept = c(lim("lectura", -2), lim("lectura", 2)),
             linetype = "dashed", color = "steelblue") +
  geom_point(data = caso, color = "darkorange", size = 4) +
  annotate("text", x = 152, y = 69, label = "fila 5919: 130 y 69",
           color = "darkorange", size = 4.2, fontface = "bold", hjust = 0) +
  coord_cartesian(xlim = c(40, 175), ylim = c(35, 170)) +
  labs(title = "Cuantitativo y lectura: la elipse del 95 % y las bandas de ±2 desviaciones",
       subtitle = "3 000 estudiantes al azar, para que la nube se pueda leer",
       x = "Razonamiento cuantitativo", y = "Lectura crítica")
```

El punto naranja está **adentro del rectángulo azul** — las dos notas
son normales — y **afuera de la elipse roja**. Contemos cuánta gente
está en ese caso:

```{r conteo-elipse}
par2  <- as.matrix(sc[c("cuantitativo", "lectura")])
d_par <- mahalanobis(par2, colMeans(par2), cov(par2))
fuera_elipse   <- d_par > qchisq(0.95, df = 2)
nota_extrema   <- abs(Z[, "cuantitativo"]) > 2 | abs(Z[, "lectura"]) > 2

data.frame(
  situacion = c("Fuera de la elipse, con las dos notas dentro de ±2 desviaciones",
                "Dentro de la elipse, pero con una nota fuera de ±2 desviaciones",
                "Fuera de la elipse (total)"),
  estudiantes = c(sum(fuera_elipse & !nota_extrema),
                  sum(!fuera_elipse & nota_extrema),
                  sum(fuera_elipse)))
```

> 📋 **Describir:** 114 estudiantes quedan fuera de la elipse aunque sus
> dos notas están dentro de las bandas; y al revés, 432 tienen una nota
> fuera de las bandas pero están dentro de la elipse. En total 451 (el
> 4,55 %) quedan fuera de la elipse.
>
> 🔎 **Analizar:** las dos revisiones **no señalan a la misma gente, y
> los dos errores importan**:
>
> - Los **114** son casos raros que la revisión columna por columna **no
>   ve**: notas normales en una combinación que no lo es.
> - Los **432** son falsas alarmas de la revisión columna por columna:
>   son estudiantes **altos en las dos o bajos en las dos**. Son
>   excelentes, o les fue mal parejo; no son raros.
>
> **Decisión:** para buscar casos raros en esta base no se revisa
> columna por columna. Se necesita una medida que mire las variables
> juntas — y la elipse ya nos está diciendo cuál: **la distancia al
> centro, medida con la forma de la nube.**

# La distancia de Mahalanobis, dicha en palabras

## La idea

La distancia de siempre — la euclidiana — mide **cuántos puntos hay del
estudiante al promedio**, tratando a los cinco módulos como si fueran
independientes y todos igual de importantes.

La de **Mahalanobis** mide lo mismo, pero antes hace dos ajustes, y los
dos son de sentido común:

| Ajuste | Qué hace | Por qué |
|----|----|----|
| **Por la escala** | Cuenta la distancia en desviaciones, no en puntos | 10 puntos en un módulo muy disperso valen menos que 10 en uno apretado |
| **Por la compañía** | Descuenta lo que las variables ya comparten | Si cuantitativo y lectura van juntas, estar alto en las dos no es *dos* rarezas: es una sola |

Dicho en una frase: **la distancia de Mahalanobis mide qué tan lejos
está un estudiante del centro, teniendo en cuenta que las variables van
juntas.** Es la distancia *medida en elipses*: todos los puntos de la
elipse roja del gráfico anterior están a la misma distancia de
Mahalanobis del centro, aunque a ojo unos parezcan más lejos que otros.

> **No vamos a escribir la fórmula ni a demostrar nada.** Lo único que
> hace falta saber para usarla es qué mide y qué decisión permite tomar.

## Las dos distancias, sobre los mismos estudiantes

```{r euclid-vs-maha}
M  <- as.matrix(sc[modulos])
mu <- colMeans(M)

sc$d2       <- mahalanobis(M, mu, cov(M))                                  # Mahalanobis (al cuadrado)
sc$euclid   <- sqrt(rowSums((M - matrix(mu, nrow(M), 5, byrow = TRUE))^2)) # euclidiana

c(correlacion_entre_las_dos = round(cor(sc$euclid, sqrt(sc$d2)), 3),
  coinciden_en_el_top_168   = length(intersect(order(sc$euclid, decreasing = TRUE)[1:168],
                                               order(sc$d2,     decreasing = TRUE)[1:168])))
```

```{r ejemplos-dos-distancias}
sc |>
  filter(id %in% c(8692, 8588, 2019, 3907)) |>
  transmute(id, cuantitativo, lectura, ciudadanas, ingles, escritura, global,
            euclidiana = round(euclid, 1), mahalanobis = round(d2, 1))
```

> 📋 **Describir:** las dos distancias se correlacionan 0,809, pero de
> los 168 estudiantes más lejanos según cada una, **solo 42 son los
> mismos**. La fila 8692 (139, 139, 138, 136, 138) está lejísimos en
> euclidiana (84,7) y cerca en Mahalanobis (7,1); la fila 2019 (127, 60,
> 107, 97, 94) está a menos de la mitad en euclidiana (49,3) y es de las
> más lejanas en Mahalanobis (15,3).
>
> 🔎 **Analizar:** las dos distancias **no señalan a la misma gente, y
> la que sirve es la segunda**. El estudiante 8692 sacó casi 140 en los
> cinco módulos: está lejos del promedio, sí, pero **su perfil es
> perfectamente coherente** — es un estudiante excelente, no un caso
> raro. El 2019 tiene notas corrientes, pero 127 en cuantitativo con 60
> en lectura **no es una combinación que la base produzca**.
> **Decisión:** para buscar casos que revisar se usa Mahalanobis. La
> euclidiana solo encontraría a los mejores y a los peores, que es lo
> único que ya sabíamos.

## Las distancias de los cinco módulos

```{r distancias}
round(summary(sc$d2), 2)
```

Con cinco variables, si los datos fueran una campana multivariante
perfecta, estas distancias deberían repartirse como una **chi-cuadrado
con 5 grados de libertad** — uno por módulo. Eso nos da los cortes con
los que decidir qué es «lejos»:

```{r cortes}
cortes <- qchisq(c(0.95, 0.99, 0.999), df = 5)
data.frame(
  corte = c("95 %", "99 %", "99,9 %"),
  valor_de_la_distancia = round(cortes, 2),
  esperados_por_encima = paste0(c(5, 1, 0.1), " %"),
  observados = sapply(cortes, function(q) sum(sc$d2 > q)),
  observados_pct = paste0(round(100 * sapply(cortes, function(q) mean(sc$d2 > q)), 2), " %"))
```

```{r hist-d2, fig.height = 4.5}
ggplot(sc, aes(x = d2)) +
  geom_histogram(aes(y = after_stat(density)), bins = 70,
                 fill = "steelblue", color = "white") +
  stat_function(fun = dchisq, args = list(df = 5), color = "firebrick", linewidth = 1.1) +
  geom_vline(xintercept = cortes[2], linetype = "dashed") +
  annotate("text", x = cortes[2] + 6, y = 0.10,
           label = "corte del 99 %: 15,09", size = 4) +
  labs(title = "Distancias de Mahalanobis de los 9 908 estudiantes",
       subtitle = "En rojo, la chi-cuadrado con 5 grados de libertad que tendrían si fueran una campana",
       x = "Distancia de Mahalanobis (al cuadrado)", y = "Densidad")
```

> 📋 **Describir:** la mediana de las distancias es 4,20 y el máximo
> 40,69. La curva roja sigue de cerca al histograma en el cuerpo, pero
> por encima del corte del 99 % hay **168 estudiantes (1,70 %) donde se
> esperaba 1 %**, y por encima del 99,9 % hay **54 (0,55 %) donde se
> esperaba 0,1 %**.
>
> 🔎 **Analizar:** el centro de la distribución se comporta como la
> teoría dice; **lo que no cuadra es la cola**. Hay cinco veces más
> estudiantes muy lejanos de los que una campana produciría. Eso no es
> un defecto del cálculo: **es la señal de que ahí hay algo que mirar**.
> **Decisión:** los 168 que pasan el corte del 99 % son la lista de
> casos a revisar uno por uno. No se borran por estar en la lista: se
> revisan.

# El gráfico Q-Q: ¿son una campana multivariante?

El histograma anterior ya insinuó la respuesta. El gráfico Q-Q la
muestra sin lugar a dudas: pone en el eje horizontal la distancia que
**debería** tener cada estudiante si los datos fueran normales
multivariantes, y en el vertical la que **tiene**. Si los datos se
portan, los puntos caen sobre la recta.

```{r qq, fig.height = 6}
n  <- nrow(sc)
qq <- data.frame(teorica   = qchisq(ppoints(n), df = 5),
                 observada = sort(sc$d2))

ggplot(qq, aes(x = teorica, y = observada)) +
  geom_point(alpha = 0.3, size = 0.8, color = "steelblue") +
  geom_abline(slope = 1, intercept = 0, color = "firebrick", linewidth = 1) +
  geom_vline(xintercept = qchisq(0.99, 5), linetype = "dashed") +
  labs(title = "Q-Q de las distancias contra la chi-cuadrado con 5 grados de libertad",
       subtitle = "Si los cinco módulos fueran una campana multivariante, los puntos caerían sobre la recta",
       x = "Distancia que debería tener", y = "Distancia que tiene")
```

```{r qq-tabla}
data.frame(
  percentil = c("50 %", "75 %", "90 %", "95 %", "99 %", "99,9 %"),
  observada = round(quantile(sc$d2, c(.50, .75, .90, .95, .99, .999)), 2),
  teorica   = round(qchisq(c(.50, .75, .90, .95, .99, .999), 5), 2),
  row.names = NULL)
```

> 📋 **Describir:** los puntos caen sobre la recta hasta una distancia
> de unos 11 —el 95 % de los estudiantes— y de ahí en adelante se
> despegan hacia arriba. En el percentil 99 la distancia observada es
> 16,84 contra 15,09 esperada, y en el 99,9 es **29,92 contra 20,52**.
>
> 🔎 **Analizar:** **el 95 % de la base sí se comporta como una campana
> multivariante**, y eso ya es una noticia buena: significa que las
> técnicas que vienen —PCA, factorial, Hotelling— van a trabajar sobre
> un cuerpo de datos bien portado. Lo que se sale es **la cola**, y se
> sale hacia arriba: hay estudiantes más lejanos de lo que cualquier
> campana produciría. **Decisión:** no se descarta la normal
> multivariante y se sigue adelante, pero **sabiendo que hay una cola de
> casos que hay que identificar** antes de que se metan en los
> resultados. Eso es lo que hacemos en la sección que sigue.

## Y la prueba formal, ¿qué dice?

```{r mardia}
set.seed(1)
sub <- as.data.frame(M[sample(nrow(M), 2000), ])
MVN::mvn(sub, mvn_test = "mardia")$multivariate_normality
```

```{r asimetria}
data.frame(modulo = modulos,
           asimetria = round(sapply(sc[modulos],
                      function(x) mean((x - mean(x))^3) / sd(x)^3), 2))
```

> 📋 **Describir:** la prueba de Mardia, sobre una muestra de 2 000
> estudiantes, rechaza la normalidad multivariante con p \< 0,001 tanto
> por asimetría como por curtosis. Mirando módulo por módulo, inglés
> tiene asimetría 0,61 y escritura −0,51; los otros tres están cerca de
> cero.
>
> 🔎 **Analizar:** **el rechazo era previsible y dice menos de lo que
> parece.** Con 9 908 datos cualquier prueba de normalidad rechaza:
> detecta desviaciones tan pequeñas que no cambian ninguna decisión. Por
> eso el Q-Q vale más que el p-valor — el Q-Q dice **cuánto** se desvían
> y **dónde**. Y las dos asimetrías tienen explicación conocida:
> **inglés tiene piso en 67** (lo vimos la sesión pasada) y **escritura
> se califica leyendo un texto**, no con preguntas de selección.
> **Decisión:** no se transforma nada ni se abandona la normal
> multivariante por este p-valor; se deja constancia de que inglés y
> escritura son las dos que más se apartan, para volver sobre ellas si
> alguna técnica se comporta raro.

## ¿Y si los datos no fueran una campana?

No es el caso aquí, pero conviene tener la respuesta lista, porque en
los datasets de ustedes sí va a pasar:

| Qué se ve en el Q-Q | Qué significa | Qué se hace |
|----|----|----|
| Se despega **solo en la cola** (nuestro caso) | Hay casos raros, el cuerpo está bien | Identificarlos y decidir sobre ellos; seguir |
| Se curva **desde el principio** | Alguna variable está torcida | Transformarla (logaritmo, raíz) y volver a mirar |
| Dos tramos con pendientes distintas | Hay **dos grupos** mezclados | Separarlos y analizar cada uno; no promediar |
| Se despega **hacia abajo** | Menos dispersión de la esperada | Sospechar de un tope o un piso en la escala |

# Quiénes son los casos raros de verdad

Ésta es la parte que importa. Tenemos 168 nombres; la pregunta es **qué
tienen**.

## Lo primero: la revisión de siempre no los habría encontrado

```{r cruce}
raros <- sc$d2 > qchisq(0.99, df = 5)
table(nota_extrema_univariada = extremo_univariado, raro_en_la_combinacion = raros)
```

> 📋 **Describir:** de los 168 casos raros, **132 no tienen ninguna nota
> a más de tres desviaciones** de su módulo. Y de los 90 que sí tienen
> una nota extrema, 54 no son raros en la combinación.
>
> 🔎 **Analizar:** **cuatro de cada cinco casos raros son invisibles
> para la revisión columna por columna.** Ésta es la respuesta a la
> pregunta con la que abrimos la sesión, y es un sí rotundo: los
> estudiantes raros de esta base son raros **por la combinación**, no
> por una nota. **Decisión:** en este curso, la búsqueda de atípicos se
> hace con Mahalanobis, no con reglas por columna.

## Qué tienen en común: el perfil desparejo

```{r perfil-raros}
sc$rango <- apply(sc[modulos], 1, function(v) max(v) - min(v))

rbind(raros = round(colMeans(sc[raros,  modulos]), 1),
      resto = round(colMeans(sc[!raros, modulos]), 1))

c(rango_medio_raros = round(mean(sc$rango[raros]), 1),
  rango_medio_resto = round(mean(sc$rango[!raros]), 1),
  correlacion_distancia_rango = round(cor(sc$d2, sc$rango), 3))

c(global_medio_raros = round(mean(sc$global[raros]), 1),
  global_medio_resto = round(mean(sc$global[!raros]), 1))
```

```{r perfiles-grafico, fig.height = 5.5}
set.seed(7)
elegidos <- sc$id[raros][sample(sum(raros), 25)]
tipico   <- data.frame(modulo = factor(modulos, levels = modulos),
                       puntaje = colMeans(sc[modulos]))

sc |>
  filter(id %in% elegidos) |>
  pivot_longer(all_of(modulos), names_to = "modulo", values_to = "puntaje") |>
  mutate(modulo = factor(modulo, levels = modulos)) |>
  ggplot(aes(x = modulo, y = puntaje, group = id)) +
  geom_line(alpha = 0.45, color = "firebrick") +
  geom_line(data = tipico, aes(group = 1), color = "black", linewidth = 1.6) +
  labs(title = "El perfil de 25 casos raros, contra el perfil promedio (línea negra)",
       subtitle = "Lo que los hace raros no es el nivel: es el zigzag",
       x = NULL, y = "Puntaje")
```

> 📋 **Describir:** entre sus cinco módulos, los casos raros tienen una
> diferencia media de **79,3 puntos entre su mejor y su peor nota**; en
> el resto de la base esa diferencia es de 35 puntos. La distancia de
> Mahalanobis y ese rango se correlacionan 0,839. En el gráfico las
> líneas rojas suben y bajan; la negra es plana.
>
> 🔎 **Analizar:** **ser raro aquí es tener un perfil desparejo**, no
> ser bueno ni malo. La correlación de 0,839 casi convierte a la
> distancia en una medida de «qué tan disparejo es este estudiante». Y
> eso tiene sentido: la prueba mide habilidades que van juntas, así que
> un estudiante que saca 140 en un módulo y 60 en otro está haciendo
> algo que la base casi no produce. **Decisión:** al reportarlos, no se
> les llama «los mejores» ni «los peores» —su puntaje global promedio es
> 104,5 contra 100,1 del resto, prácticamente lo mismo—: se les llama
> **los de perfil disparejo**.

## De dónde sale el zigzag: inglés

```{r ingles-raros}
c(ingles_medio_raros = round(mean(sc$ingles[raros]), 1),
  ingles_medio_resto = round(mean(sc$ingles[!raros]), 1))

es_su_mejor_modulo <- function(d) round(100 * mean(apply(d[modulos], 1, which.max) == 4), 1)
c(ingles_es_su_mejor_modulo_raros_pct = es_su_mejor_modulo(sc[raros, ]),
  ingles_es_su_mejor_modulo_resto_pct = es_su_mejor_modulo(sc[!raros, ]))
```

> 📋 **Describir:** los casos raros sacan en promedio **121,2 en
> inglés** contra 99,8 del resto, mientras que en los otros cuatro
> módulos están cerca del promedio. Para el 38,1 % de ellos inglés es su
> mejor módulo, contra el 20,3 % del resto.
>
> 🔎 **Analizar:** **el módulo que más produce perfiles disparejos es
> inglés**, y ya sabemos por qué: la sesión pasada vimos que es el
> módulo donde más pesa el nivel socioeconómico —entre el cuarto más
> bajo y el más alto del INSE, inglés sube 14 puntos contra 10 de
> lectura—. Inglés se aprende **por fuera del programa**: cursos,
> viajes, series sin doblar. Por eso hay estudiantes con inglés muy por
> encima del resto de su perfil. **Decisión:** la rareza de buena parte
> de estos 168 **no es un problema de datos, es un hecho social**, y por
> lo tanto no se borra.

## ¿Y quiénes son? El contexto

```{r contexto-raros}
perfil_grupo <- function(v) {
  t <- round(100 * prop.table(table(v, raros), 2), 1)
  data.frame(categoria = rownames(t), raros_pct = t[, "TRUE"], resto_pct = t[, "FALSE"],
             row.names = NULL)
}
perfil_grupo(sc$genero)
perfil_grupo(sc$computador)
```

```{r contexto-2}
c(inse_medio_raros = round(mean(sc$inse[raros], na.rm = TRUE), 2),
  inse_medio_resto = round(mean(sc$inse[!raros], na.rm = TRUE), 2))
round(tapply(sc$d2, sc$estrato, mean), 2)
```

> 📋 **Describir:** entre los casos raros hay **66,7 % de hombres**
> contra 43,5 % en el resto, y **89,2 % con computador** contra 75 %. Su
> INSE medio es 52,62 contra 48,75. La distancia media sube con el
> estrato: 4,83 en estrato 1 y 7,96 en estrato 6.
>
> 🔎 **Analizar:** los casos raros **no salen al azar de la base**: hay
> más hombres y más estudiantes de hogares con mejores condiciones. Y
> las dos cosas encajan con lo de la sesión pasada: la ventaja de los
> hombres estaba concentrada **en un solo módulo** (cuantitativo), y el
> peso del INSE también está concentrado en uno (inglés). **Un perfil
> disparejo es lo que producen las ventajas concentradas en un módulo.**
> **Decisión:** este resultado se reporta como hallazgo del análisis, y
> **prohíbe** una lectura tentadora: «los casos raros son estudiantes
> con problemas». No lo son. Y también prohíbe lo contrario: no se puede
> decir que la rareza sea «ser de estrato alto», porque el estrato 6 son
> apenas 0,6 % de los raros.

## Los que sí son errores

El primero de la lista no se parece a los demás:

```{r errores}
sc |> arrange(desc(d2)) |> slice(1:4) |>
  transmute(id, cuantitativo, lectura, ciudadanas, ingles, escritura, global,
            mahalanobis = round(d2, 1))

s[s$id == 614, c("id", modulos, "global")]         # no tiene inglés: quedó fuera del análisis
```

> 📋 **Describir:** el caso más lejano de toda la base (distancia 40,69)
> es la fila 671: **cero en cuantitativo, cero en lectura y cero en
> ciudadanas**, pero 68 en inglés y 95 en escritura. Buscando parecidos
> aparece la fila 614, con ceros en lectura y ciudadanas y 102 en
> cuantitativo.
>
> 🔎 **Analizar:** **es el mismo caso de los 26 ceros de inglés de la
> sesión pasada, y se nos había escapado.** Nadie que saque 95 en
> escritura saca cero en lectura: esos ceros son **módulos no
> presentados**, no conocimiento cero. La sesión pasada los buscamos
> solo en inglés porque ahí eran 26 y saltaban en el histograma; aquí
> son **un estudiante**, invisible en cualquier histograma, y **lo
> encontró la distancia**. **Decisión:** esos ceros se tratan como
> faltantes, igual que los de inglés. **Y la lección de método: la
> distancia de Mahalanobis no sirve solo para encontrar gente rara,
> sirve para encontrar errores que la revisión por columnas no ve.**

Y el otro grupo que aparece arriba en la lista es el del tope de la
escala — la fila 1639, segunda de la tabla, tiene **200 en cuantitativo
y 200 en inglés**:

```{r topes}
tiene_200 <- apply(sc[modulos], 1, function(v) any(v == 200))
c(estudiantes_con_algun_200 = sum(tiene_200),
  de_esos_cuantos_son_raros = sum(tiene_200 & raros),
  distancia_media_de_ellos  = round(mean(sc$d2[tiene_200]), 1))
```

> 📋 **Describir:** 13 estudiantes tienen un 200 en algún módulo, y
> **los 13 están entre los 168 casos raros**, con distancia media 29,7.
>
> 🔎 **Analizar:** 200 es **el tope de la escala**, no una nota más:
> quien llegó ahí pudo haber sacado más y la prueba no lo puede decir.
> Eso convierte su perfil en artificialmente disparejo. **Decisión:** se
> marcan como *tope de escala*, se dejan en la base, y **no se usan para
> estimar relaciones entre módulos**, porque su nota real es
> desconocida.

## Los 91 que quedaron por fuera

Nos falta cerrar con los que ni siquiera entraron al cálculo. A los 26
que no presentaron inglés les podemos calcular una distancia **con los
otros cuatro módulos**:

```{r los-91}
m4  <- c("cuantitativo", "lectura", "ciudadanas", "escritura")
ok4 <- complete.cases(s[m4])
s4  <- s[ok4, ]
s4$d4 <- mahalanobis(as.matrix(s4[m4]), colMeans(s4[m4]), cov(s4[m4]))
sin_ingles <- is.na(s4$ingles)

c(distancia_media_de_los_26 = round(mean(s4$d4[sin_ingles]), 2),
  distancia_media_del_resto = round(mean(s4$d4[!sin_ingles]), 2),
  de_los_26_superan_el_corte = sum(s4$d4[sin_ingles] > qchisq(0.99, 4)),
  del_resto_lo_supera_pct    = round(100 * mean(s4$d4[!sin_ingles] > qchisq(0.99, 4)), 2))
```

> 📋 **Describir:** los 26 que no presentaron inglés tienen, con los
> otros cuatro módulos, una distancia media de **11,71 contra 3,98** del
> resto. Cinco de los 26 (el 19 %) pasan el corte del 99 %, frente al
> 1,46 % del resto de la base.
>
> 🔎 **Analizar:** **no presentar un módulo no es un accidente
> independiente de lo demás**: quienes no lo presentaron tienen además
> perfiles más disparejos en los módulos que sí presentaron.
> Probablemente algo pasó ese día. **Decisión:** los 91 se reportan como
> grupo aparte en cualquier informe sobre esta base, y **no se dice «se
> excluyeron 91 por datos faltantes» como si fuera un detalle técnico**:
> se dice quiénes eran y en qué se diferencian.

## La decisión, que es lo que faltaba

Tenemos la lista y sabemos qué tiene cada grupo. ¿Se borran?

```{r efecto-de-borrar}
c(correlacion_con_los_raros = round(cor(sc$lectura, sc$ciudadanas), 3),
  correlacion_sin_los_raros = round(cor(sc$lectura[!raros], sc$ciudadanas[!raros]), 3),
  cambio_maximo_en_la_matriz = round(max(abs(cor(sc[modulos]) - cor(sc[!raros, modulos]))), 3),
  media_global_con  = round(mean(sc$global), 2),
  media_global_sin  = round(mean(sc$global[!raros]), 2))
```

> 📋 **Describir:** quitando los 168 casos raros, la correlación entre
> lectura y ciudadanas pasa de 0,636 a 0,649, ninguna correlación de la
> matriz se mueve más de **0,019**, y la media del puntaje global pasa
> de 100,15 a 100,08.
>
> 🔎 **Analizar:** **borrarlos no arreglaría nada, porque no están
> rompiendo nada.** Con 9 908 estudiantes, 168 no mueven la aguja. Y si
> no cambian los resultados, borrarlos solo tendría un efecto: **hacer
> desaparecer del informe a la gente más interesante de la base.** El
> único caso en que un atípico se borra es cuando es un error que no se
> puede corregir. **Decisión final:**

| Grupo | Cuántos | Qué es | Qué se hace |
|----|---:|----|----|
| Ceros en módulos completos (filas 671 y 614) | 2 | **Error**: módulo no presentado | Los ceros se vuelven **faltantes** |
| Con un 200 en algún módulo | 13 | **Tope de escala**: la nota real se desconoce | Se **marcan** y no se usan para estimar relaciones |
| Perfil disparejo, casi siempre por inglés | \~153 | **Atípico real**: estudiantes de verdad | Se **dejan y se marcan**; son un hallazgo, no un estorbo |
| Sin los cinco módulos | 91 | Grupo con más faltantes y perfiles disparejos | Se **reportan aparte**, no se esconden |

> **La frase del semestre, otra vez, ahora con una herramienta que la
> aplica:** *un atípico se estudia; un error se corrige.* Lo nuevo de
> hoy es que ya tenemos con qué **encontrarlos**.

Queda marcada la base, sin borrar a nadie:

```{r marcar}
sc$caso_raro <- raros
table(sc$caso_raro)
```

# La puerta a lo que viene

La sesión de hoy dejó dos cosas montadas para el resto del semestre:

| Lo que vimos hoy | La pregunta que queda | Dónde se responde |
|----|----|----|
| La distancia usa **la forma de la nube** para medir | Si la nube tiene una dirección principal, ¿**cuál** es? ¿Se puede resumir los cinco módulos en menos? | **Sáb 17 oct** · PCA I |
| Los casos raros tienen **perfil disparejo** | ¿Los estudiantes se agrupan por **tipo de perfil**? | **Lun 19 oct** · PCA II y biplot |
| El 95 % se comporta como campana multivariante | Con esa campana, ¿se puede **comparar grupos completos** y no un promedio a la vez? | **31 oct – 9 nov** · Hotelling y MANOVA |

> **La normal multivariante no era el tema de hoy por sí misma:** era el
> permiso para usar todo lo que viene. Ya lo tenemos, y con la
> advertencia escrita: el cuerpo se porta, la cola no.

# Actividad práctica

Con **el dataset de su equipo**, en parejas:

## Parte 1 — El plano

Escojan **dos variables numéricas correlacionadas** de su base. Hagan el
gráfico de dispersión con `stat_ellipse(type = "norm", level = 0.95)` y
las bandas de ±2 desviaciones. **¿Hay algún punto dentro de las bandas y
fuera de la elipse?** Si lo hay, muéstrenlo.

## Parte 2 — Las distancias

Con **tres o más variables numéricas**, calculen `mahalanobis()` y
cuenten cuántos casos pasan el corte del 99 % de la chi-cuadrado con
tantos grados de libertad como variables usaron. Comparen ese número con
el 1 % esperado.

## Parte 3 — El Q-Q

Hagan el Q-Q de esas distancias. **¿Se despega? ¿Dónde?** Digan cuál de
los cuatro casos de la tabla de la sección 5.3 es el suyo y qué implica.

## Parte 4 — La decisión

Miren los cinco casos más lejanos. Para cada uno: **¿error, tope de
escala, o atípico real?** ¿Qué tienen en común? Decidan qué hacer con
ellos **y muestren qué cambia** en un resultado suyo si los quitan.

# Preguntas conceptuales

1.  Un estudiante tiene 130 en cuantitativo y 69 en lectura. Ninguna
    nota está entre las más extremas de su módulo. ¿Por qué entonces es
    un caso raro?
2.  La fila 8692 sacó 139, 139, 138, 136 y 138. Está lejísimos del
    promedio en distancia euclidiana y cerca en Mahalanobis. **¿Cuál de
    las dos tiene razón, y por qué?**
3.  La prueba de Mardia rechaza la normalidad multivariante con p \<
    0,001. ¿Por qué no abandonamos la normal multivariante? ¿Qué miramos
    en vez del p-valor?
4.  Si quitar los 168 casos raros no cambia ninguna correlación más de
    0,019, ¿para qué sirvió encontrarlos?
5.  ¿Por qué el módulo de inglés produce más perfiles disparejos que los
    demás? Relacione la respuesta con lo que vimos del INSE la sesión
    pasada.
6.  ¿Cuál de estas afirmaciones es correcta? **(a)** Los casos raros son
    los estudiantes con peor puntaje. **(b)** Los casos raros son los
    estudiantes con mejor puntaje. **(c)** Los casos raros tienen un
    puntaje global parecido al del resto, pero un perfil disparejo.
    **(d)** Los casos raros son errores de digitación.

# Conclusión

Hoy aprendimos a hacer una pregunta que antes no podíamos hacer: **¿este
estudiante tiene sentido completo, no solo nota por nota?**

- **Variable por variable no alcanza:** 132 de los 168 casos raros no
  tienen ninguna nota extrema, y al revés, 432 estudiantes con una nota
  extrema resultaron perfectamente normales en la combinación.
- **Mahalanobis mide con la forma de la nube:** por eso separa al
  estudiante excelente y parejo (que no es raro) del estudiante
  disparejo (que sí).
- **El Q-Q dice hasta dónde confiar:** el 95 % de la base se comporta
  como campana multivariante; la cola no, y eso es lo que había que
  encontrar.
- **Y la decisión, que era el punto:** 2 errores que se corrigen, 13
  topes de escala que se marcan, unos 153 atípicos reales que se dejan
  porque son el hallazgo, y 91 excluidos que se reportan aparte.

La técnica de hoy no dio un resultado: dio **una lista de gente a
mirar** y una razón para cada decisión.

# Próxima clase

**Sábado 17 de octubre · Análisis de componentes principales (PCA I).**

La pregunta: *los cinco módulos se mueven juntos y la distancia de hoy
usó esa forma para medir; ¿hay una sola habilidad detrás de los cinco, o
hacen falta varias?*

Traigan la base marcada de hoy, con la columna `caso_raro`.
