---
title: "Estadística Multidimensional — Sesión 7"
subtitle: "Medidas de localización multivariantes: el vector de medias"
author: "26158 · grupo 020-81 · lunes 31 de agosto de 2026 · Aula 404"
output:
  html_document:
    toc: true
    toc_depth: 3
    toc_float: true
    number_sections: true
---

```{r setup, include=FALSE}
knitr::opts_chunk$set(echo = TRUE, comment = "#>", fig.width = 7, fig.height = 5)
```

# De dónde venimos

El sábado convertimos $p$ variables en **una matriz**: $\mathbf{R}$, de $p \times p$, con diagonal de
unos, simétrica y semidefinida positiva.

Hoy vamos por lo otro que hace falta para describir una nube de puntos. Porque una nube tiene dos
cosas: **dónde está** y **qué tan regada**. La matriz de correlación describe la forma. Hoy toca
**el centro**.

> Este material continúa la sección 9.1 del archivo del semestre pasado
> (`U2_Datos_multivariantes/03_Clase3_Datos_Multivariantes_Visualizacion_y_Medidas.Rmd`), donde
> `colMeans()` aparecía como una línea. Hoy esa línea se abre.

---

# La matriz de datos

Todo lo que sigue se apoya en una sola idea: **los datos son una matriz $\mathbf{X}$ de $n \times p$**.

$$\mathbf{X} = \begin{pmatrix}
x_{11} & x_{12} & \cdots & x_{1p}\\
x_{21} & x_{22} & \cdots & x_{2p}\\
\vdots & \vdots & \ddots & \vdots\\
x_{n1} & x_{n2} & \cdots & x_{np}
\end{pmatrix}$$

- Cada **fila** $\mathbf{x}_i' = (x_{i1},\dots,x_{ip})$ es **una observación**: un punto en $\mathbb{R}^p$.
- Cada **columna** es **una variable**: $n$ mediciones de lo mismo.

Esa doble lectura —filas como puntos, columnas como variables— es la que hay que tener presente
todo el semestre.

```{r matriz}
X <- as.matrix(iris[, 1:4])
dim(X)           # n x p
head(X, 3)
```

---

# El vector de medias

## Definición

$$\bar{\mathbf{x}} = \begin{pmatrix}\bar x_1\\ \bar x_2\\ \vdots\\ \bar x_p\end{pmatrix},
\qquad \bar x_j = \frac{1}{n}\sum_{i=1}^{n} x_{ij}$$

Es decir: **la media de cada columna, apiladas en un vector**. Nada más.

```{r medias}
colMeans(X)
```

## La forma matricial

Con $\mathbf{1}$ el vector de $n$ unos:

$$\bar{\mathbf{x}} = \frac{1}{n}\,\mathbf{X}'\mathbf{1}$$

Vale la pena verificarlo, porque esta escritura es la que reaparece en toda la teoría:

```{r medias-matricial}
n   <- nrow(X)
uno <- rep(1, n)

media_matricial <- (1/n) * t(X) %*% uno
cbind(colMeans = colMeans(X), matricial = as.vector(media_matricial))
```

## Qué es geométricamente

$\bar{\mathbf{x}}$ es el **centroide**: el centro de gravedad de la nube de $n$ puntos en
$\mathbb{R}^p$. Si cada observación pesara un gramo, el centroide es donde la nube se equilibra.

```{r centroide, fig.width=6.5, fig.height=5.5}
plot(X[, 1], X[, 2], pch = 19, cex = 0.6, col = rgb(0, 0, 0, 0.35),
     xlab = "Sepal.Length", ylab = "Sepal.Width",
     main = "La nube y su centroide")
points(mean(X[, 1]), mean(X[, 2]), pch = 4, cex = 2.2, lwd = 3, col = "#B0442F")
legend("topright", "centroide", pch = 4, col = "#B0442F", pt.lwd = 3, bty = "n")
```

## La propiedad que lo define

El centroide es **el punto que minimiza la suma de distancias al cuadrado** a todas las
observaciones:

$$\bar{\mathbf{x}} = \arg\min_{\mathbf{a}} \sum_{i=1}^{n} \lVert \mathbf{x}_i - \mathbf{a}\rVert^2$$

No es una definición alternativa bonita: **es la razón por la que el promedio es el promedio**, y es
la misma propiedad sobre la que se monta el método de k-medias.

```{r verificar-minimo}
suma_cuad <- function(a) sum(rowSums(sweep(X, 2, a)^2))

centro <- colMeans(X)
c(en_el_centroide = suma_cuad(centro),
  corrido_0.2     = suma_cuad(centro + 0.2),
  corrido_menos   = suma_cuad(centro - 0.2))
```

> Cualquier desplazamiento aumenta la suma. **El mínimo está exactamente en $\bar{\mathbf{x}}$.**

---

# Tres advertencias

## 1. El centroide puede no parecerse a nadie

```{r centroide-irreal}
centro <- colMeans(X)

# ¿que tan lejos esta la flor mas parecida al centroide?
d <- sqrt(rowSums(sweep(X, 2, centro)^2))
round(rbind(centroide = centro, flor_mas_cercana = X[which.min(d), ]), 2)
```

El centroide de `iris` cae **entre las tres especies**, en una zona donde casi no hay flores. Es un
promedio de cosas distintas: **describe al conjunto y no representa a ningún individuo**.

```{r por-grupo}
medias_grupo <- aggregate(. ~ Species, data = iris, FUN = mean)
medias_grupo
```

> **Regla práctica del curso:** antes de reportar un vector de medias, preguntarse si la nube tiene
> **un** centro o **varios**. Si hay grupos, el vector global es una ficción estadística — y la
> pregunta de si esos centros difieren de verdad la contesta **MANOVA**, en la unidad 5.

## 2. La media no resiste atípicos

```{r atipico}
Xc <- X
Xc[1, 1] <- 500          # un error de digitacion: 5.1 -> 500

rbind(original  = colMeans(X),
      con_error = colMeans(Xc))
```

Un solo valor mal digitado, de 150, **movió la media de la primera variable casi tres unidades**.
La media tiene **punto de ruptura 0**: una observación basta para llevarla a donde sea.

## 3. Alternativas robustas

```{r robustas}
mediana_marginal <- apply(X, 2, median)
media_recortada  <- apply(X, 2, mean, trim = 0.10)   # bota el 10% de cada cola

round(rbind(media    = colMeans(Xc),
            recortada = apply(Xc, 2, mean, trim = 0.10),
            mediana  = apply(Xc, 2, median)), 2)
```

**La mediana marginal ni se enteró del error.** Pero hay una sutileza que sí importa:

> La mediana **marginal** —una por columna— no es la mediana multivariante. Se calcula variable por
> variable, así que **el punto resultante puede no ser ninguna observación y puede caer fuera de la
> nube**. Es robusta y es útil, pero no es el análogo exacto del centroide.

---

# La distancia al centro, y por qué la euclidiana no sirve

Con un centro definido, la pregunta natural es **qué tan lejos está cada observación**. La respuesta
obvia —distancia euclidiana— falla, y falla por una razón que vale la clase entera.

```{r euclidiana, fig.width=6.5, fig.height=5.5}
Y <- as.matrix(iris[, c(1, 3)])          # Sepal.Length y Petal.Length
cen <- colMeans(Y)

plot(Y, pch = 19, cex = 0.6, col = rgb(0, 0, 0, 0.3),
     xlab = "Sepal.Length", ylab = "Petal.Length",
     main = "Dos puntos, la misma distancia euclidiana al centro")
points(cen[1], cen[2], pch = 4, cex = 2, lwd = 3, col = "#B0442F")

a <- cen + c(1.0, 2.2)      # en la direccion de la nube
b <- cen + c(1.0, -2.2)     # en contra de la nube
points(rbind(a, b), pch = 19, cex = 1.5, col = c("#1E7F63", "#B0442F"))
text(rbind(a, b), c("A", "B"), pos = 4, font = 2)

round(c(dist_A = sqrt(sum((a - cen)^2)), dist_B = sqrt(sum((b - cen)^2))), 3)
```

**A y B están a la misma distancia euclidiana del centro. Pero A es una flor perfectamente normal y
B es un caso rarísimo**, porque las dos variables están correlacionadas y B va en contra de esa
relación.

La distancia euclidiana **ignora la forma de la nube**. Corregir eso exige la matriz de covarianzas
$\mathbf{S}$, y da la **distancia de Mahalanobis**:

$$d_M(\mathbf{x}) = \sqrt{(\mathbf{x}-\bar{\mathbf{x}})'\,\mathbf{S}^{-1}(\mathbf{x}-\bar{\mathbf{x}})}$$

```{r mahalanobis}
S <- cov(Y)
round(c(mahal_A = sqrt(mahalanobis(t(a), cen, S)),
        mahal_B = sqrt(mahalanobis(t(b), cen, S))), 3)
```

> Misma distancia euclidiana, **distancias de Mahalanobis muy distintas**. Ese $\mathbf{S}^{-1}$ del
> medio es lo que entra el **sábado 5**: la matriz de covarianzas. Hoy queda claro **para qué sirve**
> antes de definirla.

---

# Las tres ideas

1. $\bar{\mathbf{x}} = \frac{1}{n}\mathbf{X}'\mathbf{1}$ es el **centroide**, y es el punto que
   **minimiza la suma de distancias al cuadrado** a la nube.
2. **Describe al conjunto, no a los individuos.** Si hay grupos, el centro global no representa a
   nadie; y un solo atípico lo mueve donde sea.
3. La distancia al centro **no puede medirse con la regla euclidiana**, porque la nube tiene forma.
   Esa forma es $\mathbf{S}$, y es lo que sigue.

# Lo que viene

- **Sábado 5:** la matriz de covarianzas $\mathbf{S}$, su relación exacta con $\mathbf{R}$
  ($\mathbf{R} = \mathbf{D}^{-1/2}\mathbf{S}\,\mathbf{D}^{-1/2}$), y el cierre de la unidad 2.
  **Taller 2 (10 %)** sobre el dataset propio.
- **Unidad 5:** si los centros de los grupos difieren de verdad — MANOVA.
- **Unidad 6:** los valores propios de $\mathbf{S}$ — componentes principales.

> **Nota.** No se pudo tejer al escribirlo (no hay R en esa máquina). Téjalo una vez antes de
> proyectarlo. Todo corre con R base: no requiere ningún paquete adicional.
